# Algoritmo EM: máxima verossimilhança com dados incompletos e variáveis latentes

O algoritmo **EM** (*Expectation-Maximization*) é um procedimento iterativo para problemas de estimação por máxima verossimilhança nos quais a formulação estatística se torna mais simples se os dados observados forem ampliados por valores ausentes, censurados, não observáveis ou por variáveis latentes. Em vez de maximizar diretamente uma verossimilhança observada potencialmente complicada, o método alterna entre a construção de uma esperança condicional da log-verossimilhança de dados completos e a maximização dessa quantidade em relação aos parâmetros.

A formulação geral adotada neste capítulo segue principalmente @kroese2011handbook \[Apêndice D.7, pp. 711--714\], @ramachandran2021mathematical [Seção 13.4, pp. 540--548] e @chihara2022resampling \[Seção 13.8, pp. 483--488\]. As aplicações em misturas e em R são complementadas por @thulin2025modern [Seção 4.12.5, pp. 156--157; Seção 10.1.3, pp. 359--362] e @chernick2008bootstrap [Seção 8.3, pp. 145--148].

## Objetivos de aprendizagem

Ao final deste capítulo, espera-se que o leitor seja capaz de:

- reconhecer problemas nos quais dados incompletos ou variáveis latentes sugerem uma formulação EM;
- distinguir formalmente dados observados de dados completos;
- construir as etapas E e M a partir de uma log-verossimilhança de dados completos;
- justificar a monotonicidade da log-verossimilhança observada;
- escolher critérios computacionais de parada e avaliar sensibilidade aos valores iniciais;
- implementar o EM em R e aplicá-lo a modelos de mistura;
- interpretar responsabilidades, parâmetros estimados, trajetória da log-verossimilhança e evidências de convergência problemática.

## Problemas estatísticos envolvendo informações incompletas e variáveis latentes

Muitos problemas de inferência podem ser descritos por um modelo probabilístico simples para uma informação que, conceitualmente, seria completa, mas que não é integralmente observada. Há pelo menos duas situações importantes.

A primeira ocorre quando **parte dos dados existe conceitualmente, mas não é observada**. Isso inclui valores ausentes e observações censuradas. @ramachandran2021mathematical [Seção 13.4, pp. 540--544] usa como motivação estudos de sobrevivência nos quais alguns tempos de falha são observados exatamente, enquanto para outras unidades sabe-se apenas que o tempo de vida excedeu um limite de censura. O mesmo texto também apresenta a ausência de respostas em levantamentos como exemplo de informação incompleta.

A segunda ocorre quando o próprio modelo introduz uma **estrutura latente**. Em uma mistura finita de distribuições, por exemplo, cada observação é gerada por uma de várias componentes, mas o rótulo da componente que gerou cada valor não é observado. A introdução desses rótulos transforma a verossimilhança da mistura em uma forma de dados completos consideravelmente mais simples. Essa estratégia de aumentar os dados com variáveis auxiliares ou latentes é destacada por @kroese2011handbook [Seção 6.3.5 e Apêndice D.7, especialmente pp. 259--260 e 711--714].

::: {.callout-important title="Definição"}
Chamaremos de **informação incompleta** uma situação em que a verossimilhança observada resulta da marginalização de uma informação adicional não observada. Essa informação adicional pode corresponder a valores realmente ausentes, tempos censurados, rótulos de componentes de uma mistura ou outras variáveis latentes introduzidas para facilitar a computação.

Essa caracterização é compatível com @ramachandran2021mathematical \[Seção 13.4, pp. 540--541\] e @kroese2011handbook [Seção 6.3.5, pp. 259--260; Apêndice D.7, pp. 711--712].
:::

::: {.callout-tip title="Interpretação"}
O ponto central não é apenas que existam dados faltantes. O EM é especialmente útil quando **imaginar os dados completos torna a maximização mais fácil**. Em uma mistura normal, por exemplo, a dificuldade da soma dentro da log-verossimilhança observada é substituída por uma log-verossimilhança completa na qual os rótulos latentes aparecem como indicadores.

Essa interpretação segue @kroese2011handbook [Apêndice D.7, pp. 711--714].
:::

::: {.callout-important title="Exemplo: censura em tempos de sobrevivência"}
Considere tempos de sobrevivência com distribuição exponencial de média $\theta$. Para algumas unidades observa-se o tempo de falha; para outras, sabe-se apenas que sobreviveram além de um tempo de censura $T$. Os tempos reais das unidades censuradas podem ser tratados como dados não observados. @ramachandran2021mathematical [Exemplo 13.4.1, pp. 542--544] mostra que essa formulação conduz a uma etapa E simples, pois, sob a distribuição exponencial,

$$E(Y \mid Y>T,\theta^{(t)})=T+\theta^{(t)}.$$

Esse resultado fornece a quantidade que substitui os tempos não observados na esperança da log-verossimilhança completa.

Exemplo adaptado de @ramachandran2021mathematical [Exemplo 13.4.1, pp. 542--544].
:::

## Dados observados e dados completos

Seja $Y$ o vetor de dados efetivamente observados e seja $Z$ um vetor de valores ausentes ou variáveis latentes. O vetor

$$X_c=(Y,Z)$$

será chamado de **dado completo**. Seja $\theta\in\Theta$ o vetor de parâmetros do modelo.

A densidade ou função de massa do dado completo será denotada por

$$p(y,z\mid\theta),$$

e a verossimilhança observada é obtida por marginalização:

$$L(\theta;y)
=
p(y\mid\theta)
=
\int p(y,z\mid\theta)\,dz,$$

quando $Z$ é contínua, ou pela soma correspondente quando $Z$ é discreta. A log-verossimilhança observada é

$$\ell(\theta;y)=\log p(y\mid\theta),$$

enquanto a log-verossimilhança de dados completos é

$$\ell_c(\theta;y,z)=\log p(y,z\mid\theta).$$

Essa notação e a distinção entre verossimilhança observada e de dados completos seguem @kroese2011handbook \[Apêndice D.7, pp. 711--712\], @ramachandran2021mathematical [Seção 13.4, pp. 540--541] e @chihara2022resampling [Seção 13.8.1, pp. 485--488].

::: {.callout-important title="Definição"}
A distinção entre **dados observados** e **dados completos** é relativa à modelagem. O dado completo é uma construção que inclui tudo aquilo que tornaria a inferência mais simples: os valores observados mais a informação não observada necessária para obter uma forma conveniente da verossimilhança.

A construção é discutida por @chihara2022resampling \[Seção 13.8.1, pp. 485--488\] e @kroese2011handbook [p. 712].
:::

::: {.callout-tip title="Interpretação"}
A variável latente $Z$ não precisa representar uma quantidade fisicamente mensurável. Ela pode ser introduzida apenas como dispositivo computacional. Em modelos de mistura, porém, há uma interpretação natural: $Z_i$ identifica a componente da mistura associada à observação $Y_i$.

A interpretação de variáveis auxiliares e latentes segue @kroese2011handbook [Seção 6.3.5, pp. 259--260; Exemplo D.1, pp. 713--714].
:::

## Estrutura geral do algoritmo EM

Considere uma aproximação corrente $\theta^{(t)}$. O algoritmo EM constrói a função

$$Q(\theta\mid\theta^{(t)})
=
E_{\theta^{(t)}}\left[
\ell_c(\theta;Y,Z)
\mid Y=y
\right].$$

A esperança é calculada em relação à distribuição condicional de $Z$ dado o dado observado $Y=y$, usando os parâmetros correntes $\theta^{(t)}$.

A iteração é então formada por duas operações:

$$\boxed{
\text{E: }
Q(\theta\mid\theta^{(t)})
=
E\left[
\ell_c(\theta;Y,Z)
\mid Y=y,\theta^{(t)}
\right]
}$$

e

$$\boxed{
\text{M: }
\theta^{(t+1)}
=
\arg\max_{\theta\in\Theta}
Q(\theta\mid\theta^{(t)})
}.$$

A formulação das etapas E e M segue @ramachandran2021mathematical \[Seção 13.4, pp. 541--542\], @kroese2011handbook [Algoritmo D.3, pp. 712--713] e @chihara2022resampling [Seção 13.8.1, pp. 485--488].

::: {.callout-important appearance="minimal" title="Algoritmo EM"}
1.  Escolha um valor inicial $\theta^{(0)}$.
2.  Para $t=0,1,2,\ldots$:
    - **Etapa E:** calcule $Q(\theta\mid\theta^{(t)})$.
    - **Etapa M:** determine $\theta^{(t+1)}$ que maximiza $Q(\theta\mid\theta^{(t)})$.
    - calcule a log-verossimilhança observada $\ell(\theta^{(t+1)};y)$;
    - verifique um critério de parada.
3.  Retorne a última estimativa, a trajetória da log-verossimilhança e, quando pertinente, as esperanças ou probabilidades condicionais calculadas na etapa E.

A estrutura algorítmica segue @kroese2011handbook \[Algoritmo D.3, pp. 712--713\] e @ramachandran2021mathematical [pp. 541--542].
:::

A escolha da variável latente é parte essencial da construção do algoritmo. O objetivo é obter uma representação de dados completos cuja esperança condicional seja calculável e cuja maximização seja substancialmente mais simples que a maximização direta de $\ell(\theta;y)$.

Essa escolha de aumento dos dados é central na construção apresentada por @kroese2011handbook [p. 712].

## Etapa da esperança (E)

Na etapa E, os parâmetros são mantidos em $\theta^{(t)}$ apenas para definir a distribuição condicional da parte não observada. Em seguida, calcula-se

$$Q(\theta\mid\theta^{(t)})
=
\int
\ell_c(\theta;y,z)
p(z\mid y,\theta^{(t)})\,dz.$$

É importante distinguir os papéis de $\theta$ e $\theta^{(t)}$: o primeiro continua sendo o argumento que será maximizado na etapa M, enquanto o segundo é usado para formar a distribuição condicional que determina a esperança.

@ramachandran2021mathematical \[p. 541\] enfatiza explicitamente essa distinção; a mesma construção aparece em @kroese2011handbook [Eq. D.16, pp. 712--713].

::: {.callout-tip title="Interpretação"}
A etapa E não precisa produzir uma imputação única dos valores ausentes. Em geral, ela produz **esperanças de funções do dado completo**. Em modelos de mistura, por exemplo, não se substitui necessariamente cada rótulo por uma classe definitiva; calculam-se probabilidades condicionais de pertencimento a cada componente.

Essa interpretação segue @kroese2011handbook \[Exemplo D.1, pp. 713--714\] e @chihara2022resampling [Seção 13.8.1, pp. 485--488].
:::

### Responsabilidades em uma mistura finita

Considere

$$f(y_i\mid\theta)
=
\sum_{k=1}^K
\pi_k f_k(y_i\mid\eta_k),$$

com $\pi_k\geq 0$ e $\sum_{k=1}^K\pi_k=1$. Introduza indicadores latentes

$$Z_{ik}
=
\begin{cases}
1, & \text{se }y_i\text{ foi gerado pela componente }k,\\
0, & \text{caso contrário.}
\end{cases}$$

Na etapa E, calcula-se

$$\tau_{ik}^{(t)}
=
E(Z_{ik}\mid y_i,\theta^{(t)})
=
P(Z_{ik}=1\mid y_i,\theta^{(t)}),$$

com

$$\tau_{ik}^{(t)}
=
\frac{
\pi_k^{(t)}
f_k(y_i\mid\eta_k^{(t)})
}{
\sum_{j=1}^K
\pi_j^{(t)}
f_j(y_i\mid\eta_j^{(t)})
}.$$

Neste capítulo, chamaremos essas probabilidades condicionais de **responsabilidades**. Elas medem quanto cada componente contribui, sob os parâmetros correntes, para explicar cada observação. A fórmula corresponde às probabilidades condicionais apresentadas no Exemplo D.1 de @kroese2011handbook \[pp. 713--714\] e às probabilidades *a posteriori* usadas na discussão de misturas em @chernick2008bootstrap [pp. 145--148].

## Etapa da maximização (M)

Depois de obter $Q(\theta\mid\theta^{(t)})$, a etapa M calcula

$$\theta^{(t+1)}
=
\arg\max_{\theta\in\Theta}
Q(\theta\mid\theta^{(t)}).$$

A vantagem do EM depende de essa maximização ser mais simples que a maximização direta da verossimilhança observada. Em famílias exponenciais, a log-verossimilhança completa frequentemente depende dos dados por estatísticas suficientes simples. Nesse caso, a etapa E calcula esperanças condicionais dessas estatísticas e a etapa M reutiliza a forma das estimativas de máxima verossimilhança dos dados completos.

Essa simplificação da etapa M é discutida por @ramachandran2021mathematical \[pp. 541--542\] e @kroese2011handbook [p. 713].

::: {.callout-important title="Definição"}
No EM clássico, a etapa M determina um valor de $\theta$ que maximiza $Q(\theta\mid\theta^{(t)})$. É essa maximização que define a etapa M na formulação adotada neste capítulo [@kroese2011handbook, Algoritmo D.3, pp. 712--713].
:::

### Etapa M para uma mistura normal univariada

Suponha

$$Y_i\sim
\sum_{k=1}^K
\pi_k\,N(\mu_k,\sigma_k^2).$$

Dadas as responsabilidades $\tau_{ik}^{(t)}$, defina

$$N_k^{(t)}=\sum_{i=1}^n\tau_{ik}^{(t)}.$$

A maximização da esperança da log-verossimilhança completa fornece

$$\pi_k^{(t+1)}
=
\frac{N_k^{(t)}}{n},$$

$$\mu_k^{(t+1)}
=
\frac{
\sum_{i=1}^n
\tau_{ik}^{(t)}y_i
}{
N_k^{(t)}
},$$

e

$$(\sigma_k^2)^{(t+1)}
=
\frac{
\sum_{i=1}^n
\tau_{ik}^{(t)}
\left(y_i-\mu_k^{(t+1)}\right)^2
}{
N_k^{(t)}
}.$$

As atualizações acima correspondem ao Exemplo D.1 e às Eqs. D.17--D.18 de @kroese2011handbook [pp. 713--714].

## Propriedade de monotonicidade da log-verossimilhança

Uma propriedade central do EM é que a log-verossimilhança observada **não diminui** de uma iteração para a seguinte, desde que as etapas E e M sejam realizadas corretamente.

Para mostrar essa propriedade, introduza uma densidade arbitrária $q(z)$ e defina o limitante

$$\mathcal{L}(q,\theta)
=
\int
q(z)
\log
\frac{
p(y,z\mid\theta)
}{
q(z)
}\,dz.$$

A identidade usada por @kroese2011handbook [Eq. D.15, pp. 712--713] pode ser escrita como

$$\ell(\theta;y)
=
\mathcal{L}(q,\theta)
+
D_{\mathrm{KL}}
\left(
q(z)
\,\Vert\,
p(z\mid y,\theta)
\right),$$

onde

$$D_{\mathrm{KL}}(q\Vert p)\geq 0.$$

Portanto,

$$\ell(\theta;y)\geq\mathcal{L}(q,\theta).$$

Na etapa E, toma-se

$$q_t(z)=p(z\mid y,\theta^{(t)}),$$

e o limitante torna-se exato no ponto corrente:

$$\ell(\theta^{(t)};y)
=
\mathcal{L}(q_t,\theta^{(t)}).$$

Na etapa M,

$$\mathcal{L}(q_t,\theta^{(t+1)})
\geq
\mathcal{L}(q_t,\theta^{(t)}).$$

Finalmente,

$$\ell(\theta^{(t+1)};y)
\geq
\mathcal{L}(q_t,\theta^{(t+1)})
\geq
\mathcal{L}(q_t,\theta^{(t)})
=
\ell(\theta^{(t)};y).$$

Logo,

$$\boxed{
\ell(\theta^{(t+1)};y)
\geq
\ell(\theta^{(t)};y)
}.$$

A demonstração acima é organizada a partir da identidade e do argumento de limite inferior de @kroese2011handbook \[Eq. D.15 e Algoritmo D.3, pp. 712--713\]. @ramachandran2021mathematical [pp. 541--542] também estabelece a propriedade de não decréscimo da verossimilhança ao longo das iterações.

::: {.callout-tip title="Interpretação"}
A monotonicidade fornece um diagnóstico computacional importante. Se uma implementação do EM produz uma queda substantiva da log-verossimilhança observada entre duas iterações, deve-se suspeitar de erro na etapa E, na etapa M ou na avaliação numérica da função objetivo.

Esse uso da monotonicidade como diagnóstico computacional é destacado por @kroese2011handbook [p. 713].
:::

::: {.callout-note appearance="minimal" title="Observação"}
Monotonicidade não significa convergência para o máximo global. Sob condições de regularidade, a sequência produzida pelo EM converge para um ponto estacionário da verossimilhança, que não precisa ser o máximo global e pode, em princípio, ser um ponto de sela [@chihara2022resampling, Seção 13.8.1, pp. 485--486]. @kroese2011handbook [p. 713] ressalta adicionalmente a dependência em relação aos valores iniciais. Portanto, “a log-verossimilhança sempre aumentou” é uma verificação necessária da implementação, mas não certifica que a melhor solução global foi encontrada.
:::

## Critérios de convergência

Na prática, a sequência EM é interrompida quando a melhora entre iterações se torna pequena. Um critério baseado na log-verossimilhança é

$$\left|
\ell(\theta^{(t+1)};y)
-
\ell(\theta^{(t)};y)
\right|
<
\varepsilon.$$

Uma versão relativa e numericamente estabilizada, adotada neste capítulo, é

$$\frac{
\left|
\ell(\theta^{(t+1)};y)
-
\ell(\theta^{(t)};y)
\right|
}{
1+
\left|
\ell(\theta^{(t+1)};y)
\right|
}
<
\varepsilon.$$

Outro critério possível monitora diretamente os parâmetros:

$$\left\|
\theta^{(t+1)}
-
\theta^{(t)}
\right\|
<
\varepsilon_\theta.$$

@ramachandran2021mathematical \[pp. 541--542\] discute tanto a diferença entre valores sucessivos da verossimilhança quanto a distância entre vetores de parâmetros. @kroese2011handbook [Algoritmo D.3, p. 713] apresenta um critério relativo baseado na verossimilhança; a forma estabilizada acima é uma escolha computacional deste capítulo. Em aplicações reais, é recomendável também impor um número máximo de iterações, pois uma tolerância muito estrita pode produzir uma execução longa sem alteração relevante para a interpretação. A importância operacional de `maxiter` é ilustrada por @thulin2025modern [Seção 10.1.3, pp. 361--362].

::: {.callout-note appearance="minimal" title="Observação computacional"}
O uso simultâneo de tolerância de log-verossimilhança, tolerância de parâmetros e limite máximo de iterações é uma recomendação de implementação adotada neste capítulo.
:::

## Sensibilidade aos valores iniciais

O EM exige um valor inicial $\theta^{(0)}$. Em problemas simples, uma escolha heurística pode ser suficiente. @ramachandran2021mathematical [p. 541] sugere, por exemplo, usar estatísticas calculadas com a parte observada dos dados quando isso fizer sentido.

Em problemas multimodais, contudo, a solução final pode depender fortemente do ponto inicial. @kroese2011handbook \[p. 713\] observa que a convergência a um máximo global depende dos valores iniciais e recomenda, na prática, execuções com diferentes pontos iniciais aleatórios. @thulin2025modern [Seção 10.1.3, pp. 361--362] mostra essa dificuldade em análise de classes latentes com `poLCA`: atribuições iniciais desfavoráveis podem impedir que o procedimento encontre uma solução satisfatória, e a execução com múltiplas inicializações (`nrep`) é apresentada como estratégia prática.

::: {.callout-tip title="Interpretação"}
Uma única execução do EM informa: “a partir deste ponto inicial, o algoritmo chegou a esta solução”. Várias execuções permitem avaliar se diferentes regiões do espaço de parâmetros conduzem ao mesmo valor final da log-verossimilhança.

Essa interpretação é sustentada por @kroese2011handbook \[p. 713\] e pelo exemplo de múltiplas inicializações de @thulin2025modern [Seção 10.1.3, pp. 361--362].
:::

Uma estratégia simples para misturas é inicializar as médias a partir de quantis distintos ou de uma partição preliminar dos dados e repetir o ajuste com perturbações aleatórias.

A necessidade de múltiplas inicializações é discutida por @kroese2011handbook \[p. 713\] e ilustrada por @thulin2025modern [Seção 10.1.3, pp. 361--362].

## Máximos locais e limitações computacionais

A função de verossimilhança pode ser multimodal. O EM preserva a monotonicidade, mas não possui, em geral, uma propriedade que force a sequência a atingir o melhor máximo global. Sob condições de regularidade, @chihara2022resampling \[Seção 13.8.1, pp. 485--486\] descreve a convergência para um ponto estacionário, enquanto @kroese2011handbook [p. 713] destaca a dependência dos valores iniciais e a possibilidade de convergência local. A distinção geral entre soluções locais e globais é discutida por @nocedal2006numerical [Cap. 1, “Global and Local Optimization”, pp. 6--7].

Além da multimodalidade, há três limitações práticas importantes.

Primeiro, a **etapa E pode ser difícil**. Ela exige uma esperança condicional que nem sempre possui forma analítica simples. @ramachandran2021mathematical [p. 548 e discussão subsequente] menciona o Monte Carlo EM (MCEM) como alternativa quando essa esperança precisa ser aproximada por simulação.

Segundo, a **etapa M pode continuar sendo um problema de otimização não trivial**. A vantagem do EM é maior quando a estrutura de dados completos pertence a uma família que produz maximizações simples, em particular em diversos casos de famílias exponenciais. Isso é observado por @kroese2011handbook \[p. 713\] e @ramachandran2021mathematical [pp. 541--542].

Terceiro, modelos de mistura apresentam **questões de identificabilidade por permutação dos rótulos**. Se duas componentes pertencem à mesma família paramétrica, permutar seus índices não altera a distribuição da mistura. @chernick2008bootstrap [pp. 145--148] discute essa ambiguidade e a necessidade de alguma convenção de ordenação quando se deseja identificar os componentes de forma única.

::: {.callout-note appearance="minimal" title="Observação"}
Em uma mistura, duas soluções que diferem apenas pela troca dos rótulos das componentes podem representar exatamente o mesmo modelo estatístico. Portanto, comparar vetores de parâmetros de duas execuções exige primeiro alinhar os rótulos.

A ambiguidade de rótulos e a identificabilidade em misturas são discutidas por @chernick2008bootstrap [Seção 8.3, pp. 145--148].
:::

::: {.callout-note appearance="minimal" title="Observação"}
Atingir o número máximo de iterações sem satisfazer o critério de parada deve ser tratado como sinal de ajuste incompleto. @thulin2025modern [Seção 10.1.3, pp. 361--362] ilustra esse problema com o aviso de que a máxima verossimilhança não foi encontrada em um ajuste de classes latentes e mostra o uso de maior `maxiter` e de múltiplas repetições.

O exemplo de falha por limite de iterações e o uso de `maxiter` e `nrep` aparecem em @thulin2025modern [Seção 10.1.3, pp. 361--362].
:::

## Implementação do algoritmo EM em R

### Estrutura computacional genérica

Uma implementação conceitual pode ser organizada como segue.

```{r}
#| eval: true

em_generico <- function(theta0, e_step, m_step, loglik,
                        tol = 1e-8, maxit = 1000) {

  theta <- theta0
  ll_old <- loglik(theta)
  historico <- ll_old

  for (iter in seq_len(maxit)) {

    # Etapa E
    estatisticas_esperadas <- e_step(theta)

    # Etapa M
    theta_new <- m_step(estatisticas_esperadas)

    # Log-verossimilhança observada
    ll_new <- loglik(theta_new)
    historico <- c(historico, ll_new)

    # Diagnóstico de monotonicidade
    if (ll_new < ll_old - 1e-10) {
      warning("A log-verossimilhanca diminuiu.")
    }

    # Critério relativo de parada
    erro <- abs(ll_new - ll_old) / (1 + abs(ll_new))

    theta <- theta_new

    if (erro < tol) {
      return(list(
        par = theta,
        logLik = ll_new,
        iter = iter,
        convergiu = TRUE,
        historico = historico
      ))
    }

    ll_old <- ll_new
  }

  list(
    par = theta,
    logLik = tail(historico, 1),
    iter = maxit,
    convergiu = FALSE,
    historico = historico
  )
}
```

A estrutura algorítmica implementada acima segue @kroese2011handbook \[Algoritmo D.3, pp. 712--713\] e @ramachandran2021mathematical [pp. 541--542].

### Exemplo em R: normal com valores ausentes

@ramachandran2021mathematical apresenta uma implementação em R do EM para estimação da média e da variância de uma normal com valores ausentes no Exemplo 13.7.4. A implementação abaixo mantém a mesma ideia matemática, mas reorganiza o código para retornar também o histórico das iterações.

Se $Y_1,\ldots,Y_r$ são observados e há $n-r$ valores ausentes, para uma distribuição $N(\mu,\sigma^2)$ temos

$$E(Y_{\mathrm{mis}}\mid \mu^{(t)},\sigma^{2(t)})
=
\mu^{(t)}$$

e

$$E(Y_{\mathrm{mis}}^2\mid \mu^{(t)},\sigma^{2(t)})
=
(\mu^{(t)})^2+\sigma^{2(t)}.$$

Logo, as estatísticas suficientes completas podem ser substituídas por suas esperanças condicionais.

As identidades usadas na implementação e sua versão computacional seguem @ramachandran2021mathematical [Exercício 13.4.2, p. 548; Exemplo 13.7.4, p. 564 e continuação].

```{r}
#| eval: true

em_normal_missing <- function(y,
                              mu0 = mean(y, na.rm = TRUE),
                              sigma20 = var(y, na.rm = TRUE),
                              tol = 1e-8,
                              maxit = 1000) {

  y_obs <- y[!is.na(y)]

  n <- length(y)
  r <- length(y_obs)
  m <- n - r

  mu <- mu0
  sigma2 <- sigma20

  hist <- data.frame(
    iter = 0,
    mu = mu,
    sigma2 = sigma2
  )

  for (iter in seq_len(maxit)) {

    # E-step: esperanças das estatísticas suficientes completas
    EY_sum  <- sum(y_obs) + m * mu
    EY2_sum <- sum(y_obs^2) + m * (mu^2 + sigma2)

    # M-step
    mu_new <- EY_sum / n
    sigma2_new <- EY2_sum / n - mu_new^2

    hist <- rbind(
      hist,
      data.frame(
        iter = iter,
        mu = mu_new,
        sigma2 = sigma2_new
      )
    )

    erro <- max(
      abs(mu_new - mu),
      abs(sigma2_new - sigma2)
    )

    mu <- mu_new
    sigma2 <- sigma2_new

    if (erro < tol) break
  }

  list(
    mu = mu,
    sigma2 = sigma2,
    iter = iter,
    convergiu = erro < tol,
    historico = hist
  )
}
```

::: {.callout-important title="Exemplo computacional"}
```{r}
#| eval: true

y <- c(1.613, 1.644, 1.663, 1.732, 1.740, 1.763, 1.778,
       NA, NA, NA)

ajuste <- em_normal_missing(
  y,
  mu0 = 1.70,
  sigma20 = 0.02
)

ajuste$mu
ajuste$sigma2
ajuste$iter
tail(ajuste$historico)
```

O conjunto de valores observados corresponde ao exercício usado como base para o exemplo computacional de @ramachandran2021mathematical [Exercício 13.4.2(c), p. 548]. O código é uma reimplementação didática, e não uma transcrição literal.
:::

## Aplicação a modelos de mistura de distribuições

Modelos de mistura são uma das aplicações mais naturais do EM. Considere

$$f(y\mid\theta)
=
\sum_{k=1}^K
\pi_k f_k(y\mid\eta_k),$$

em que $\pi_k$ são probabilidades de mistura. A maximização direta envolve termos da forma

$$\log
\left[
\sum_{k=1}^K
\pi_k f_k(y_i\mid\eta_k)
\right],$$

o que acopla as componentes dentro do logaritmo. A introdução dos indicadores latentes $Z_{ik}$ produz, para o dado completo,

$$\ell_c(\theta;y,z)
=
\sum_{i=1}^n
\sum_{k=1}^K
z_{ik}
\left[
\log\pi_k
+
\log f_k(y_i\mid\eta_k)
\right].$$

Essa forma é separável por componentes e leva diretamente às responsabilidades da etapa E e às atualizações ponderadas da etapa M.

A formulação de dados completos para misturas segue @kroese2011handbook \[Exemplo D.1, pp. 713--714\] e é compatível com a discussão de misturas de @chernick2008bootstrap [Seção 8.3, pp. 145--148].

### Mistura de duas normais em R

A função abaixo implementa o EM para uma mistura normal univariada com $K$ componentes. A implementação segue as probabilidades condicionais da etapa E e as atualizações apresentadas por @kroese2011handbook [Eqs. D.17--D.18, pp. 713--714].

```{r}
#| eval: true

em_gmm_1d <- function(x,
                      K = 2,
                      pi0 = rep(1 / K, K),
                      mu0 = as.numeric(quantile(
                        x,
                        probs = seq(0.2, 0.8, length.out = K)
                      )),
                      sigma0 = rep(sd(x), K),
                      tol = 1e-8,
                      maxit = 1000) {

  n <- length(x)

  pi_k <- pi0 / sum(pi0)
  mu_k <- mu0
  sigma_k <- sigma0

  loglik <- function(pi_k, mu_k, sigma_k) {
    dens <- sapply(seq_len(K), function(k) {
      pi_k[k] * dnorm(x, mean = mu_k[k], sd = sigma_k[k])
    })
    sum(log(rowSums(dens)))
  }

  ll_old <- loglik(pi_k, mu_k, sigma_k)

  historico <- data.frame(
    iter = 0,
    logLik = ll_old
  )

  for (iter in seq_len(maxit)) {

    # ----------------
    # E-step
    # ----------------
    numer <- sapply(seq_len(K), function(k) {
      pi_k[k] * dnorm(
        x,
        mean = mu_k[k],
        sd = sigma_k[k]
      )
    })

    tau <- numer / rowSums(numer)

    # ----------------
    # M-step
    # ----------------
    Nk <- colSums(tau)

    pi_new <- Nk / n

    mu_new <- colSums(tau * x) / Nk

    sigma_new <- sqrt(
      sapply(seq_len(K), function(k) {
        sum(tau[, k] * (x - mu_new[k])^2) / Nk[k]
      })
    )

    ll_new <- loglik(pi_new, mu_new, sigma_new)

    historico <- rbind(
      historico,
      data.frame(
        iter = iter,
        logLik = ll_new
      )
    )

    if (ll_new < ll_old - 1e-10) {
      warning("A log-verossimilhanca diminuiu.")
    }

    erro <- abs(ll_new - ll_old) / (1 + abs(ll_new))

    pi_k <- pi_new
    mu_k <- mu_new
    sigma_k <- sigma_new

    if (erro < tol) break

    ll_old <- ll_new
  }

  # Recalcula as responsabilidades com os parâmetros finais.
  numer_final <- sapply(seq_len(K), function(k) {
    pi_k[k] * dnorm(
      x,
      mean = mu_k[k],
      sd = sigma_k[k]
    )
  })

  tau_final <- numer_final / rowSums(numer_final)

  # Ordenação apenas para facilitar a leitura dos resultados.
  ordem <- order(mu_k)

  list(
    pi = pi_k[ordem],
    mu = mu_k[ordem],
    sigma = sigma_k[ordem],
    responsabilidade = tau_final[, ordem, drop = FALSE],
    classificacao = max.col(tau_final[, ordem, drop = FALSE]),
    logLik = tail(historico$logLik, 1),
    iter = iter,
    convergiu = erro < tol,
    historico = historico
  )
}
```

::: {.callout-note appearance="minimal" title="Observação computacional"}
A ordenação final das componentes pela média foi incluída somente para estabilizar a apresentação dos rótulos entre execuções. Ela não modifica a densidade ajustada.

A ambiguidade de rótulos em misturas é discutida por @chernick2008bootstrap [pp. 145--148].
:::

### Dados simulados

```{r}
#| eval: true

set.seed(2026)

x <- c(
  rnorm(180, mean = -2.0, sd = 0.8),
  rnorm(120, mean =  2.2, sd = 1.1)
)

ajuste <- em_gmm_1d(
  x,
  K = 2,
  mu0 = c(-1, 1),
  sigma0 = c(1.5, 1.5)
)

ajuste$pi
ajuste$mu
ajuste$sigma
ajuste$logLik
ajuste$iter
```

O conjunto de dados é simulado especificamente para este capítulo. A estrutura estatística e as equações do EM seguem o exemplo de mistura gaussiana de @kroese2011handbook [Exemplo D.1, pp. 713--714].

### Visualização do ajuste

```{r}
#| eval: true

hist(
  x,
  probability = TRUE,
  breaks = 25,
  main = "Mistura normal ajustada por EM",
  xlab = "x"
)

grade <- seq(min(x), max(x), length.out = 500)

dens_total <- rep(0, length(grade))

for (k in seq_along(ajuste$pi)) {

  dens_k <- ajuste$pi[k] *
    dnorm(
      grade,
      mean = ajuste$mu[k],
      sd = ajuste$sigma[k]
    )

  lines(grade, dens_k, lty = 2)

  dens_total <- dens_total + dens_k
}

lines(grade, dens_total, lwd = 2)
```

A interpretação da mistura e das componentes segue @kroese2011handbook [pp. 713--714].

### Trajetória da log-verossimilhança

```{r}
#| eval: true

plot(
  ajuste$historico$iter,
  ajuste$historico$logLik,
  type = "b",
  xlab = "Iteração",
  ylab = "Log-verossimilhança observada"
)

diff(ajuste$historico$logLik)
```

Em uma implementação correta do EM, os incrementos exibidos por `diff()` devem ser não negativos, exceto por pequenas diferenças de arredondamento numérico.

A propriedade usada nesse diagnóstico é apresentada por @kroese2011handbook [p. 713].

### Múltiplos valores iniciais

```{r}
#| eval: true

set.seed(2026)

ajustes <- lapply(seq_len(20), function(b) {

  mu0 <- sample(x, 2)

  em_gmm_1d(
    x,
    K = 2,
    mu0 = mu0,
    sigma0 = rep(sd(x), 2),
    tol = 1e-8
  )
})

loglik_finais <- sapply(ajustes, `[[`, "logLik")

sort(loglik_finais, decreasing = TRUE)

melhor <- ajustes[[which.max(loglik_finais)]]
```

O uso de várias inicializações é motivado pela dependência do EM em relação ao ponto inicial e pela possibilidade de máximos locais.

A estratégia de múltiplas inicializações é motivada por @kroese2011handbook \[p. 713\] e ilustrada por @thulin2025modern [Seção 10.1.3, pp. 361--362].

### Uso de `mclust`

@thulin2025modern [Seção 4.12.5, pp. 156--157] apresenta `Mclust()` como implementação de modelos de mistura gaussianos com ajuste pelo EM. Para os dados simulados acima:

```{r}
#| eval: true

# install.packages("mclust")
library(mclust)

ajuste_mclust <- Mclust(x, G = 2)

summary(ajuste_mclust)
ajuste_mclust$classification
```

O componente `classification` fornece os rótulos de agrupamento do ajuste. O uso de `Mclust` como ferramenta de agrupamento por mistura gaussiana ajustada via EM é apresentado em @thulin2025modern [Seção 4.12.5, pp. 156--157].

## Interpretação e diagnóstico dos resultados

A saída de um algoritmo EM deve ser interpretada em mais de um nível. Não basta observar apenas o vetor final de parâmetros.

### Log-verossimilhança final e trajetória

A primeira verificação é a monotonicidade:

$$\ell^{(0)}
\leq
\ell^{(1)}
\leq
\cdots
\leq
\ell^{(t)}.$$

Uma queda relevante sugere erro computacional. Uma sequência praticamente constante indica que o critério de parada está próximo de ser atingido, mas não prova que o máximo seja global.

A propriedade usada nesse diagnóstico é apresentada por @kroese2011handbook [p. 713].

### Convergência formal da implementação

Registre, no mínimo:

- número de iterações;
- se o critério de parada foi satisfeito;
- valor final da log-verossimilhança;
- valor inicial utilizado.

Quando o número máximo de iterações é atingido, a execução deve ser marcada como não convergida, mesmo que os parâmetros pareçam plausíveis.

Os critérios de parada são discutidos por @kroese2011handbook \[p. 713\] e @ramachandran2021mathematical [pp. 541--542], enquanto @thulin2025modern [Seção 10.1.3, pp. 361--362] fornece um exemplo de falha por limite de iterações.

### Comparação entre inicializações

Se várias execuções produzem valores finais diferentes de log-verossimilhança, isso é evidência prática de dependência do ponto inicial. A solução com maior log-verossimilhança é preferível entre aquelas efetivamente encontradas, mas essa comparação ainda não constitui uma prova matemática de ótimo global.

A propriedade usada nesse diagnóstico é apresentada por @kroese2011handbook [p. 713].

### Responsabilidades

Em misturas, examine

$$\tau_{ik}=P(Z_{ik}=1\mid y_i,\widehat\theta).$$

Se uma observação possui uma responsabilidade próxima de $1$ para uma componente, sua classificação é pouco ambígua segundo o modelo ajustado. Se duas ou mais responsabilidades são semelhantes, a atribuição da observação é incerta.

Essa interpretação decorre diretamente da definição das probabilidades condicionais da etapa E.

As probabilidades condicionais utilizadas nessa interpretação aparecem em @kroese2011handbook \[Exemplo D.1, pp. 713--714\] e na discussão de misturas de @chernick2008bootstrap [pp. 145--148].

### Rótulos das componentes

Os números “componente 1”, “componente 2” etc. não carregam significado intrínseco quando as componentes pertencem à mesma família. O significado estatístico deve ser atribuído pelos parâmetros estimados ou por características substantivas, e não pelo número do rótulo.

O problema de identificabilidade por permutação é discutido em @chernick2008bootstrap [pp. 145--148].

### Número de componentes

O EM ajusta os parâmetros para uma estrutura de mistura especificada; a escolha do número de componentes constitui um problema adicional. @chernick2008bootstrap \[pp. 145--148\] discute a determinação do número de distribuições em uma mistura e observa que problemas de teste nesse contexto não satisfazem automaticamente as condições assintóticas usuais. @thulin2025modern [Seção 4.12.5, pp. 156--157] mostra uma abordagem de agrupamento baseada em `mclust`, na qual a seleção do número de grupos é integrada à rotina de modelagem.

::: {.callout-tip title="Checklist de diagnóstico"}
Antes de aceitar um ajuste EM, verifique:

1.  a log-verossimilhança não diminuiu de forma relevante;
2.  o critério de convergência foi efetivamente satisfeito;
3.  o ajuste foi repetido a partir de diferentes valores iniciais quando a verossimilhança é potencialmente multimodal;
4.  as diferentes execuções foram comparadas por log-verossimilhança final;
5.  em misturas, as responsabilidades foram examinadas;
6.  os rótulos das componentes foram alinhados antes de comparar execuções;
7.  qualquer seleção do número de componentes foi tratada como etapa distinta da simples iteração EM.

A lista sintetiza os diagnósticos discutidos em @kroese2011handbook \[pp. 711--714\], @thulin2025modern [pp. 156--157; Seção 10.1.3, pp. 361--362] e @chernick2008bootstrap [pp. 145--148].
:::

## Síntese do capítulo

O EM transforma um problema de máxima verossimilhança com informação incompleta em uma sequência de problemas associados à informação completa. A etapa E calcula a esperança condicional da log-verossimilhança completa; a etapa M maximiza essa esperança. A estrutura produz uma sequência não decrescente de valores da log-verossimilhança observada. Essa propriedade, porém, não elimina a possibilidade de convergência a máximos locais nem a sensibilidade aos valores iniciais.

Em modelos de mistura, as variáveis latentes correspondem naturalmente aos rótulos das componentes. A etapa E calcula probabilidades condicionais de pertencimento e a etapa M atualiza pesos, médias, variâncias ou outros parâmetros por meio dessas probabilidades. Computacionalmente, um ajuste confiável deve registrar a trajetória da log-verossimilhança, o critério de parada, o número de iterações e os resultados de múltiplas inicializações quando necessário.

A síntese reúne os resultados apresentados em @kroese2011handbook \[Apêndice D.7, pp. 711--714\], @ramachandran2021mathematical [Seção 13.4, pp. 540--548], @chihara2022resampling \[Seção 13.8, pp. 483--488\] e @chernick2008bootstrap [pp. 145--148].

## Exercícios

::: {.callout-caution title="Exercício 1 — dados completos e dados observados"}
Considere $Y_1,\ldots,Y_n$ provenientes de uma mistura de duas distribuições de Poisson,

$$f(y)
=
\pi\,\mathrm{Pois}(y;\lambda_1)
+
(1-\pi)\,\mathrm{Pois}(y;\lambda_2).$$

1.  Defina uma variável latente apropriada.
2.  Escreva a log-verossimilhança de dados completos.
3.  Derive as responsabilidades da etapa E.
4.  Derive as atualizações da etapa M para $\pi$, $\lambda_1$ e $\lambda_2$.

*Exercício baseado na estratégia de aumento de dados de @kroese2011handbook [Apêndice D.7, pp. 711--714].*
:::

::: {.callout-caution title="Exercício 2 — monotonicidade"}
Partindo da decomposição

$$\ell(\theta;y)
=
\mathcal{L}(q,\theta)
+
D_{\mathrm{KL}}
\left(
q
\Vert
p(z\mid y,\theta)
\right),$$

mostre detalhadamente que uma iteração EM não reduz a log-verossimilhança observada.

*Exercício baseado na Eq. D.15 e no Algoritmo D.3 de @kroese2011handbook [pp. 712--713].*
:::

::: {.callout-caution title="Exercício 3 — sensibilidade aos valores iniciais"}
Use a função `em_gmm_1d()` deste capítulo para ajustar uma mistura de duas normais a um conjunto simulado. Execute o algoritmo pelo menos 30 vezes com médias iniciais aleatórias. Compare:

- log-verossimilhanças finais;
- número de iterações;
- médias e desvios-padrão estimados;
- classificações das observações.

Explique por que é necessário alinhar os rótulos antes de comparar os parâmetros.

*Exercício baseado na discussão de inicialização de @kroese2011handbook \[p. 713\], no exemplo prático de @thulin2025modern [Seção 10.1.3, pp. 361--362] e na discussão de identificabilidade de @chernick2008bootstrap [pp. 145--148].*
:::

::: {.callout-caution title="Exercício 4 — censura exponencial"}
Reproduza computacionalmente o problema de tempos de sobrevivência exponenciais censurados em $T$ apresentado por @ramachandran2021mathematical [Exemplo 13.4.1, pp. 542--544]. Implemente a recorrência EM em R e compare o resultado para dois valores iniciais distintos.

*Exercício adaptado de @ramachandran2021mathematical [Exemplo 13.4.1, pp. 542--544].*
:::

::: {.callout-caution title="Exercício 5 — diagnóstico"}
Modifique propositalmente a etapa M da função `em_gmm_1d()` para atualizar incorretamente uma das médias. Acompanhe a trajetória da log-verossimilhança e verifique se a propriedade de monotonicidade detecta o erro.

*Exercício baseado na observação de @kroese2011handbook [p. 713] de que a monotonicidade pode ser usada como mecanismo de depuração.*
:::

# Referências {.unnumbered}
