# Otimização Numérica

A otimização numérica ocupa uma posição central na Estatística Computacional. Estimadores de máxima verossimilhança, ajustes por mínimos quadrados, modelos de mistura, procedimentos de inferência com parâmetros de alta dimensão e diversos algoritmos iterativos podem exigir a solução numérica de um problema de maximização ou minimização. Mesmo quando a formulação estatística é analítica, frequentemente não existe uma expressão fechada para o estimador, de modo que a inferência depende de um algoritmo de otimização.

Em problemas sem restrições, a tarefa pode ser escrita como

$$
\min_{\theta\in\mathbb{R}^p} f(\theta),
$$

ou, para uma maximização,

$$
\max_{\theta\in\mathbb{R}^p} \ell(\theta).
$$

Maximizar $\ell(\theta)$ equivale a minimizar $-\ell(\theta)$, mas **não é, em geral, equivalente simplesmente a encontrar uma raiz de sua derivada sem verificar a natureza do ponto estacionário**. Uma raiz de $\nabla f(\theta)=0$ pode corresponder a mínimo, máximo ou ponto de sela. A informação de segunda ordem fornece critérios naturais de classificação quando a Hessiana é definida positiva ou negativa; em pontos degenerados ou com Hessiana semidefinida, porém, o teste de segunda ordem pode ser inconclusivo.

> **Base bibliográfica:** a formulação geral de otimização e a distinção entre soluções locais e globais seguem @nocedal2006numerical [Capítulo 1, especialmente pp. 6--7; Seção 2.1, pp. 12--16]. A relação entre localização de raízes e otimização, bem como a necessidade de classificar pontos estacionários, é discutida por @kroese2011handbook [Apêndice C.2.2, pp. 687--688].

## Objetivos de aprendizagem

Ao final deste capítulo, espera-se que o leitor seja capaz de:

- distinguir um problema de otimização de um problema de localização de raízes;
- interpretar condições de primeira e segunda ordem para extremos locais;
- derivar o método de Newton a partir de aproximações de Taylor;
- aplicar Newton tanto a equações não lineares quanto à otimização;
- reconhecer as condições que explicam sua convergência quadrática local;
- diagnosticar problemas decorrentes de valores iniciais inadequados, derivadas pequenas, Hessianas singulares ou indefinidas e soluções na fronteira;
- compreender o papel de amortecimento, busca linear e regiões de confiança;
- distinguir Newton--Raphson de *escore de Fisher* em máxima verossimilhança;
- implementar e diagnosticar algoritmos de Newton em R;
- usar `optimize()` e `uniroot()` em problemas estatísticos unidimensionais;
- compreender por que métodos quasi-Newton, como BFGS, são alternativas importantes quando a Hessiana exata é cara.

> **Base bibliográfica:** organização didática baseada principalmente em @nocedal2006numerical [Capítulos 2--4, 6--8 e 11] e @kroese2011handbook [Apêndices B e C]. O uso de `optimize()` e `uniroot()` em máxima verossimilhança é baseado em @chihara2022resampling [Exemplo 6.7 e nota de R, pp. 154--155].

## Problemas de otimização e pontos estacionários

### Mínimos e máximos locais

::: {.callout-note title="Definição"}
Um ponto $\theta^\star$ é um **mínimo local** de $f$ se existe uma vizinhança de $\theta^\star$ tal que

$$
f(\theta^\star)\leq f(\theta)
$$

para todo $\theta$ nessa vizinhança. Analogamente, $\theta^\star$ é um **máximo local** se

$$
f(\theta^\star)\geq f(\theta)
$$

na vizinhança considerada.

*Base bibliográfica:* @nocedal2006numerical [Seção 2.1, pp. 12--13].
:::

Se $f:\mathbb{R}\to\mathbb{R}$ é diferenciável e $\theta^\star$ é uma solução interior, uma condição necessária de primeira ordem é

$$
f'(\theta^\star)=0.
$$

Em dimensão $p$, a condição correspondente é

$$
\nabla f(\theta^\star)=0.
$$

Um ponto que satisfaz essa equação é chamado de **ponto estacionário**.

> **Base bibliográfica:** @nocedal2006numerical [Seção 2.1, especialmente pp. 14--16].

## Informação de segunda ordem

No caso unidimensional, se

$$
f'(\theta^\star)=0
$$

e

$$
f''(\theta^\star)>0,
$$

então, sob condições regulares, $\theta^\star$ é um mínimo local estrito. Se

$$
f''(\theta^\star)<0,
$$

o ponto é um máximo local estrito.

Em dimensão maior, a Hessiana

$$
H(\theta)
=
\nabla^2 f(\theta)
$$

substitui a segunda derivada. Em um ponto estacionário, uma Hessiana positiva definida é uma **condição suficiente** para um mínimo local estrito. Para maximização, aplica-se o resultado a $-f$: equivalentemente, uma Hessiana negativa definida é uma condição suficiente para um máximo local estrito. Essas condições não são necessárias; se a Hessiana for apenas semidefinida ou degenerada, o teste de segunda ordem pode não determinar a natureza do ponto.

> **Base bibliográfica:** @nocedal2006numerical [Teoremas 2.3--2.4, pp. 15--16].

::: {.callout-tip title="Interpretação"}
Resolver $\nabla f(\theta)=0$ e otimizar $f$ são problemas relacionados, mas não idênticos. Um algoritmo de localização de raízes procura apenas zerar o gradiente. Um algoritmo de otimização deve também lidar com a geometria da função e, em implementações robustas, procurar passos que melhorem a função objetivo.

*Base bibliográfica:* @kroese2011handbook [Apêndice C.2.2, pp. 687--693] e @nocedal2006numerical [Seções 2.1--2.2, pp. 12--23].
:::

## Método de Newton para equações não lineares

Considere inicialmente o problema escalar

$$
g(\theta)=0.
$$

Seja $\theta_k$ uma aproximação corrente da raiz. A expansão de Taylor de primeira ordem em torno de $\theta_k$ fornece

$$
g(\theta)
=
g(\theta_k)
+
g'(\theta_k)(\theta-\theta_k)
+
O\left((\theta-\theta_k)^2\right).
$$

Para $\theta$ suficientemente próximo de $\theta_k$, utiliza-se o modelo linear

$$
g(\theta)
\approx
g(\theta_k)
+
g'(\theta_k)(\theta-\theta_k).
$$

A nova aproximação é escolhida como a raiz desse modelo linear. Fazendo o lado direito igual a zero,

$$
0
=
g(\theta_k)
+
g'(\theta_k)(\theta_{k+1}-\theta_k),
$$

e, se $g'(\theta_k)\neq 0$,

$$
\boxed{
\theta_{k+1}
=
\theta_k
-
\frac{g(\theta_k)}
     {g'(\theta_k)}
}.
$$

> **Base bibliográfica:** @kroese2011handbook [Apêndice C.2.2.1, pp. 688--689] e @nocedal2006numerical [Seção 11.1, pp. 275--276].

::: {.callout-note title="Definição"}
O **método de Newton** ou **Newton--Raphson** para uma equação escalar $g(\theta)=0$ constrói uma sequência $\{\theta_k\}$ pela recorrência

$$
\theta_{k+1}
=
\theta_k
-
\frac{g(\theta_k)}
     {g'(\theta_k)},
$$

sempre que o denominador seja não nulo.

*Base bibliográfica:* @kroese2011handbook [Apêndice C.2.2.1, pp. 688--689].
:::

### Interpretação geométrica

O modelo

$$
m_k(\theta)
=
g(\theta_k)
+
g'(\theta_k)(\theta-\theta_k)
$$

é a reta tangente a $g$ no ponto $(\theta_k,g(\theta_k))$. A próxima aproximação $\theta_{k+1}$ é o ponto em que essa reta intercepta o eixo horizontal.

::: {.callout-tip title="Interpretação"}
Newton substitui localmente uma função não linear por um modelo linear cuja raiz é fácil de calcular. Se a aproximação local for boa e a derivada não estiver próxima de zero, a nova aproximação tende a ficar muito mais próxima da raiz.

*Base bibliográfica:* @nocedal2006numerical [Seção 11.1, pp. 275--276] e @kroese2011handbook [Apêndice C.2.2.1, pp. 688--689].
:::

#### Animação do método de Newton

A animação a seguir ilustra o método de Newton aplicado à equação $g(\theta)=\theta^2-2=0$. A raiz positiva é $\sqrt{2}$.


```{r}
#| echo: false
#| fig-cap: "Aproximação linear usada pelo método de Newton."
#| fig-width: 7
#| fig-height: 5
#| message: false
#| warning: false

# Instale, se necessário:
# install.packages(c("ggplot2", "gganimate", "gifski", "transformr"))

library(ggplot2)
library(gganimate)
library(gifski)
library(transformr)


# Função e derivada
g <- function(theta) theta^2 - 2
gp <- function(theta) 2 * theta

# Função para gerar as iterações de Newton
newton_steps <- function(theta0, n_iter = 6) {
  
  theta <- numeric(n_iter + 1)
  theta[1] <- theta0
  
  for (k in 1:n_iter) {
    theta[k + 1] <- theta[k] - g(theta[k]) / gp(theta[k])
  }
  
  data.frame(
    iter = 0:n_iter,
    theta = theta,
    gtheta = g(theta)
  )
}

# Gerando iterações
steps <- newton_steps(theta0 = 2, n_iter = 6)

# Grade para desenhar a curva
x_grid <- seq(0.5, 2.2, length.out = 500)
curve_df <- data.frame(
  x = x_grid,
  y = g(x_grid)
)

# Construção das tangentes para cada iteração
tangent_list <- lapply(seq_len(nrow(steps) - 1), function(i) {
  
  x0 <- steps$theta[i]
  y0 <- steps$gtheta[i]
  slope <- gp(x0)
  
  data.frame(
    iter = i - 1,
    x = x_grid,
    y = y0 + slope * (x_grid - x0),
    x0 = x0,
    y0 = y0,
    x1 = steps$theta[i + 1]
  )
})

tangent_df <- do.call(rbind, tangent_list)

# Pontos relevantes por quadro
point_df <- data.frame(
  iter = 0:(nrow(steps) - 2),
  x_atual = steps$theta[1:(nrow(steps) - 1)],
  y_atual = steps$gtheta[1:(nrow(steps) - 1)],
  x_next = steps$theta[2:nrow(steps)]
)

p <- ggplot() +
  geom_hline(yintercept = 0, linetype = 2, color = "gray50") +
  geom_line(data = curve_df, aes(x = x, y = y), linewidth = 1) +
  geom_line(
    data = tangent_df,
    aes(x = x, y = y, group = iter),
    linetype = 2
  ) +
  geom_point(
    data = point_df,
    aes(x = x_atual, y = y_atual),
    size = 3
  ) +
  geom_point(
    data = point_df,
    aes(x = x_next, y = 0),
    shape = 17,
    size = 3
  ) +
  geom_segment(
    data = point_df,
    aes(
      x = x_atual, y = y_atual,
      xend = x_next, yend = 0
    ),
    linetype = 3
  ) +
  labs(
    title = "Método de Newton: iteração {closest_state}",
    subtitle = expression(g(theta) == theta^2 - 2),
    x = expression(theta),
    y = expression(g(theta))
  ) +
  coord_cartesian(xlim = c(0.5, 2.2), ylim = c(-2, 2.5)) +
  transition_states(iter, state_length = 1, transition_length = 1) +
  ease_aes("linear")

anim <- animate(
  p,
  nframes = 120,
  fps = 12,
  width = 700,
  height = 500,
  units = "px",
  res = 96
)

anim

```

> **Base bibliográfica:** construção gráfica baseada na interpretação geométrica do método de Newton em @kroese2011handbook [Apêndice C.2.2.1, pp. 688--689].

### Forma multivariada

Para um sistema

$$
r(\theta)=0,
\qquad
r:\mathbb{R}^p\to\mathbb{R}^p,
$$

seja $J(\theta)$ a matriz Jacobiana. O modelo linear em torno de $\theta_k$ é

$$
r(\theta_k+p)
\approx
r(\theta_k)
+
J(\theta_k)p.
$$

O passo de Newton $p_k$ é obtido resolvendo

$$
J(\theta_k)p_k
=
-r(\theta_k),
$$

e a atualização é

$$
\theta_{k+1}
=
\theta_k+p_k.
$$

Do ponto de vista numérico, é preferível **resolver o sistema linear** para $p_k$ em vez de calcular explicitamente $J(\theta_k)^{-1}$.

> **Base bibliográfica:** @nocedal2006numerical [Algoritmo 11.1, pp. 274--275] e @kroese2011handbook [Apêndice C.2.2.1, pp. 688--689].

## Método de Newton para otimização

Para minimizar uma função suave $f:\mathbb{R}^p\to\mathbb{R}$, utiliza-se o modelo quadrático de Taylor

$$
m_k(p)
=
f(\theta_k)
+
\nabla f(\theta_k)^\top p
+
\frac{1}{2}
p^\top
\nabla^2 f(\theta_k)
p.
$$

Se a Hessiana $\nabla^2 f(\theta_k)$ é positiva definida, o mínimo desse modelo é obtido pela condição

$$
\nabla f(\theta_k)
+
\nabla^2 f(\theta_k)p_k
=
0.
$$

Portanto, o passo de Newton satisfaz

$$
\boxed{
\nabla^2 f(\theta_k)p_k
=
-\nabla f(\theta_k)
}
$$

e

$$
\boxed{
\theta_{k+1}
=
\theta_k+p_k.
}
$$

Quando se escreve formalmente a inversa,

$$
p_k
=
-
\left[
\nabla^2 f(\theta_k)
\right]^{-1}
\nabla f(\theta_k),
$$

mas uma implementação numérica deve, em geral, resolver o sistema linear anterior.

> **Base bibliográfica:** @nocedal2006numerical [Seção 2.2, Eq. 2.14--2.15, pp. 22--23].

### Caso unidimensional

Se $p=1$, a fórmula reduz-se a

$$
\boxed{
\theta_{k+1}
=
\theta_k
-
\frac{f'(\theta_k)}
     {f''(\theta_k)}
}.
$$

Isso também pode ser obtido aplicando o método de Newton para raízes à equação

$$
g(\theta)=f'(\theta)=0.
$$

> **Base bibliográfica:** relação entre Newton para raízes do gradiente e Newton para otimização em @nocedal2006numerical [Seção 11.1, pp. 275--276] e @kroese2011handbook [Apêndice C.2.2.1, pp. 688--689].

::: {.callout-warning title="Observação"}
A fórmula de Newton define uma direção de descida para minimização quando a Hessiana é positiva definida. Se a Hessiana for singular, o passo pode não estar definido. Se for indefinida, o passo pode existir e ainda assim **não ser uma direção de descida**.

*Base bibliográfica:* @nocedal2006numerical [Seção 2.2, pp. 22--23; Seção 3.4, pp. 48--56].
:::

### Maximização

Para maximizar uma função $\ell(\theta)$, pode-se minimizar $-\ell(\theta)$. A atualização de Newton escrita diretamente para $\ell$ mantém a forma

$$
\theta_{k+1}
=
\theta_k
-
\left[
\nabla^2\ell(\theta_k)
\right]^{-1}
\nabla\ell(\theta_k).
$$

Perto de um máximo local estrito, espera-se que

$$
\nabla^2\ell(\theta^\star)
$$

seja negativa definida. Nesse caso, a Hessiana de $-\ell$ é positiva definida.

> **Base bibliográfica:** condições de segunda ordem em @nocedal2006numerical [Seção 2.1, pp. 14--16] e passo de Newton em @nocedal2006numerical [Seção 2.2, pp. 22--23].

## Convergência local do método de Newton

Uma das principais vantagens do método de Newton é sua taxa de convergência local. Se o ponto inicial está suficientemente próximo de uma solução $\theta^\star$ que satisfaz as condições suficientes de segunda ordem, a Hessiana é Lipschitz-contínua em uma vizinhança da solução e são tomados passos completos de Newton, a sequência converge **quadraticamente**.

De maneira simplificada, convergência quadrática significa que, para $k$ suficientemente grande,

$$
\|\theta_{k+1}-\theta^\star\|
\leq
C
\|\theta_k-\theta^\star\|^2
$$

para alguma constante $C>0$.

> **Base bibliográfica:** @nocedal2006numerical [Teorema 3.5, pp. 44--45].

::: {.callout-tip title="Interpretação"}
Quando o algoritmo já entrou na vizinhança em que a aproximação quadrática é precisa, o número de algarismos corretos pode crescer muito rapidamente. Essa é a razão para a conhecida eficiência local de Newton.

*Base bibliográfica:* @nocedal2006numerical [Seção 2.2, pp. 22--23; Teorema 3.5, pp. 44--45].
:::

::: {.callout-warning title="Observação"}
A convergência quadrática é uma propriedade **local**, não uma garantia de que qualquer valor inicial produzirá convergência. Longe da solução, o método puro pode produzir passos ruins ou até divergir.

*Base bibliográfica:* @nocedal2006numerical [Seção 11.1, pp. 275--276] e @kroese2011handbook [Apêndice C.2.2.1, pp. 688--689].
:::

## Critérios de convergência e parada

Em otimização, um critério natural é verificar se o gradiente está próximo de zero:

$$
\|\nabla f(\theta_k)\|
\leq
\varepsilon_g.
$$

O Algoritmo BFGS apresentado por @nocedal2006numerical, por exemplo, utiliza a norma do gradiente como critério de terminação. Em um problema de raízes, neste capítulo adotaremos analogamente o critério

$$
\|g(\theta_k)\|
\leq
\varepsilon_g.
$$

> **Base bibliográfica:** o critério de norma do gradiente aparece em @nocedal2006numerical [Algoritmo 6.1, pp. 140--141]. A recorrência de Newton para equações não lineares é apresentada por @kroese2011handbook [Apêndice C.2.2.1, pp. 688--689] e @nocedal2006numerical [Algoritmo 11.1, pp. 275--276]; o critério de resíduo acima é uma escolha de implementação adotada neste capítulo.

Uma implementação pode também monitorar o tamanho relativo do passo,

$$
\frac{
\|\theta_{k+1}-\theta_k\|
}{
1+\|\theta_{k+1}\|
}
\leq
\varepsilon_\theta,
$$

e a mudança relativa na função objetivo,

$$
\frac{
|f(\theta_{k+1})-f(\theta_k)|
}{
1+|f(\theta_{k+1})|
}
\leq
\varepsilon_f.
$$

Além disso, deve-se impor um número máximo de iterações.

::: {.callout-warning title="Observação computacional"}
A combinação simultânea de critérios baseados em gradiente, tamanho do passo, mudança da função objetivo e número máximo de iterações é uma recomendação de implementação adotada neste capítulo. As fontes sustentam o uso de testes de convergência, mas esta combinação específica deve ser entendida como uma estratégia computacional, e não como um teorema universal.
:::

## Sensibilidade aos valores iniciais

O desempenho de Newton depende fortemente do valor inicial. Em problemas de raízes, um ponto inicial distante pode conduzir a comportamento errático; em otimização, pode levar a uma região associada a outro ponto estacionário ou produzir passos que não melhoram a função.

> **Base bibliográfica:** @nocedal2006numerical [Seção 11.1, pp. 275--276] e @kroese2011handbook [Apêndice C.2.2.1, pp. 688--689].

::: {.callout-tip title="Interpretação"}
O valor inicial define a região do espaço paramétrico a partir da qual o modelo local é construído. Newton não “vê” toda a função; em cada iteração, ele usa apenas informação local de primeira e segunda ordem.

*Base bibliográfica:* interpretação baseada na construção local de Taylor em @nocedal2006numerical [Seções 2.2 e 11.1].
:::

Em máxima verossimilhança, @kroese2011handbook sugere que estimativas de momentos podem fornecer valores iniciais naturais em alguns modelos. Essa estratégia é particularmente útil quando o escore e a Hessiana são complicados.

> **Base bibliográfica:** @kroese2011handbook [Seção B.2.2, p. 670].

## Hessiana singular, indefinida e problemas de condicionamento

### Derivada pequena no caso escalar

Na atualização

$$
\theta_{k+1}
=
\theta_k
-
\frac{g(\theta_k)}{g'(\theta_k)},
$$

um valor de $g'(\theta_k)$ próximo de zero pode gerar um passo de grande magnitude. A mesma dificuldade aparece em dimensão maior quando a Jacobiana ou Hessiana é singular ou quase singular.

> **Base bibliográfica:** @nocedal2006numerical [Seção 11.1, pp. 275--276].

### Hessiana indefinida

Em minimização, se

$$
\nabla^2 f(\theta_k)
$$

não é positiva definida, o passo de Newton pode não ser de descida. Uma abordagem clássica é modificar a Hessiana de forma a obter uma matriz positiva definida antes de calcular a direção.

> **Base bibliográfica:** @nocedal2006numerical [Seção 3.4, pp. 48--56].

### Custo computacional

Em dimensão elevada, calcular, armazenar e fatorar a Hessiana pode ser caro. O custo pode tornar o Newton exato impraticável, motivando métodos de Newton inexato, Newton--CG, métodos sem formação explícita da Hessiana e métodos de memória limitada.

> **Base bibliográfica:** @nocedal2006numerical [Capítulo 7, especialmente Seções 7.1--7.2, pp. 164--184].

::: {.callout-warning title="Observação"}
Não se deve implementar o passo multivariado calculando explicitamente

$$
\left[\nabla^2 f(\theta_k)\right]^{-1}.
$$

O problema numericamente apropriado é resolver

$$
\nabla^2 f(\theta_k)p_k=-\nabla f(\theta_k).
$$

*Base bibliográfica:* formulação dos passos de Newton como sistemas lineares em @nocedal2006numerical [Seção 7.1, pp. 164--168; Algoritmo 11.1, pp. 275--276].
:::

## Globalização do método de Newton

A excelente convergência local de Newton não garante bom comportamento a partir de pontos iniciais remotos. Métodos práticos incorporam mecanismos de **globalização**, cujo objetivo é produzir progresso confiável antes de a iteração entrar na região em que o passo de Newton completo é apropriado.

> **Base bibliográfica:** @nocedal2006numerical [Capítulos 3 e 4] e @kroese2011handbook [Apêndice C.2.2, pp. 687--693].

### Newton amortecido

Em vez de usar sempre

$$
\theta_{k+1}
=
\theta_k+p_k,
$$

pode-se introduzir um comprimento de passo

$$
\alpha_k\in(0,1]
$$

e escrever

$$
\theta_{k+1}
=
\theta_k+\alpha_k p_k.
$$

Para o Newton puro, $\alpha_k=1$. Quando o passo completo não produz comportamento satisfatório, $\alpha_k$ pode ser reduzido.

> **Base bibliográfica:** @kroese2011handbook [Apêndice C.2.2.1, pp. 688--689] e @nocedal2006numerical [Capítulo 3, pp. 30--65].

### Busca linear

Uma busca linear escolhe $\alpha_k$ ao longo de uma direção $p_k$. Define-se

$$
\phi(\alpha)
=
f(\theta_k+\alpha p_k)
$$

e busca-se um valor de $\alpha$ que produza diminuição suficiente sem gastar um número excessivo de avaliações da função.

> **Base bibliográfica:** @nocedal2006numerical [Seção 3.1, pp. 31--37] e @kroese2011handbook [Apêndice C.2.2.5, pp. 691--692].

#### Backtracking

Uma forma simples começa com $\alpha=1$ e reduz progressivamente esse valor até obter redução suficiente. Em métodos de Newton, essa estratégia permite usar o passo completo sempre que ele já for adequado.

> **Base bibliográfica:** @nocedal2006numerical [Seção 3.1, especialmente pp. 37--38].

::: {.callout-tip title="Interpretação"}
Perto de uma solução regular, condições usuais de busca linear acabam aceitando $\alpha_k=1$. Assim, a globalização pode proteger a fase inicial sem destruir a rápida convergência local de Newton.

*Base bibliográfica:* @nocedal2006numerical [Seção 3.3, pp. 44--47].
:::

### Regiões de confiança

Em métodos de região de confiança, o modelo quadrático é considerado confiável somente em uma vizinhança do ponto corrente:

$$
\|p\|
\leq
\Delta_k.
$$

O algoritmo decide o passo comparando a redução efetivamente observada com a redução prevista pelo modelo. Quando o modelo é preciso, a região pode ser ampliada; quando é pouco confiável, ela é reduzida.

> **Base bibliográfica:** @nocedal2006numerical [Capítulo 4, pp. 66--100].

## Métodos quasi-Newton

A principal desvantagem do Newton exato é a necessidade da Hessiana. Métodos **quasi-Newton** substituem $\nabla^2 f(\theta_k)$ ou sua inversa por aproximações construídas a partir da evolução dos gradientes.

> **Base bibliográfica:** @nocedal2006numerical [Capítulo 6, pp. 135--163] e @kroese2011handbook [Apêndice C.2.2.3, p. 690].

### BFGS

Defina

$$
s_k
=
\theta_{k+1}-\theta_k
$$

e

$$
y_k
=
\nabla f(\theta_{k+1})
-
\nabla f(\theta_k).
$$

O BFGS atualiza uma aproximação da Hessiana ou de sua inversa usando esses vetores e uma condição secante. Em sua forma baseada na aproximação da inversa $H_k$, o passo é

$$
p_k
=
-H_k\nabla f(\theta_k).
$$

Com busca linear apropriada, o método apresenta convergência superlinear em condições regulares e evita o cálculo explícito de segundas derivadas.

> **Base bibliográfica:** @nocedal2006numerical [Seção 6.1, especialmente pp. 136--142].

::: {.callout-tip title="Interpretação"}
Newton investe mais informação de segunda ordem em cada iteração e pode atingir convergência quadrática local. BFGS economiza a Hessiana exata, usando a mudança dos gradientes para aprender progressivamente a curvatura da função.

*Base bibliográfica:* @nocedal2006numerical [Seção 6.1, pp. 140--142].
:::

### L-BFGS e problemas de grande dimensão

Quando o número de parâmetros é grande, armazenar uma matriz densa $p\times p$ pode ser proibitivo. O L-BFGS mantém apenas um número limitado de pares recentes $(s_k,y_k)$ e representa implicitamente a aproximação da Hessiana inversa.

> **Base bibliográfica:** @nocedal2006numerical [Seção 7.2, pp. 176--184].

## Cálculo de derivadas

O método de Newton depende de derivadas. Erros de derivação podem alterar completamente a direção de busca, como ocorre no exemplo revisado mais adiante.

### Derivação analítica

Quando expressões fechadas são disponíveis, gradientes e Hessianas analíticas são uma opção natural. Entretanto, em modelos grandes, sua obtenção manual pode ser trabalhosa e sujeita a erros.

> **Base bibliográfica:** @nocedal2006numerical [Seção 2.2, pp. 22--23; Capítulo 8, pp. 193--219].

### Diferenças finitas

Uma derivada pode ser aproximada por diferença central:

$$
f'(\theta)
\approx
\frac{
f(\theta+h)-f(\theta-h)
}{
2h
}.
$$

Sob condições de suavidade, o erro de truncamento dessa fórmula é de ordem $O(h^2)$, embora a escolha de $h$ também precise considerar erros de arredondamento.

> **Base bibliográfica:** @nocedal2006numerical [Seção 8.1, pp. 194--197].

#### Implementação simples em R

```{r}
#| eval: true

derivada_central <- function(f, x, h = 1e-5) {
  (f(x + h) - f(x - h)) / (2 * h)
}
```

> **Base bibliográfica:** fórmula baseada em @nocedal2006numerical [Seção 8.1, pp. 196--197]. 

### Diferenciação automática

A diferenciação automática aplica sistematicamente a regra da cadeia às operações usadas na avaliação de uma função, permitindo obter derivadas com custo controlado e sem recorrer diretamente à diferença entre valores muito próximos.

> **Base bibliográfica:** @nocedal2006numerical [Seção 8.2, pp. 204--217].

### A função `D()` do R

É possível realizar diferenciação simbólica no `R` usando a função `D()`. Veja o exemplo abaixo: 


```{r}
#| eval: true

f <- expression(x^4)

d1 <- D(f, "x")
d2 <- D(d1, "x")

d1
d2
```

Uma função recursiva para derivadas de ordem arbitrária pode ser escrita como:

```{r}
#| eval: true

Dn <- function(expressao, variavel, ordem = 1) {

  if (ordem < 1) {
    stop("ordem deve ser >= 1")
  }

  if (ordem == 1) {
    return(D(expressao, variavel))
  }

  Dn(
    D(expressao, variavel),
    variavel,
    ordem - 1
  )
}

Dn(expression(x^4), "x", 1)
Dn(expression(x^4), "x", 2)
Dn(expression(x^4), "x", 3)
```


## Newton--Raphson em máxima verossimilhança

Seja

$$
\ell(\theta)
$$

a log-verossimilhança e defina o **escore**

$$
U(\theta)
=
\frac{\partial \ell(\theta)}
     {\partial\theta}.
$$

Um estimador de máxima verossimilhança interior $\widehat{\theta}$, sob condições regulares, satisfaz

$$
U(\widehat{\theta})=0.
$$

Aplicando Newton à equação de escore,

$$
\theta_{k+1}
=
\theta_k
-
\frac{
U(\theta_k)
}{
U'(\theta_k)
}.
$$

> **Base bibliográfica:** @kroese2011handbook [Seção B.2.2, Algoritmo B.1, p. 670].

### Informação observada

Defina a informação observada escalar por

$$
j(\theta)
=
-
\frac{\partial^2\ell(\theta)}
     {\partial\theta^2}
=
-U'(\theta).
$$

Então Newton--Raphson pode ser escrito como

$$
\boxed{
\theta_{k+1}
=
\theta_k
+
\frac{
U(\theta_k)
}{
j(\theta_k)
}
}.
$$

Em dimensão $p$,

$$
\boxed{
\theta_{k+1}
=
\theta_k
+
j(\theta_k)^{-1}
U(\theta_k),
}
$$

onde, em implementação, deve-se resolver o sistema linear correspondente em vez de formar a inversa explicitamente.

> **Base bibliográfica:** @kroese2011handbook [Seção B.2.2, Eq. B.24, p. 670].

### Escore de Fisher

A **informação de Fisher esperada** é

$$
I(\theta)
=
E_\theta\left[
j(\theta;X)
\right].
$$

Quando a informação observada $j(\theta_k)$ é substituída pela informação esperada $I(\theta_k)$, a atualização torna-se

$$
\boxed{
\theta_{k+1}
=
\theta_k
+
I(\theta_k)^{-1}
U(\theta_k).
}
$$

Neste capítulo, essa atualização por informação esperada será denominada **escore de Fisher** (*Fisher scoring*).

> **Base bibliográfica para a atualização:** @kroese2011handbook [Seção B.2.2, Eq. B.25, p. 670].


## Implementação do método de Newton em R

### Função genérica para localização de raízes

A implementação abaixo registra o histórico das iterações e inclui verificações elementares para derivadas muito pequenas e valores não finitos.

```{r}
#| eval: true

newton_raiz <- function(g, gp, theta0,
                        tol_g = 1e-8,
                        tol_theta = 1e-10,
                        maxit = 100) {

  theta <- theta0

  historico <- data.frame(
    iter = 0,
    theta = theta,
    g = g(theta)
  )

  for (iter in seq_len(maxit)) {

    valor_g <- g(theta)
    valor_gp <- gp(theta)

    if (!is.finite(valor_g) || !is.finite(valor_gp)) {
      stop("g(theta) ou g'(theta) não é finito.")
    }

    if (abs(valor_gp) < sqrt(.Machine$double.eps)) {
      stop("Derivada muito próxima de zero.")
    }

    passo <- -valor_g / valor_gp
    theta_new <- theta + passo
    g_new <- g(theta_new)

    historico <- rbind(
      historico,
      data.frame(
        iter = iter,
        theta = theta_new,
        g = g_new
      )
    )

    erro_theta <- abs(theta_new - theta) /
      (1 + abs(theta_new))

    theta <- theta_new

    if (abs(g_new) <= tol_g ||
        erro_theta <= tol_theta) {

      return(list(
        root = theta,
        iter = iter,
        convergiu = TRUE,
        historico = historico
      ))
    }
  }

  list(
    root = theta,
    iter = maxit,
    convergiu = FALSE,
    historico = historico
  )
}
```

> **Base bibliográfica:** recorrência de Newton baseada em @kroese2011handbook [Apêndice C.2.2.1, pp. 688--689] e @nocedal2006numerical [Algoritmo 11.1, pp. 275--276]. As verificações e a estrutura do código são autorais.

::: {.callout-important title="Exemplo: raiz de $g(\theta)=\theta^2-2$"}
```{r}
#| eval: true

g  <- function(theta) theta^2 - 2
gp <- function(theta) 2 * theta

ajuste <- newton_raiz(
  g,
  gp,
  theta0 = 2
)

ajuste$root
ajuste$iter
ajuste$convergiu
ajuste$historico
```

A raiz positiva é $\sqrt{2}$. O exemplo tem finalidade exclusivamente didática.

*Base conceitual:* @kroese2011handbook [Apêndice C.2.2.1, pp. 688--689].
:::

## Exemplo estatístico: máxima verossimilhança para localização Cauchy

@chihara2022resampling apresenta um exemplo no qual

$$
X_1=1,\qquad
X_2=2,\qquad
X_3=2,\qquad
X_4=3
$$

são modelados por uma distribuição de Cauchy com parâmetro de localização $\theta$ e escala unitária.

A log-verossimilhança, exceto por uma constante, é

$$
\ell(\theta)
=
-
\sum_{i=1}^{n}
\log
\left[
1+(x_i-\theta)^2
\right].
$$

A solução não requer que se obtenha uma expressão fechada para o estimador; pode-se maximizar numericamente a log-verossimilhança.

> **Base bibliográfica:** exemplo de @chihara2022resampling [Exemplo 6.7 e nota de R, pp. 154--155].

### Usando `optimize()`

```{r}
#| eval: true

x <- c(1, 2, 2, 3)

logL <- function(theta) {
  sum(log(dcauchy(x, location = theta)))
}

optimize(
  logL,
  interval = c(0, 4),
  maximum = TRUE
)
```

O máximo ocorre em

$$
\widehat{\theta}=2.
$$

> **Base bibliográfica:** código adaptado da nota de R em @chihara2022resampling [p. 155].

### Usando `uniroot()`

O escore é

$$
U(\theta)
=
2
\sum_{i=1}^n
\frac{
x_i-\theta
}{
1+(x_i-\theta)^2
}.
$$

Assim, pode-se localizar numericamente a raiz de $U(\theta)=0$:

```{r}
#| eval: true

score <- function(theta) {
  2 * sum(
    (x - theta) /
      (1 + (x - theta)^2)
  )
}

uniroot(
  score,
  interval = c(1.5, 2.5)
)
```

> **Base bibliográfica:** @chihara2022resampling [p. 155] recomenda explicitamente as duas abordagens: otimizar a log-verossimilhança com `optimize()` ou resolver numericamente a equação da derivada com `uniroot()`. A expressão do escore acima foi derivada para este capítulo a partir da log-verossimilhança do exemplo.

::: {.callout-tip title="Interpretação"}
Esse exemplo ilustra a diferença entre as duas tarefas computacionais:

- `optimize()` trabalha diretamente com a função objetivo;
- `uniroot()` trabalha com a equação de escore.

As duas abordagens coincidem aqui porque a raiz encontrada corresponde ao máximo relevante da log-verossimilhança no intervalo considerado.

*Base bibliográfica:* @chihara2022resampling [p. 155].
:::

## Exemplo 

Considere

$$
f(\theta)
=
100\log(\theta)
-
50\theta
-
50\log
\left(
1-e^{-\theta}
\right),
\qquad
\theta>0.
$$

As derivadas são

$$
f'(\theta)
=
\frac{100}{\theta}
-
50
-
\frac{50}{e^\theta-1}
$$

e

$$
f''(\theta)
=
-
\frac{100}{\theta^2}
+
\frac{
50e^\theta
}{
(e^\theta-1)^2
}.
$$


### Gráfico da função

```{r}
#| echo: false
#| fig-cap: "Função objetivo."
#| fig-width: 7
#| fig-height: 5

f_exemplo <- function(theta) {
  100 * log(theta) -
    50 * theta -
    50 * log1p(-exp(-theta))
}

curve(
  f_exemplo,
  from = 0.05,
  to = 5,
  xlab = expression(theta),
  ylab = expression(f(theta))
)
```

### Maximização direta com `optimize()`

```{r}
#| eval: true

f <- function(theta) {
  100 * log(theta) -
    50 * theta -
    50 * log1p(-exp(-theta))
}

resultado <- optimize(
  f,
  interval = c(0.001, 5),
  maximum = TRUE
)

resultado$maximum
resultado$objective
```

A solução numérica é aproximadamente

$$
\widehat{\theta}
\approx
1.593624,
$$

com

$$
f(\widehat{\theta})
\approx
-21.72331.
$$

> **Base bibliográfica para o uso de `optimize()`:** @chihara2022resampling [p. 155].

**Origem do exemplo:** a função objetivo foi preservada do manuscrito fornecido pelo autor. Ela **não foi localizada nos livros da pasta `Fontes_Computacionais` durante esta revisão**. Caso se deseje atribuir a função a uma referência bibliográfica, é necessária verificação adicional.

### Resolvendo $f'(\theta)=0$ com `uniroot()`

```{r}
#| eval: true

d1 <- function(theta) {
  100 / theta -
    50 -
    50 / expm1(theta)
}

uniroot(
  d1,
  interval = c(0.001, 5)
)
```

> **Base bibliográfica para o uso de `uniroot()`:** @chihara2022resampling [p. 155].

### Implementando Newton manualmente

```{r}
#| eval: true

f <- function(theta) {
  100 * log(theta) -
    50 * theta -
    50 * log1p(-exp(-theta))
}

d1 <- function(theta) {
  100 / theta -
    50 -
    50 / expm1(theta)
}

d2 <- function(theta) {
  -100 / theta^2 +
    50 * exp(theta) / expm1(theta)^2
}

theta <- 1
tol <- 1e-10
maxit <- 100

historico <- data.frame(
  iter = 0,
  theta = theta,
  f = f(theta),
  grad = d1(theta)
)

for (iter in seq_len(maxit)) {

  if (abs(d2(theta)) < sqrt(.Machine$double.eps)) {
    stop("Segunda derivada muito próxima de zero.")
  }

  theta_new <- theta - d1(theta) / d2(theta)

  if (theta_new <= 0 || !is.finite(theta_new)) {
    stop("O passo saiu do domínio theta > 0.")
  }

  historico <- rbind(
    historico,
    data.frame(
      iter = iter,
      theta = theta_new,
      f = f(theta_new),
      grad = d1(theta_new)
    )
  )

  erro <- abs(theta_new - theta) /
    (1 + abs(theta_new))

  theta <- theta_new

  if (abs(d1(theta)) < tol || erro < tol) {
    break
  }
}

theta
f(theta)
historico
```

A implementação é intencionalmente explícita para mostrar cada parte do método. Em um algoritmo de uso geral, seria recomendável acrescentar uma estratégia de amortecimento ou busca linear para reduzir a dependência do ponto inicial.

> **Base bibliográfica:** Newton em @nocedal2006numerical [Seção 2.2, pp. 22--23; Teorema 3.5, pp. 44--45] e estratégias de globalização em @nocedal2006numerical [Capítulo 3].


## Máximos locais, fronteiras e restrições

### Múltiplos pontos estacionários

Se a equação

$$
\nabla f(\theta)=0
$$

possui múltiplas soluções, Newton pode convergir para soluções diferentes dependendo do ponto inicial. Além disso, uma dessas soluções pode ser um máximo, outra um mínimo e outra um ponto de sela.

> **Base bibliográfica:** distinção entre soluções locais e globais em @nocedal2006numerical [Capítulo 1, pp. 6--7; Seção 2.1, pp. 12--16] e dependência do ponto inicial para Newton em @nocedal2006numerical [Seção 11.1, pp. 275--276].

### Soluções na fronteira

Se o parâmetro é restrito a um conjunto

$$
\Theta\subsetneq\mathbb{R}^p,
$$

um máximo pode ocorrer na fronteira mesmo que o gradiente não seja zero. Nesse caso, a condição $\nabla f(\theta)=0$ não caracteriza adequadamente a solução, e métodos de otimização restrita ou reparametrizações podem ser necessários.

> **Base bibliográfica:** teoria de otimização restrita em @nocedal2006numerical [Capítulo 12, pp. 304--354].

::: {.callout-important title="Exemplo conceitual"}
Para maximizar uma função em $\theta\geq 0$, é possível que o máximo esteja em $\theta=0$. Nesse ponto, uma condição de primeira ordem baseada apenas em $f'(\theta)=0$ pode falhar porque o ótimo está na fronteira do espaço paramétrico.

*Base bibliográfica:* interpretação baseada nas condições de otimalidade para problemas restritos em @nocedal2006numerical [Capítulo 12].
:::

## Interpretação e diagnóstico dos resultados

Um algoritmo de otimização não deve ser avaliado apenas pelo último valor retornado. O diagnóstico deve considerar a trajetória numérica e as propriedades do ponto final.

### Gradiente ou escore

Em uma solução interior suave, verifique se

$$
\|\nabla f(\widehat{\theta})\|
$$

é pequeno. Em máxima verossimilhança, examine

$$
\|U(\widehat{\theta})\|.
$$

> **Base bibliográfica:** @nocedal2006numerical [Seção 2.1, pp. 14--16; Algoritmo 6.1, pp. 140--141] e, para o escore de máxima verossimilhança, @kroese2011handbook [Seção B.2.2, Algoritmo B.1, p. 670].

### Curvatura

Para minimização unidimensional, verifique se

$$
f''(\widehat{\theta})>0.
$$

Para maximização,

$$
\ell''(\widehat{\theta})<0.
$$

Em múltiplas dimensões, examine a definitude da Hessiana.

> **Base bibliográfica:** @nocedal2006numerical [Seção 2.1, pp. 14--16].

### Trajetória das iterações

Registre:

- os valores $\theta_k$;
- o valor da função objetivo;
- a norma do gradiente ou escore;
- o tamanho do passo;
- o número de iterações;
- a razão de parada.

Essa informação permite distinguir convergência efetiva de uma interrupção provocada por limite de iterações ou por uma falha numérica.


### Sensibilidade à inicialização

Execute o algoritmo a partir de valores iniciais distintos quando houver evidência de múltiplos extremos ou quando a função for pouco conhecida. Compare os pontos finais e os valores da função objetivo.

> **Base bibliográfica:** dependência do valor inicial em @kroese2011handbook [Apêndice C.2.2.1, pp. 688--689] e @nocedal2006numerical [Seção 11.1, pp. 275--276].

### Comparação com método alternativo

Em uma dimensão, comparar Newton com `optimize()` ou `uniroot()` pode ser uma forma útil de verificar uma implementação didática. O fato de métodos distintos chegarem à mesma solução aumenta a confiança no cálculo, embora não constitua uma prova de ótimo global.

> **Base bibliográfica para `optimize()` e `uniroot()`:** @chihara2022resampling [p. 155]. 

::: {.callout-tip title="Checklist de diagnóstico"}
Antes de aceitar uma solução numérica, verifique:

1. se o algoritmo declarou convergência;
2. se o gradiente ou escore é suficientemente pequeno;
3. se a curvatura é compatível com máximo ou mínimo;
4. se o ponto pertence ao domínio e respeita as restrições;
5. se a solução é estável em relação a valores iniciais plausíveis;
6. se a função objetivo evoluiu de forma coerente;
7. se derivadas analíticas foram verificadas numericamente quando houver dúvida;
8. se uma solução de fronteira exige tratamento de otimização restrita.

*Base bibliográfica:* síntese didática baseada em @nocedal2006numerical [Capítulos 2--4, 8, 11 e 12] e @kroese2011handbook [Apêndices B e C].
:::

## Comparação resumida de métodos

| Método | Informação usada | Vantagem principal | Limitação principal |
|---|---|---|---|
| Newton | gradiente + Hessiana | convergência local quadrática | Hessiana pode ser cara, singular ou indefinida |
| Newton amortecido | gradiente + Hessiana + busca de passo | maior robustez longe da solução | mais avaliações da função |
| BFGS | função + gradiente | evita Hessiana exata; convergência superlinear | requer boa estratégia de busca linear |
| L-BFGS | função + gradiente + memória limitada | adequado a grande dimensão | pode convergir menos rapidamente que métodos com informação de curvatura mais completa |
| `optimize()` | função unidimensional | simples para otimização escalar | restrito a uma dimensão |
| `uniroot()` | função escalar cuja raiz se procura | localiza raízes em um intervalo apropriado | exige formular uma equação de raiz e fornecer um intervalo adequado |

> **Base bibliográfica:** Newton, BFGS e L-BFGS em @nocedal2006numerical [Seções 2.2, 6.1 e 7.2]; relação entre Newton e busca linear em @kroese2011handbook [Apêndice C.2.2, pp. 687--693]; `optimize()` e `uniroot()` em @chihara2022resampling [p. 155]. 

## Síntese do capítulo

A otimização numérica fornece a infraestrutura computacional para numerosos procedimentos estatísticos. O método de Newton é obtido a partir de uma aproximação local: linear quando se procura a raiz de uma equação e quadrática quando se minimiza uma função. Em uma dimensão,

$$
\theta_{k+1}
=
\theta_k
-
\frac{f'(\theta_k)}
     {f''(\theta_k)}
$$

é simultaneamente a aplicação de Newton à equação $f'(\theta)=0$ e a minimização local do modelo quadrático.

Sua principal vantagem é a convergência quadrática local sob condições apropriadas. Suas limitações são igualmente importantes: sensibilidade à inicialização, possibilidade de Jacobianas ou Hessianas singulares, direções inadequadas quando a Hessiana é indefinida, custo de segunda ordem em alta dimensão e ausência de garantia global no método puro. Busca linear, amortecimento, regiões de confiança e métodos quasi-Newton são respostas computacionais a essas dificuldades.

Na máxima verossimilhança, Newton--Raphson aplica-se à equação de escore usando a informação observada, enquanto escore de Fisher substitui essa curvatura pela informação de Fisher esperada. Essa distinção é essencial tanto conceitualmente quanto na implementação.

> **Base bibliográfica:** síntese baseada em @nocedal2006numerical [Capítulos 2--4, 6--8 e 11] e @kroese2011handbook [Apêndices B e C].

## Exercícios

::: {.callout-warning title="Exercício 1 — Newton para uma função quadrática"}
Considere

$$
f(\theta)
=
a\theta^2+b\theta+c,
\qquad
a>0.
$$

1. Derive $f'(\theta)$ e $f''(\theta)$.
2. Aplique uma iteração de Newton a partir de um valor inicial arbitrário $\theta_0$.
3. Mostre que o algoritmo atinge o minimizador exato em uma única iteração.

*Exercício baseado na construção quadrática do método de Newton em @nocedal2006numerical [Seção 2.2, pp. 22--23].*
:::

::: {.callout-warning title="Exercício 2 — Cauchy e máxima verossimilhança"}
Reproduza o Exemplo 6.7 de @chihara2022resampling [pp. 154--155] para

$$
x=(1,2,2,3).
$$

1. Maximize a log-verossimilhança com `optimize()`.
2. Derive o escore.
3. Encontre uma raiz do escore com `uniroot()`.
4. Implemente Newton--Raphson para o mesmo escore.
5. Compare os resultados numéricos.

*Exercício adaptado de @chihara2022resampling [Exemplo 6.7, pp. 154--155].*
:::

::: {.callout-warning title="Exercício 3 — sensibilidade ao valor inicial"}
Para a função

$$
g(\theta)
=
\theta^3-2\theta+2,
$$

implemente Newton para diferentes valores iniciais em uma grade. Registre quais execuções convergem e para qual raiz.

Explique por que uma fórmula de atualização local não garante comportamento uniforme em todo o domínio.

*Exercício baseado na discussão de sensibilidade do método de Newton em @nocedal2006numerical [Seção 11.1, pp. 275--276] e @kroese2011handbook [Apêndice C.2.2.1, pp. 688--689].*
:::

::: {.callout-warning title="Exercício 4 — verificação de derivadas"}
Para a função do exemplo preservado do manuscrito,

$$
f(\theta)
=
100\log(\theta)
-
50\theta
-
50\log(1-e^{-\theta}),
$$

1. derive analiticamente $f'(\theta)$ e $f''(\theta)$;
2. implemente uma aproximação de diferença central para $f'(\theta)$;
3. compare a derivada analítica e a numérica em uma grade de valores de $\theta$;
4. explique o efeito de escolher $h$ muito grande ou muito pequeno.

*Exercício baseado nas diferenças finitas de @nocedal2006numerical [Seção 8.1, pp. 194--197].*
:::

::: {.callout-warning title="Exercício 5 — Newton com backtracking"}
Implemente um método de Newton para minimização que:

1. resolva o sistema de Newton para obter $p_k$;
2. tente inicialmente $\alpha_k=1$;
3. reduza $\alpha_k$ por backtracking se o passo não produzir redução suficiente;
4. interrompa quando a norma do gradiente for menor que uma tolerância.

Aplique o método à função de Rosenbrock a partir de

$$
(-1.2,1)^\top.
$$

*Exercício adaptado do Exercício 3.1 de @nocedal2006numerical, que propõe comparar descida íngreme e Newton com busca linear por backtracking na função de Rosenbrock.*
:::

::: {.callout-warning title="Exercício 6 — Newton--Raphson versus escore de Fisher"}
Considere uma log-verossimilhança para a qual seja possível calcular:

$$
U(\theta),
\qquad
j(\theta)=-\ell''(\theta),
\qquad
I(\theta)=E_\theta[j(\theta;X)].
$$

1. escreva a iteração de Newton--Raphson;
2. escreva a iteração de escore de Fisher;
3. identifique exatamente em qual termo os métodos diferem;
4. discuta situações em que $I(\theta)$ possa ser mais simples de calcular que $j(\theta)$.

*Exercício baseado em @kroese2011handbook [Seção B.2.2, Eqs. B.24--B.25, p. 670].*
:::

# Referências {.unnumbered}

