# Simulação de Variáveis Aleatórias

A geração de variáveis aleatórias transforma uma sequência de números pseudoaleatórios uniformes em observações provenientes de distribuições probabilísticas de interesse. Em termos abstratos, grande parte dos algoritmos de geração pode ser descrita da seguinte forma: primeiro produzimos números

$$
U_1,\ldots,U_k
\stackrel{iid}{\sim}
U(0,1),
$$

e, em seguida, aplicamos uma transformação

$$
X
=
g(U_1,\ldots,U_k)
$$

de modo que $X$ possua a distribuição desejada.

Essa perspectiva unifica métodos aparentemente diferentes, como transformação inversa, composição, aceitação-rejeição, métodos de transformação para a distribuição normal e algoritmos especializados para distribuições discretas.

> **Base bibliográfica:** @kroese2011handbook [Capítulo 3, pp. 43--83] descreve a geração de variáveis aleatórias como a transformação de números uniformes em variáveis de distribuições arbitrárias. @voss2014statistical [Capítulo 1, pp. 8--36] apresenta métodos para distribuições discretas, transformação inversa, aceitação-rejeição e transformações de variáveis. @rubinstein2008simulation [Capítulo 2, especialmente Seções 2.3--2.5, aproximadamente pp. 54--80] apresenta métodos gerais e algoritmos específicos para geração de variáveis e vetores aleatórios.

## Objetivos de aprendizagem

Ao final deste capítulo, espera-se que o leitor seja capaz de:

- explicar por que números $U(0,1)$ funcionam como blocos básicos de geração;
- definir corretamente a função quantil generalizada;
- aplicar o método da transformação inversa nos casos discreto e contínuo;
- implementar algoritmos de geração para Bernoulli, uniforme discreta, geométrica, Poisson e binomial;
- distinguir busca sequencial, consulta por tabela e método *alias* para distribuições discretas;
- aplicar o método de aceitação-rejeição e calcular sua probabilidade de aceitação;
- avaliar a eficiência de uma densidade proposta;
- aplicar o método de composição para misturas;
- reconhecer transformações úteis entre distribuições;
- implementar o método de Box--Muller para a distribuição normal;
- compreender o método da razão de uniformes;
- gerar distribuições truncadas por transformação inversa;
- reconhecer limitações numéricas de algoritmos teoricamente exatos;
- validar computacionalmente uma implementação de geração;
- distinguir geração univariada de geração multivariada.

> **Base bibliográfica:** organização didática baseada em @voss2014statistical [Capítulo 1], @kroese2011handbook [Capítulos 3 e 4] e @rubinstein2008simulation [Capítulo 2].


## Da uniforme para outras distribuições

Considere uma variável

$$
U\sim U(0,1).
$$

A geração de $X\sim F$ pode ser entendida como a busca de uma função $g$ tal que

$$
X=g(U)
$$

tenha distribuição $F$.

Em alguns casos, um único uniforme é suficiente. Em outros, usam-se vários uniformes, variáveis auxiliares, distribuições propostas ou algoritmos iterativos.

::: {.callout-tip title="Interpretação"}
O objetivo de um algoritmo de geração não é apenas produzir valores que “pareçam” plausíveis. O algoritmo deve produzir uma variável cuja distribuição possa ser demonstrada matematicamente como sendo a distribuição-alvo, exceto pelas limitações de precisão finita do computador.

*Base bibliográfica:* @kroese2011handbook [Capítulo 3, p. 43].
:::

## Função quantil e inversa generalizada

Para uma função de distribuição $F$, define-se a função quantil generalizada por

$$
\boxed{
F^{-1}(u)
=
\inf
\left\{
x\in\mathbb R:
F(x)\geq u
\right\},
\qquad
0<u<1.
}
$$

Essa definição funciona mesmo quando $F$ não é estritamente crescente e, em particular, quando $F$ corresponde a uma distribuição discreta.

> **Base bibliográfica:** @voss2014statistical [Seção 1.3, aproximadamente pp. 11--15] utiliza a inversa generalizada para formular o método da transformação inversa em situações contínuas e discretas. @kroese2011handbook [Seção 3.1.1, pp. 45--47] apresenta o mesmo princípio.

::: {.callout-note title="Definição: método da transformação inversa"}
Se

$$
U\sim U(0,1)
$$

e

$$
X=F^{-1}(U),
$$

então

$$
X\sim F.
$$

*Base bibliográfica:* @voss2014statistical [Proposição 1.14 e Seção 1.3, aproximadamente pp. 12--15] e @kroese2011handbook [Seção 3.1.1, pp. 45--47].
:::

## Caso discreto

### Transformação inversa discreta

Suponha que

$$
P(X=x_j)=p_j,
\qquad
j=0,1,\ldots,
$$

com

$$
p_j\geq0
$$

e

$$
\sum_{j=0}^{\infty}p_j=1.
$$

Assuma inicialmente

$$
x_0<x_1<x_2<\cdots.
$$

Defina

$$
F(x_j)
=
\sum_{i=0}^jp_i.
$$

Se

$$
U\sim U(0,1),
$$

então

$$
X=x_j
$$

quando

$$
F(x_{j-1})<U\leq F(x_j),
$$

com a convenção

$$
F(x_{-1})=0.
$$

Equivalentemente, escolhe-se o menor índice $j$ tal que

$$
F(x_j)\geq U.
$$

> **Base bibliográfica:** @kroese2011handbook [Algoritmo 3.2, pp. 46--47] e @voss2014statistical [Exemplo 1.18, pp. 14--15].

::: {.callout-note title="Algoritmo: inversa discreta"}
1. Gere
   $$
   U\sim U(0,1).
   $$
2. Calcule ou consulte as probabilidades acumuladas
   $$
   F_j=\sum_{i=0}^jp_i.
   $$
3. Determine o menor $j$ tal que
   $$
   F_j\geq U.
   $$
4. Retorne
   $$
   X=x_j.
   $$
:::

### Exemplo: distribuição em quatro pontos

Considere

$$
P(X=1)=0{,}20,
$$

$$
P(X=2)=0{,}15,
$$

$$
P(X=3)=0{,}25
$$

e

$$
P(X=4)=0{,}40.
$$

As probabilidades acumuladas são

$$
0{,}20,\quad
0{,}35,\quad
0{,}60,\quad
1.
$$

Assim,

$$
X=
\begin{cases}
1, & 0<U\leq0{,}20,\\
2, & 0{,}20<U\leq0{,}35,\\
3, & 0{,}35<U\leq0{,}60,\\
4, & 0{,}60<U<1.
\end{cases}
$$

::: {.callout-important title="Exemplo computacional"}
```{r}
set.seed(2026)

N <- 10000

x <- 1:4
p <- c(0.20, 0.15, 0.25, 0.40)

F <- cumsum(p)

u <- runif(N)

simular_um <- function(ui) {
  x[which(ui <= F)[1]]
}

amostra <- vapply(
  u,
  simular_um,
  numeric(1)
)

prop.table(
  table(amostra)
)
```

O exemplo numérico foi preservado do manuscrito anexado e reescrito usando diretamente a inversa discreta. A estrutura do algoritmo segue @kroese2011handbook [Algoritmo 3.2, pp. 46--47].
:::

### Implementação vetorizada

Para uma distribuição finita, podemos usar uma função auxiliar:

```{r}
rdiscreta_inversa <- function(
    n,
    valores,
    prob
) {
  stopifnot(
    length(valores) == length(prob),
    all(prob >= 0),
    abs(sum(prob) - 1) < 1e-12
  )

  F <- cumsum(prob)

  u <- runif(n)

  vapply(
    u,
    function(ui) {
      valores[which(ui <= F)[1]]
    },
    numeric(1)
  )
}
```

```{r}
set.seed(2026)

x <- rdiscreta_inversa(
  n = 10000,
  valores = 1:4,
  prob = c(
    0.20,
    0.15,
    0.25,
    0.40
  )
)

prop.table(
  table(x)
)
```

::: {.callout-warning title="Observação computacional"}
Para distribuições com muitos pontos de suporte e muitas gerações, procurar sequencialmente o primeiro ponto acumulado pode ser ineficiente. Métodos como busca binária, *table lookup* e *alias* podem reduzir o custo.

*Base bibliográfica:* @kroese2011handbook [Seções 3.1.3--3.1.4, pp. 55--58].
:::

## Ordem dos valores e custo da busca

Ordenar os valores possíveis de $X$ pelas probabilidades decrescentes para acelerar a geração. A ideia é válida quando se implementa uma **busca sequencial sobre categorias**, pois categorias de grande probabilidade serão testadas primeiro. Entretanto, após essa reordenação, a sequência já não representa a função de distribuição acumulada em ordem crescente dos valores $x_j$.

::: {.callout-important title="Distinção importante"}
Há dois algoritmos diferentes:

- **inversão via CDF:** os valores $x_j$ aparecem em ordem crescente e busca-se o primeiro $F(x_j)\geq U$;
- **busca sequencial por categorias:** as categorias podem ser reordenadas por probabilidade, desde que os intervalos uniformes sejam reconstruídos de acordo com essa nova ordem.

Não se deve chamar a segunda estratégia de “CDF ordenada pelos $p_j$”, pois a função de distribuição é definida pela ordem dos valores de $X$.
:::

Para o exemplo anterior, uma ordem eficiente seria

$$
4,\;3,\;1,\;2,
$$

associada às probabilidades

$$
0{,}40,\;0{,}25,\;0{,}20,\;0{,}15.
$$

## Desigualdades nos pontos de corte

Em teoria, se

$$
U\sim U(0,1)
$$

for uma variável contínua ideal, então

$$
P(U=c)=0
$$

para qualquer constante $c$.

Consequentemente, usar $<$ ou $\leq$ nos pontos de corte não altera a distribuição teórica.

::: {.callout-warning title="Observação sobre precisão finita"}
Em um computador, a saída pseudoaleatória assume valores em um conjunto finito. Assim, um valor pode coincidir numericamente com um ponto de corte. A implementação deve adotar uma convenção consistente.

O *Handbook of Monte Carlo Methods* chama atenção para efeitos de precisão finita em algoritmos de transformação, incluindo a possibilidade de mapeamentos artificiais para massas pontuais.

*Base bibliográfica:* @kroese2011handbook [Remark 3.1.1, pp. 44--45].
:::

## Distribuição Bernoulli

Se

$$
X\sim\operatorname{Ber}(p),
$$

então

$$
P(X=1)=p
$$

e

$$
P(X=0)=1-p.
$$

Uma implementação imediata é

$$
X=I(U\leq p).
$$

```{r}
rbernoulli <- function(n, p) {
  as.integer(
    runif(n) <= p
  )
}
```

> **Base bibliográfica:** @kroese2011handbook [Seção 4.1.1, pp. 85--86].

## Uniforme discreta

Queremos gerar

$$
X\sim DU(1,k),
$$

isto é,

$$
P(X=j)=\frac1k,
\qquad
j=1,\ldots,k.
$$

Se

$$
U\sim U[0,1),
$$

podemos definir

$$
\boxed{
X=\lfloor kU\rfloor+1.
}
$$

De fato,

$$
X=j
$$

se, e somente se,

$$
\frac{j-1}{k}
\leq U
<
\frac{j}{k}.
$$

> **Base bibliográfica:** a geração uniforme discreta é discutida em @kroese2011handbook [Seção 4.1.8, pp. 101--102].

```{r}
runif_discreta <- function(
    n,
    k
) {
  floor(k * runif(n)) + 1L
}
```

::: {.callout-warning title="Observação"}
A fórmula acima pressupõe que a fonte uniforme utilizada não devolva exatamente $1$. Caso um gerador admita $U=1$, a expressão poderia produzir $k+1$ e seria necessário um tratamento explícito.
:::

## Distribuição geométrica por inversão

Considere a parametrização

$$
P(X=k)
=
p(1-p)^{k-1},
\qquad
k=1,2,\ldots.
$$

A função de sobrevivência é

$$
P(X>k)
=
(1-p)^k.
$$

Uma representação por inversão é

$$
\boxed{
X
=
\left\lceil
\frac{
\log U
}{
\log(1-p)
}
\right\rceil,
}
$$

para

$$
U\sim U(0,1).
$$

> **Base bibliográfica:** @kroese2011handbook [Seção 4.1.3, Algoritmos 4.7--4.8, pp. 91--92].

```{r}
rgeom1 <- function(
    n,
    p
) {
  ceiling(
    log(runif(n)) /
      log1p(-p)
  )
}
```

::: {.callout-warning title="Observação sobre parametrização"}
O R usa, em `rgeom()`, a parametrização baseada no número de falhas antes do primeiro sucesso, cujo suporte começa em $0$. O algoritmo acima usa suporte $1,2,\ldots$.


## Distribuição Poisson

Para

$$
X\sim\operatorname{Poi}(\lambda),
$$

a função de massa é

$$
p_i
=
P(X=i)
=
e^{-\lambda}
\frac{\lambda^i}{i!},
\qquad
i=0,1,\ldots.
$$

As probabilidades satisfazem a recorrência

$$
\boxed{
p_{i+1}
=
\frac{\lambda}{i+1}p_i.
}
$$

Isso permite construir a CDF de modo recursivo sem recalcular fatoriais.

### Inversão por acumulação

::: {.callout-note title="Algoritmo"}
1. Gere
   $$
   U\sim U(0,1).
   $$
2. Inicialize
   $$
   i=0,\qquad
   p_0=e^{-\lambda},\qquad
   F=p_0.
   $$
3. Enquanto
   $$
   U>F,
   $$
   faça
   $$
   i\leftarrow i+1,
   $$
   $$
   p_i
   \leftarrow
   \frac{\lambda}{i}p_{i-1},
   $$
   e
   $$
   F\leftarrow F+p_i.
   $$
4. Retorne $i$.
:::

```{r}
rpois_inversa <- function(
    n,
    lambda
) {
  out <- integer(n)

  for (j in seq_len(n)) {
    u <- runif(1)

    i <- 0L
    pr <- exp(-lambda)
    F <- pr

    while (u > F) {
      i <- i + 1L
      pr <- pr * lambda / i
      F <- F + pr
    }

    out[j] <- i
  }

  out
}
```

::: {.callout-warning title="Limitação"}
Para $\lambda$ grande, o termo

$$
e^{-\lambda}
$$

pode se tornar numericamente muito pequeno e a busca sequencial pode ser lenta. Portanto, esse algoritmo é didático e apropriado sobretudo para valores moderados de $\lambda$.

@kroese2011handbook [Seção 4.1.7, pp. 98--101] apresenta algoritmos especializados para Poisson e discute explicitamente a necessidade de métodos diferentes quando $\lambda$ é grande.
:::

### Outro algoritmo clássico para Poisson

@kroese2011handbook [Algoritmo 4.13, p. 100] utiliza o produto de uniformes.

Se

$$
U_1,U_2,\ldots
\stackrel{iid}{\sim}
U(0,1),
$$

gera-se até que

$$
\prod_{j=1}^n U_j
<
e^{-\lambda}.
$$

O número de fatores antes de ultrapassar o limite produz uma variável Poisson.

Esse método também se torna lento quando $\lambda$ cresce.

## Distribuição binomial

Se

$$
X\sim\operatorname{Bin}(n,p),
$$

então uma construção fundamental é

$$
X
=
B_1+\cdots+B_n,
$$

onde

$$
B_i
\stackrel{iid}{\sim}
\operatorname{Ber}(p).
$$

::: {.callout-note title="Algoritmo por soma de Bernoulli"}
1. Gere
   $$
   B_1,\ldots,B_n
   \stackrel{iid}{\sim}
   \operatorname{Ber}(p).
   $$
2. Retorne
   $$
   X=\sum_{i=1}^nB_i.
   $$
:::

> **Base bibliográfica:** @kroese2011handbook [Algoritmo 4.2, pp. 88--89].

```{r}
rbinom_bernoulli <- function(
    N,
    size,
    prob
) {
  replicate(
    N,
    sum(
      runif(size) <= prob
    )
  )
}
```

::: {.callout-tip title="Interpretação"}
Esse algoritmo mostra diretamente a origem probabilística da binomial, mas seu custo é proporcional a `size`. Bibliotecas estatísticas usam algoritmos mais sofisticados quando os parâmetros tornam esse procedimento ineficiente.
:::

### Recorrência das probabilidades binomiais

A função de massa satisfaz

$$
P(X=i+1)
=
\frac{n-i}{i+1}
\frac{p}{1-p}
P(X=i).
$$

Com

$$
P(X=0)
=
(1-p)^n,
$$

essa identidade também pode ser usada em um algoritmo de inversão acumulativa.

::: {.callout-warning title="Casos de fronteira"}
Se $p=0$, então $X=0$ com probabilidade $1$. Se $p=1$, então $X=n$ com probabilidade $1$. Um algoritmo que contém

$$
\frac{p}{1-p}
$$

deve tratar explicitamente esses casos.
:::

## *Table lookup*

Se a distribuição discreta é fixa e será usada muitas vezes, uma tabela pode ser construída previamente. O método *table lookup* cria uma tabela de objetos em que a frequência de cada valor representa sua probabilidade e, em seguida, seleciona uma posição uniformemente.

> **Base bibliográfica:** @kroese2011handbook [Seção 3.1.3, pp. 55--56].

::: {.callout-tip title="Interpretação"}
O custo de preparação da tabela é pago apenas uma vez. Depois disso, uma geração pode ser muito rápida. O método é particularmente natural quando as probabilidades são racionais com denominador comum manejável.
:::

## Método *alias*

O método *alias* é uma técnica eficiente para geração repetida de distribuições discretas finitas. A ideia consiste em representar uma distribuição arbitrária de $K$ pontos como uma mistura equiprovável de distribuições de dois pontos. Depois de uma etapa de pré-processamento, cada observação pode ser gerada com custo essencialmente constante.

> **Base bibliográfica:** @kroese2011handbook [Seção 3.1.4, pp. 56--58; Algoritmo 3.8].

::: {.callout-observation title="Observação"}
Para uma única geração ou para uma distribuição com poucos pontos, a inversão simples é normalmente suficiente. O método *alias* torna-se atraente quando:

- o suporte é grande;
- as probabilidades permanecem fixas;
- muitas observações serão geradas.

Essa distinção entre **custo de preparação** e **custo por geração** é importante em Estatística Computacional.
:::

## Caso contínuo

### Transformação inversa

Se $F$ é a função de distribuição de uma variável contínua e podemos calcular

$$
F^{-1}(u),
$$

então

$$
X=F^{-1}(U),
\qquad
U\sim U(0,1),
$$

tem distribuição $F$.

> **Base bibliográfica:** @voss2014statistical [Seção 1.3, pp. 11--15] e @kroese2011handbook [Seção 3.1.1, pp. 45--47].

::: {.callout-tip title="Interpretação"}
O método transforma posições uniformes na escala acumulada de probabilidade em posições na escala original de $X$.
:::

## Exemplo: distribuição exponencial

Considere

$$
X\sim\operatorname{Exp}(\lambda),
$$

com função de distribuição

$$
F(x)
=
1-e^{-\lambda x},
\qquad
x\geq0.
$$

Resolva

$$
u
=
1-e^{-\lambda x}.
$$

Temos

$$
e^{-\lambda x}
=
1-u
$$

e

$$
\boxed{
x
=
-\frac1\lambda
\log(1-u).
}
$$

Como

$$
1-U\sim U(0,1),
$$

também podemos escrever

$$
\boxed{
X
=
-\frac1\lambda
\log U.
}
$$

> **Base bibliográfica:** @kroese2011handbook [Algoritmo 4.29, pp. 108--109].

```{r}
rexp_inversa <- function(
    n,
    lambda
) {
  -log(runif(n)) / lambda
}
```

## Exemplo: densidade $f(x)=3x^2$

Considere

$$
f(x)
=
3x^2,
\qquad
0\leq x\leq1.
$$

Então

$$
F(x)
=
x^3
$$

e

$$
F^{-1}(u)
=
u^{1/3}.
$$

Logo,

$$
X=U^{1/3}
$$

tem a densidade desejada.

> **Base bibliográfica:** exemplo retirado de @voss2014statistical [Exemplo 1.17, aproximadamente p. 14].

```{r}
set.seed(2026)

N <- 10000

x <- runif(N)^(1 / 3)

hist(
  x,
  probability = TRUE,
  breaks = 30
)

curve(
  3 * x^2,
  from = 0,
  to = 1,
  add = TRUE,
  lwd = 2
)
```

## Transformações afins

Muitas distribuições pertencem a famílias de localização e escala. Se

$$
Z
$$

possui uma distribuição padrão e

$$
X
=
\mu+\sigma Z,
\qquad
\sigma>0,
$$

então a geração de $X$ pode ser reduzida à geração de $Z$.

Por exemplo, se

$$
Z\sim N(0,1),
$$

então

$$
X=\mu+\sigma Z
$$

tem distribuição

$$
N(\mu,\sigma^2).
$$

> **Base bibliográfica:** @kroese2011handbook [Seção 3.1.2, pp. 47--55] discute transformações gerais e famílias localização-escala.

## Método de aceitação-rejeição

O método de aceitação-rejeição é útil quando podemos gerar de uma distribuição proposta, mas não diretamente da distribuição-alvo. Considere uma densidade-alvo $f$ e uma densidade proposta $g$. Suponha que:

$$
g(x)>0
\quad
\text{sempre que}
\quad
f(x)>0
$$

e exista uma constante finita

$$
c\geq1
$$

tal que

$$
f(x)
\leq
c\,g(x)
$$

para todo $x$.

Equivalentemente,

$$
\frac{f(x)}{g(x)}
\leq c.
$$

> **Base bibliográfica:** @voss2014statistical [Seção 1.4.2, aproximadamente pp. 18--22] e @kroese2011handbook [Seção 3.1.5, pp. 59--66].

::: {.callout-note title="Algoritmo de aceitação-rejeição"}
1. Gere
   $$
   Y\sim g.
   $$
2. Gere, independentemente,
   $$
   U\sim U(0,1).
   $$
3. Aceite
   $$
   X=Y
   $$
   se
   $$
   U
   \leq
   \frac{
   f(Y)
   }{
   c\,g(Y)
   }.
   $$
4. Se houver rejeição, retorne ao passo 1.
:::

## Por que o método funciona?

Para qualquer conjunto mensurável $A$,

$$
P(
Y\in A,\text{ aceitar}
)
=
\int_A
g(y)
\frac{
f(y)
}{
c\,g(y)
}
\,dy.
$$

Logo,

$$
P(
Y\in A,\text{ aceitar}
)
=
\frac1c
\int_Af(y)\,dy.
$$

A probabilidade total de aceitação é

$$
P(\text{aceitar})
=
\frac1c.
$$

Portanto,

$$
P(
Y\in A
\mid
\text{aceitar}
)
=
\int_Af(y)\,dy,
$$

e a variável aceita possui densidade $f$.

> **Base bibliográfica:** @voss2014statistical [Algoritmos 1.19 e 1.22, pp. 15--21] e @kroese2011handbook [Seção 3.1.5, pp. 59--66].

## Eficiência da aceitação-rejeição

Como

$$
P(\text{aceitar})=\frac1c,
$$

o número de propostas necessárias até uma aceitação tem distribuição geométrica com média

$$
E(N_{\text{prop}})
=
c.
$$

Assim, desejamos escolher $g$ de modo que

$$
c
=
\sup_x
\frac{f(x)}{g(x)}
$$

seja tão pequeno quanto possível, sem tornar difícil a geração de $Y\sim g$.

::: {.callout-tip title="Interpretação"}
Uma proposta eficiente deve equilibrar dois objetivos:

1. ser fácil de simular;
2. acompanhar razoavelmente bem a forma e as caudas da densidade-alvo.

Uma proposta com pouca massa onde $f$ é relevante pode produzir um valor de $c$ enorme ou até infinito.
:::

## Aceitação-rejeição no caso discreto

Se desejamos gerar

$$
P(X=j)=p_j
$$

e conseguimos gerar

$$
P(Y=j)=q_j,
$$

precisamos de

$$
q_j>0
\quad
\text{sempre que}
\quad
p_j>0.
$$

Escolha

$$
c
\geq
\sup_j
\frac{p_j}{q_j}.
$$

Aceite $Y=j$ se

$$
U
\leq
\frac{p_j}{cq_j}.
$$

A probabilidade de aceitação continua sendo

$$
\frac1c.
$$

> **Base bibliográfica:** o resultado é a versão discreta do método geral de aceitação-rejeição em @voss2014statistical [Seção 1.4] e @kroese2011handbook [Seção 3.1.5].

## Exemplo discreto de aceitação-rejeição

Considere a distribuição-alvo

| $j$ | 1 | 2 | 3 | 4 | 5 | 6 | 7 | 8 | 9 | 10 |
|---:|---:|---:|---:|---:|---:|---:|---:|---:|---:|---:|
| $p_j$ | 0,11 | 0,12 | 0,09 | 0,08 | 0,12 | 0,10 | 0,09 | 0,09 | 0,10 | 0,10 |

Use como proposta a uniforme discreta em $\{1,\ldots,10\}$:

$$
q_j=0{,}1.
$$

Então

$$
c
=
\max_j
\frac{p_j}{q_j}
=
\frac{0{,}12}{0{,}10}
=
1{,}2.
$$

Assim,

$$
P(\text{aceitar})
=
\frac1{1{,}2}
=
\frac56
\approx0{,}8333.
$$

::: {.callout-important title="Exemplo computacional corrigido"}
```{r}
set.seed(20252)

pj <- c(
  0.11, 0.12, 0.09, 0.08, 0.12,
  0.10, 0.09, 0.09, 0.10, 0.10
)

qj <- rep(
  0.1,
  10
)

c_envelope <- max(
  pj / qj
)

r_alvo <- function(n) {
  out <- integer(n)
  propostas <- integer(n)

  for (i in seq_len(n)) {
    tentativas <- 0L

    repeat {
      tentativas <- tentativas + 1L

      y <- floor(
        10 * runif(1)
      ) + 1L

      u <- runif(1)

      if (
        u <=
        pj[y] /
          (c_envelope * qj[y])
      ) {
        out[i] <- y
        propostas[i] <- tentativas
        break
      }
    }
  }

  list(
    x = out,
    propostas = propostas
  )
}

sim <- r_alvo(
  100000
)

prop.table(
  table(sim$x)
)

mean(
  sim$propostas
)

c_envelope
```

Espera-se que

$$
E(N_{\text{prop}})
\approx1{,}2.
$$

O exemplo numérico foi preservado do manuscrito anexado; a implementação foi corrigida e reorganizada.
:::


## Exemplo contínuo de aceitação-rejeição

Considere a densidade

$$
f(x)
=
2x,
\qquad
0<x<1.
$$

Use como proposta

$$
g(x)=1,
\qquad
0<x<1,
$$

isto é,

$$
Y\sim U(0,1).
$$

Como

$$
\frac{f(x)}{g(x)}
=
2x
\leq2,
$$

podemos usar

$$
c=2.
$$

A probabilidade de aceitação é

$$
\frac12.
$$

```{r}
set.seed(2026)

r_triangular <- function(n) {
  out <- numeric(n)

  for (i in seq_len(n)) {
    repeat {
      y <- runif(1)
      u <- runif(1)

      if (u <= y) {
        out[i] <- y
        break
      }
    }
  }

  out
}

x <- r_triangular(
  10000
)

hist(
  x,
  probability = TRUE,
  breaks = 30
)

curve(
  2 * x,
  from = 0,
  to = 1,
  add = TRUE,
  lwd = 2
)
```

O exemplo ilustra o algoritmo geral de @voss2014statistical [Seção 1.4] e @kroese2011handbook [Seção 3.1.5].

## Método da composição

Suponha que a distribuição-alvo seja uma mistura

$$
F
=
\sum_{k=1}^K
\alpha_kF_k,
$$

com

$$
\alpha_k\geq0
$$

e

$$
\sum_{k=1}^K
\alpha_k=1.
$$

Uma variável da mistura pode ser gerada em duas etapas.

::: {.callout-note title="Algoritmo de composição"}
1. Gere um indicador $I$ tal que
   $$
   P(I=k)=\alpha_k.
   $$
2. Condicionalmente a $I=k$, gere
   $$
   X\sim F_k.
   $$
3. Retorne $X$.
:::

> **Base bibliográfica:** @voss2014statistical [Algoritmo 2.9, pp. 47--48] e @kroese2011handbook [Seção 3.1.2.6, aproximadamente p. 53].

::: {.callout-important title="Interpretação"}
Uma mistura

$$
\sum_k\alpha_kF_k
$$

não é a mesma coisa que a distribuição da soma ponderada

$$
\sum_k\alpha_kX_k.
$$

Na mistura, seleciona-se **uma componente** ao acaso e, depois, gera-se uma observação dessa componente.

*Base bibliográfica:* @voss2014statistical [Exemplo 2.7 e Algoritmo 2.9, pp. 46--48].
:::

## Exemplo de composição corrigido

Deseja-se gerar

$$
P(X=j)
=
\begin{cases}
0{,}05, & j=1,\ldots,5,\\
0{,}15, & j=6,\ldots,10.
\end{cases}
$$

Podemos escrever

$$
P
=
0{,}5P_1
+
0{,}5P_2,
$$

onde:

- $P_1$ é uniforme em $\{1,\ldots,10\}$;
- $P_2$ é uniforme em $\{6,\ldots,10\}$.

Use

$$
U_1,U_2\stackrel{iid}{\sim}U(0,1).
$$

Se

$$
U_1<0{,}5,
$$

gere da primeira componente usando **$U_2$**:

$$
X
=
\lfloor10U_2\rfloor+1.
$$

Caso contrário,

$$
X
=
\lfloor5U_2\rfloor+6.
$$

```{r}
set.seed(2026)

N <- 100000

u1 <- runif(N)
u2 <- runif(N)

x <- ifelse(
  u1 < 0.5,
  floor(10 * u2) + 1,
  floor(5 * u2) + 6
)

prop.table(
  table(x)
)
```


## Transformações entre distribuições

Nem toda geração precisa ser feita por inversão ou rejeição. Relações probabilísticas conhecidas podem ser exploradas diretamente.

@kroese2011handbook [Seção 3.1.2, pp. 47--55] apresenta diversas transformações:

- transformações afins;
- recíprocos;
- transformações de variáveis;
- truncamento;
- somas;
- composição;
- método polar;
- estatísticas de ordem;
- produtos.

## Somas e convoluções

Se

$$
X_1,\ldots,X_n
$$

são independentes e sabemos gerar cada uma delas, podemos construir distribuições conhecidas por soma.

Exemplos:

$$
\operatorname{Bin}(n,p)
=
\sum_{i=1}^n
\operatorname{Ber}(p),
$$

e, para $n$ inteiro,

$$
\operatorname{Gamma}(n,\lambda)
=
\sum_{i=1}^n
\operatorname{Exp}(\lambda)
$$

na parametrização correspondente.

> **Base bibliográfica:** @kroese2011handbook [Capítulo 4] explora extensivamente relações entre distribuições como base de algoritmos de geração.

## Geração normal pelo método de Box--Muller

A distribuição normal é um caso importante em que uma transformação de dois uniformes produz duas normais independentes. Se

$$
U_1,U_2
\stackrel{iid}{\sim}
U(0,1),
$$

defina

$$
R
=
\sqrt{
-2\log U_1
}
$$

e

$$
\Theta
=
2\pi U_2.
$$

Então

$$
Z_1
=
R\cos\Theta
$$

e

$$
Z_2
=
R\sin\Theta
$$

são independentes com distribuição

$$
N(0,1).
$$

> **Base bibliográfica:** @kroese2011handbook [Seção 4.2.11, pp. 122--125] e @rubinstein2008simulation [Capítulo 2; o índice identifica o método de Box--Muller na p. 59].

```{r}
rnorm_box_muller <- function(
    n
) {
  m <- ceiling(n / 2)

  u1 <- runif(m)
  u2 <- runif(m)

  r <- sqrt(
    -2 * log(u1)
  )

  theta <- 2 * pi * u2

  z1 <- r * cos(theta)
  z2 <- r * sin(theta)

  c(
    z1,
    z2
  )[seq_len(n)]
}
```

```{r}
set.seed(2026)

z <- rnorm_box_muller(
  10000
)

hist(
  z,
  probability = TRUE,
  breaks = 40
)

curve(
  dnorm(x),
  add = TRUE,
  lwd = 2
)
```

::: {.callout-observation title="Observação"}
O *Handbook* apresenta também o método polar de Marsaglia, que evita avaliações trigonométricas, e outros geradores especializados para a normal.

*Base bibliográfica:* @kroese2011handbook [Algoritmo 4.48, p. 124].
:::

## A normal e o método inverso

A função quantil normal não possui uma expressão elementar simples. Entretanto, isso não significa que o método inverso seja matematicamente impossível. É possível aproximar numericamente

$$
\Phi^{-1}(u).
$$

Em bibliotecas científicas, funções quantis podem usar aproximações numéricas altamente eficientes.

::: {.callout-warning title="Correção conceitual"}
A afirmação “a normal não pode ser gerada por inversão” deve ser substituída por:

> A função quantil normal não possui uma forma elementar simples; por isso, inversão analítica direta não é conveniente, e algoritmos especializados ou aproximações numéricas são normalmente empregados.

*Base bibliográfica:* @voss2014statistical [p. 15] observa que o método inverso não é diretamente conveniente para distribuições como a normal; @kroese2011handbook [p. 46] ressalta que até uma inversa disponível pode não ser o método computacionalmente mais eficiente.
:::

## Método da razão de uniformes

O método da razão de uniformes permite gerar de uma densidade conhecida até uma constante de normalização. Se

$$
f(z)
\propto
h(z),
$$

constrói-se uma região bidimensional associada a $h$. Ao gerar uniformemente nessa região e retornar uma razão de coordenadas, obtém-se a distribuição-alvo.

> **Base bibliográfica:** @kroese2011handbook [Seção 3.1.6, pp. 66--67].

::: {.callout-observation title="Observação"}
Esse método é mais avançado que transformação inversa e aceitação-rejeição elementar, mas merece ser apresentado porque:

- pode dispensar a constante normalizadora;
- é base para algoritmos eficientes de distribuições como normal, Cauchy e outras;
- fornece uma ligação geométrica entre geração uniforme bidimensional e densidades univariadas.
:::

## Distribuições truncadas

Suponha que

$$
X\sim F
$$

e queremos gerar da distribuição de $X$ condicionada a

$$
a\leq X\leq b.
$$

Se $F^{-1}$ estiver disponível, podemos gerar

$$
U\sim U(0,1)
$$

e definir

$$
\boxed{
X
=
F^{-1}
\left[
F(a^-)
+
U
\left(
F(b)-F(a^-)
\right)
\right].
}
$$

> **Base bibliográfica:** @kroese2011handbook [Seção 3.1.2.4 e Algoritmo 3.3, pp. 50--51].

::: {.callout-tip title="Interpretação"}
Em vez de gerar em toda a escala de probabilidades $(0,1)$, sorteia-se uniformemente apenas dentro do intervalo de probabilidade correspondente à região de truncamento.
:::

### Exemplo: exponencial truncada em $[0,2]$

Para

$$
X\sim\operatorname{Exp}(1),
$$

temos

$$
F(x)=1-e^{-x}.
$$

Então a exponencial truncada em $[0,2]$ pode ser gerada por

$$
X
=
-\log
\left[
1-
U(1-e^{-2})
\right].
$$

> **Base bibliográfica:** exemplo baseado em @kroese2011handbook [Exemplo 3.5, pp. 50--51].

## Distribuição t de Student por transformação

Se

$$
Z\sim N(0,1)
$$

e

$$
V\sim\chi_\nu^2
$$

são independentes, então

$$
\boxed{
T
=
\frac{
Z
}{
\sqrt{V/\nu}
}
}
$$

tem distribuição $t_\nu$.

Essa representação também mostra que a distribuição t pode ser interpretada como uma distribuição normal com escala aleatória.

> **Base bibliográfica:** @kroese2011handbook [Seção 4.2.15, pp. 131--134; para a extensão multivariada, pp. 147--148].

::: {.callout-warning title="Correção de linguagem"}
É preferível dizer que a t pode ser vista como uma **mistura de escala normal**, e não simplesmente que “a variância é controlada por uma qui-quadrado”. A representação precisa é dada pela razão acima ou, equivalentemente, pela mistura na escala/precisão apropriada.
:::

## Geração multivariada: uma introdução

A geração multivariada é uma extensão natural e importante.

### Componentes independentes

Se $X_1,\ldots,X_d$ são independentes e sabemos gerar cada marginal $F_j$, então basta gerar cada componente independentemente.

> **Base bibliográfica:** @kroese2011handbook [Algoritmo 3.14, p. 67].

### Geração componente a componente

Para uma distribuição conjunta, $f(x_1,\ldots,x_d),$ uma decomposição útil é

$$
f(x_1,\ldots,x_d)
=
f_1(x_1)
\prod_{j=2}^d
f_j(
x_j
\mid
x_1,\ldots,x_{j-1}
).
$$

Assim:

1. gere $X_1$ da marginal;
2. gere $X_2\mid X_1$;
3. gere $X_3\mid X_1,X_2$;
4. continue até $X_d$.

> **Base bibliográfica:** @voss2014statistical [Algoritmo 2.11, pp. 48--49].

### Normal multivariada

Se $Z\sim N_d(0,I)$ e

$$
\Sigma=AA^\top
$$

é uma decomposição de Cholesky, então

$$
\boxed{
X
=
\mu+AZ
}
$$

tem distribuição

$$
N_d(\mu,\Sigma).
$$

> **Base bibliográfica:** @kroese2011handbook [Algoritmo 4.71, pp. 143--147] e @voss2014statistical [Seção 2.1, pp. 41--45].

::: {.callout-observation title="Observação"}
Uma exposição completa de simulação multivariada — incluindo cópulas, normais multivariadas, Dirichlet e t multivariada — pode ser organizada em um capítulo próprio. Aqui a seção serve apenas para mostrar que a geração univariada é o primeiro bloco de uma teoria mais ampla.
:::

## Precisão finita e geração teoricamente exata

Os algoritmos deste capítulo são normalmente demonstrados assumindo que:

1. podemos gerar uniformes ideais;
2. operações reais são realizadas com precisão infinita.

Nenhuma dessas condições é literalmente verdadeira em um computador.

@kroese2011handbook [Remark 3.1.1, pp. 44--45] mostra que transformações podem concentrar numericamente muitos valores em um único ponto quando a distribuição possui grande massa em regiões mal representadas em ponto flutuante.

::: {.callout-warning title="Observação"}
Um algoritmo matematicamente exato pode não ser numericamente exato em aritmética de ponto flutuante.

Problemas relevantes incluem:

- `log(0)`;
- cancelamento numérico;
- *underflow* de probabilidades muito pequenas;
- *overflow* de razões ou fatoriais;
- mapeamento de muitos valores para o mesmo número representável.
:::

### Boas práticas numéricas

Em R, funções como

```r
log1p(x)
expm1(x)
```

podem ser úteis quando há cancelamento em expressões envolvendo

$$
\log(1+x)
$$

ou

$$
e^x-1.
$$


## Como validar uma implementação de geração

Uma implementação deve ser verificada em mais de um nível.

### Frequências ou histograma

No caso discreto, compare

$$
\widehat p_j
=
\frac1N
\sum_{i=1}^N
I(X_i=j)
$$

com $p_j$.

No caso contínuo, compare o histograma com a densidade teórica.

### Função de distribuição empírica

A função empírica

$$
\widehat F_N(x)
=
\frac1N
\sum_{i=1}^N
I(X_i\leq x)
$$

pode ser comparada com $F(x)$.

### Momentos

Se os momentos existem, compare média e variância amostrais com

$$
E(X)
$$

e

$$
\operatorname{Var}(X).
$$

### Quantis

Compare quantis empíricos com quantis teóricos.

### Independência

Se o algoritmo pretende produzir observações iid, examine também dependência serial.

::: {.callout-important title="Princípio de validação"}
Um gráfico coerente não prova que o algoritmo está correto. A validação ideal combina:

- demonstração matemática da distribuição produzida;
- testes unitários do código;
- comparação numérica com propriedades conhecidas;
- inspeção de frequência, momentos e quantis.

*Base bibliográfica:* @voss2014statistical [Apêndice B.3.3, pp. 290--292] enfatiza a importância de testar código; o Capítulo 1 fornece a fundamentação matemática dos algoritmos.
:::

## Funções de geração disponíveis em R

Para aplicações usuais, o R já fornece geradores para muitas distribuições, por exemplo:

```r
runif()
rnorm()
rexp()
rbinom()
rpois()
rbeta()
rgamma()
rchisq()
rt()
```

O propósito de implementar manualmente os algoritmos neste capítulo é **didático**: compreender como números uniformes podem ser transformados em variáveis de outras distribuições.

> **Base bibliográfica:** @voss2014statistical [Apêndice B.4, pp. 292--294] discute geração aleatória em R.

::: {.callout-warning title="Observação"}
Em trabalho aplicado, não se deve substituir automaticamente os geradores consolidados da linguagem por versões didáticas escritas à mão. As implementações de bibliotecas podem selecionar algoritmos diferentes conforme os valores dos parâmetros e lidar com dificuldades numéricas específicas.
:::

## Como escolher um método

| Situação | Método natural | Observação |
|---|---|---|
| CDF com inversa simples | transformação inversa | conceitualmente simples |
| Distribuição discreta pequena | inversão acumulativa | fácil de implementar |
| Distribuição discreta fixa com muitas gerações | *alias* / tabela | custo de pré-processamento |
| Alvo dominável por distribuição simples | aceitação-rejeição | eficiência $=1/c$ |
| Distribuição expressa como mistura | composição | selecionar componente e gerar condicionalmente |
| Relação conhecida entre distribuições | transformação | pode ser extremamente eficiente |
| Normal padrão | Box--Muller, polar ou métodos especializados | mais eficiente que inversão analítica direta |
| Distribuição truncada com quantil disponível | inversão restrita | evita rejeições |
| Densidade conhecida até constante | razão de uniformes ou rejeição | depende da geometria |
| Vetor normal | Cholesky | preserva covariance desejada |

> **Base bibliográfica:** síntese baseada em @kroese2011handbook [Capítulos 3--4] e @voss2014statistical [Capítulos 1--2].


# Síntese

::: {.callout-note title="Síntese"}
A geração de variáveis aleatórias parte de uma fonte de números uniformes e constrói uma transformação que produz a distribuição desejada. No método inverso,

$$
X
=
F^{-1}(U).
$$

No método de aceitação-rejeição,

$$
Y\sim g
$$

é aceito com probabilidade

$$
\frac{
f(Y)
}{
c\,g(Y)
},
$$

e a taxa de aceitação é

$$
\frac1c.
$$

No método de composição, primeiro seleciona-se uma componente $I$ com probabilidades $\alpha_i$ e depois se gera

$$
X\sim F_I.
$$

Métodos especializados exploram relações entre distribuições, como:

$$
\operatorname{Bin}(n,p)
=
\sum_{i=1}^n
\operatorname{Ber}(p),
$$

a transformação Box--Muller para a normal e a decomposição de Cholesky para a normal multivariada.

A escolha do método depende não apenas da validade matemática, mas também de custo computacional, estabilidade numérica, parâmetros da distribuição e número de observações a serem geradas.
:::

# Exercícios

::: {.callout-caution title="Exercício 1 — inversa discreta"}
Considere

$$
P(X=1)=0{,}20,
\quad
P(X=2)=0{,}15,
\quad
P(X=3)=0{,}25,
\quad
P(X=4)=0{,}40.
$$

1. Construa a CDF.
2. Escreva a inversa generalizada.
3. Implemente o algoritmo em R.
4. Gere $N=100\,000$ valores e compare as frequências com as probabilidades teóricas.
:::

::: {.callout-caution title="Exercício 2 — busca ordenada por probabilidade"}
Use a mesma distribuição do Exercício 1.

1. Reordene as categorias pelas probabilidades decrescentes.
2. Implemente uma busca sequencial nessa nova ordem.
3. Conte o número médio de comparações.
4. Compare com a ordem natural $1,2,3,4$.
5. Explique por que o algoritmo reordenado já não deve ser interpretado como uma busca direta na CDF em ordem de $x$.
:::

::: {.callout-caution title="Exercício 3 — geométrica"}
Derive, usando transformação inversa, um gerador para

$$
P(X=k)
=
p(1-p)^{k-1},
\qquad
k=1,2,\ldots.
$$

Implemente o método e compare:

$$
\bar X
$$

com

$$
E(X)=\frac1p.
$$

*Base de leitura:* @kroese2011handbook [Seção 4.1.3, pp. 91--92].
:::

::: {.callout-caution title="Exercício 4 — Poisson"}
Implemente o algoritmo de inversão recursiva para

$$
\lambda
\in
\{0{,}5,\;3,\;10,\;50,\;100\}.
$$

Para cada valor:

1. gere $10^4$ observações;
2. registre o tempo;
3. compare média e variância com $\lambda$;
4. explique por que o custo cresce.

Compare com `rpois()`.

*Base de leitura:* @kroese2011handbook [Seção 4.1.7, pp. 98--101].
:::

::: {.callout-caution title="Exercício 5 — binomial"}
Implemente

$$
X
=
\sum_{i=1}^nB_i,
\qquad
B_i\sim\operatorname{Ber}(p).
$$

Compare a distribuição simulada com `rbinom()` para diferentes valores de $n$.

*Baseado em @kroese2011handbook [Algoritmo 4.2, pp. 88--89].*
:::

::: {.callout-caution title="Exercício 6 — aceitação-rejeição discreta"}
Use a distribuição

$$
p
=
(0{,}11,0{,}12,0{,}09,0{,}08,0{,}12,
0{,}10,0{,}09,0{,}09,0{,}10,0{,}10).
$$

1. Use proposta uniforme.
2. Calcule $c$.
3. Estime empiricamente a taxa de aceitação.
4. Compare o número médio de propostas com $c$.
5. Repita artificialmente com $c=2{,}4$ e compare a eficiência.
:::

::: {.callout-caution title="Exercício 7 — escolha da proposta"}
Para a densidade

$$
f(x)=2x,
\qquad
0<x<1,
$$

use duas propostas diferentes que satisfaçam a condição de envelope.

Calcule $c$ em cada caso e compare as taxas de aceitação.
:::

::: {.callout-caution title="Exercício 8 — composição"}
Reproduza a mistura

$$
P(X=j)
=
\begin{cases}
0{,}05, & j=1,\ldots,5,\\
0{,}15, & j=6,\ldots,10.
\end{cases}
$$

1. Implemente corretamente usando dois uniformes independentes.
2. Implemente a versão incorreta que reutiliza $U_1$ no primeiro ramo.
3. Compare graficamente as duas distribuições empíricas.
4. Explique a origem do erro.
:::

::: {.callout-caution title="Exercício 9 — exponencial por inversão"}
Derive e implemente o gerador

$$
X
=
-\frac1\lambda\log U.
$$

Compare média e variância simuladas com

$$
E(X)=\frac1\lambda
$$

e

$$
\operatorname{Var}(X)=\frac1{\lambda^2}.
$$
:::

::: {.callout-caution title="Exercício 10 — Box--Muller"}
Implemente Box--Muller para gerar $10^5$ valores de $N(0,1)$.

Verifique:

- média;
- variância;
- histograma;
- gráfico quantil-quantil;
- correlação entre os pares $(Z_1,Z_2)$ produzidos pelo mesmo par de uniformes.

*Base de leitura:* @kroese2011handbook [Seção 4.2.11, pp. 122--125].
:::

::: {.callout-caution title="Exercício 11 — exponencial truncada"}
Gere valores de

$$
X\sim\operatorname{Exp}(1)
$$

condicionados a

$$
0\leq X\leq2
$$

por:

1. aceitação-rejeição;
2. transformação inversa da distribuição truncada.

Compare o número médio de uniformes utilizados.

*Baseado em @kroese2011handbook [Algoritmo 3.3 e Exemplo 3.5, pp. 50--51].*
:::

::: {.callout-caution title="Exercício 12 — método alias"}
Pesquise a Seção 3.1.4 de @kroese2011handbook [pp. 56--58].

1. Explique a etapa de pré-processamento.
2. Explique por que cada geração exige uma escolha de coluna e uma segunda decisão binária.
3. Compare conceitualmente sua complexidade por observação com a busca sequencial.
:::

::: {.callout-caution title="Exercício 13 — normal multivariada"}
Considere

$$
\mu
=
\begin{pmatrix}
0\\
1
\end{pmatrix}
$$

e

$$
\Sigma
=
\begin{pmatrix}
1 & 0{,}8\\
0{,}8 & 2
\end{pmatrix}.
$$

1. Calcule uma decomposição de Cholesky de $\Sigma$.
2. Gere $10^5$ vetores normais.
3. Compare a média e a matriz de covariâncias empíricas com $\mu$ e $\Sigma$.

*Base de leitura:* @voss2014statistical [Seção 2.1, pp. 41--45] e @kroese2011handbook [Seção 4.3.3, pp. 143--147].
:::

# Referências {.unnumbered}
