# Introdução ao R e Programação Estatística

A simulação ocupa um papel importante na Estatística moderna, tanto como ferramenta científica quanto como recurso didático. Já em 1980, @thomas_cusum_1980 \[pp. 23--28\] mostravam como a simulação computacional podia ser usada para introduzir técnicas CUSUM e, ao mesmo tempo, favorecer a compreensão de inferência estatística e tomada de decisão. Em trabalhos posteriores, @ZiefflerGarfield2007 estudam atividades de simulação voltadas ao desenvolvimento do raciocínio estatístico, enquanto @tintle_combating_2015 [pp. 362--370] defendem o uso de métodos baseados em simulação ao longo do currículo de graduação em Estatística. Essa abordagem, contudo, exige planejamento: @hodgson_simulation_2000 \[pp. 91--96\] observam que a simulação pode promover compreensão conceitual profunda, mas também produzir interpretações equivocadas quando as atividades não são cuidadosamente estruturadas. O problema do aniversário, explorado por @martins_learning_2018 [pp. 108--111], fornece um exemplo particularmente adequado para discutir simultaneamente intuição probabilística, simulação e resultados teóricos.

Todo estudante da Universidade Federal do Ceará conhece a cena. É hora do almoço no Restaurante Universitário (RU). A fila se alonga pelo pátio, colegas conversam, alguns reclamam da espera, outros aproveitam o tempo para revisar o conteúdo da próxima prova. O tempo parece correr de forma diferente quando estamos na fila. Para alguns, são apenas alguns minutos. Para outros, parece uma eternidade.

Agora, pense um pouco. Quanto tempo, em média, um aluno passa esperando para se servir? Qual a chance de alguém que chega por volta das 12h30 esperar mais de vinte minutos? Por que em alguns dias a fila anda rápido e em outros parece não ter fim?

Essas perguntas podem parecer simples, mas abrem caminho para um universo fascinante. Elas revelam como a **Probabilidade e a Estatística** estão presentes em situações que vivemos todos os dias. A fila do RU não é apenas um detalhe da rotina estudantil. Ela é um retrato de como os fenômenos aleatórios acontecem ao nosso redor. Cada chegada de estudante, cada tempo de atendimento, cada variação de um dia para o outro forma um sistema dinâmico que pode ser estudado e compreendido.

É esse o convite deste livro. Explorar como traduzir a realidade em modelos, como usar simulações para observar padrões e como a Estatística pode ajudar a responder perguntas sobre o nosso cotidiano. Mais do que fórmulas, ela é uma maneira de olhar o mundo e encontrar nele sentido.

Aprender Estatística é aprender a lidar com a incerteza. É descobrir que até na fila do almoço existe conhecimento escondido, esperando para ser revelado.

## Motivação

A Estatística, além de lidar com modelos matemáticos rigorosos, também é permeada por situações em que a intuição humana falha de maneira sistemática. Um exemplo clássico é o **problema do aniversário**, que há décadas desperta curiosidade entre estudantes e pesquisadores.

::: {.callout-tip title="Enunciado"}
*Em uma sala com* $r$ pessoas, qual a probabilidade de que pelo menos duas delas compartilhem o mesmo aniversário?
:::

Um resultado surpreendente é: com apenas **23 pessoas** em uma sala, a probabilidade de que haja pelo menos uma coincidência de aniversários já é **superior a 50%**. Esse resultado é tão interessante que pode ser uma porta de entrada natural para discutir a diferença entre **probabilidade teórica** e **evidência empírica obtida por simulação**.

## Da teoria à simulação {.unnumbered}

Sob as hipóteses de 365 dias equiprováveis, ausência de 29 de fevereiro e independência entre datas de aniversário, para $1\leq r\leq365$ a probabilidade de que todos os aniversários sejam distintos entre $r$ pessoas é

$$\Pr(\text{todos distintos}) \;=\; \prod_{i=1}^{r-1} \frac{365-i}{365}
\;=\; \left(1 - \frac{1}{365}\right)\!\left(1 - \frac{2}{365}\right)\!\cdots\!\left(1 - \frac{r-1}{365}\right).$$

Logo, a probabilidade de pelo menos uma coincidência é

$$p_r = 1 - \Pr(\text{todos distintos}).$$

Para $r>365$, a probabilidade é igual a $1$ pelo princípio da casa dos pombos. Para os tamanhos de grupo considerados aqui, a expressão acima é a forma exata relevante.

Esse produto é conceitualmente claro, mas fica pouco manejável mentalmente para $r$ moderados. É aqui que a **simulação computacional** pode entrar como aliada didática e científica.

## Um atalho analítico útil {.unnumbered}

O produto acima admite uma **aproximação exponencial simples**, obtida tomando logaritmo e retendo o termo de primeira ordem da expansão

$$\ln(1-x)=-x+O(x^2), \qquad x\to0.$$

Aplicando essa aproximação ao produto,

$$\begin{aligned}
\ln\!\big(1 - p_r\big)
\;&=\;
\sum_{i=1}^{r-1} \ln\!\left(1 - \frac{i}{365}\right)\\
\;&\approx\;
-\,\sum_{i=1}^{r-1} \frac{i}{365}
\;=\;
-\,\frac{1 + 2 + \cdots + (r-1)}{365}
\;=\;
-\,\frac{r(r-1)}{2 \cdot 365}.\end{aligned}$$

Exponentiando e isolando $p_r$, obtemos a aproximação

$$p_r \;\approx\; 1 - \exp\!\left\{-\,\frac{r(r-1)}{730}\right\}.$$

Essa fórmula tem três virtudes didáticas:

1)  **Clareza**: exibe explicitamente o papel do número de pares $\binom{r}{2}$.

2)  **Rapidez**: permite cálculos aproximados para valores de $r$ de interesse.

3)  **Boa precisão didática** para grupos moderados, embora a expressão continue sendo uma aproximação e seu erro deva ser distinguido do valor exato.

::: {.callout-warning title="Exemplo Rápido"}
- Para **23 pessoas**:

$$p_{23}^{(\text{aprox})}
  \;=\;
  1 - \exp\!\left\{-\frac{23\cdot22}{730}\right\}
  \;\approx\; 0.5000.$$

O cálculo exato fornece

$$p_{23}
=
1-
\prod_{i=1}^{22}\frac{365-i}{365}
\approx 0.5073.$$

Portanto, a aproximação de primeira ordem fica cerca de $0.0073$ abaixo do valor exato, mas já revela corretamente que o limiar de 50% ocorre em torno de **23 pessoas**.
:::

## O papel da simulação {.unnumbered}

A simulação estatística permite reproduzir o experimento de forma empírica: sorteamos aleatoriamente dias de aniversário para os indivíduos e verificamos se há repetições. Repetindo o processo milhares de vezes, obtemos uma estimativa para a probabilidade de coincidência.

Por exemplo, em **R**:

```{r}
r <- 23
birthdays <- sample(1:365, r, replace = TRUE)
any(duplicated(birthdays))
```

Ao repetir esse procedimento muitas vezes (por exemplo, 10.000 simulações independentes), podemos estimar a probabilidade pela frequência relativa de repetições com coincidência. Pela Lei dos Grandes Números aplicada ao indicador desse evento, essa frequência relativa converge para $p_{23}\approx0.5073$ quando o número de repetições tende ao infinito.

```{r}
set.seed(123) # reprodutibilidade

r <- 23
B <- 10000

acertos <- 0
i <- 0

repeat {
  i <- i + 1
  bdays <- sample(1:365, r, replace = TRUE)
  acertos <- acertos + as.integer(any(duplicated(bdays)))
  if (i >= B) break
}

p_hat <- acertos / B
p_hat
```

## Atividade: Problema do Aniversário (22 jogadores) {.unnumbered}

A atividade de @martins_learning_2018 \[pp. 108--111\] usa o problema do aniversário para introduzir os princípios da simulação por meio de uma abordagem lúdica, destacando justamente a tensão entre intuição e probabilidade. O problema também é discutido por @falk_closer_2014 [pp. 41--46]. Um antecedente diretamente ligado ao futebol é @matthews_coincidences_1998 [pp. 17--19], que considera as **23 pessoas em campo** — 22 jogadores e o árbitro — como um teste empírico natural do resultado clássico.

Na atividade a seguir, adotaremos deliberadamente apenas os **22 jogadores**. Trata-se, portanto, de uma adaptação didática deste capítulo: com 22 pessoas, a probabilidade exata de pelo menos uma coincidência é aproximadamente $0.4757$, ligeiramente abaixo de 50%. Essa escolha permite comparar um cenário muito próximo do limiar clássico de 23 pessoas e discutir a sensibilidade da probabilidade ao tamanho do grupo.

Agora iremos considerar o seguinte problema:

::: {.callout-tip title="Problema"}
Em uma partida de futebol, qual é a probabilidade de que pelo menos dois dos 22 jogadores façam aniversário no mesmo dia?
:::

Em um país frequentemente associado ao futebol, o contexto é proposital: a familiaridade com o jogo contrasta com uma probabilidade que costuma desafiar a intuição. Antes de qualquer cálculo, considere as hipóteses: (i) todos os 365 dias do ano são igualmente prováveis para qualquer aniversário; (ii) as datas de aniversário dos jogadores são independentes entre si.

**Objetivos**

- Estimar, via simulação, a probabilidade de coincidência de aniversários.

- Relacionar frequência relativa, Lei dos Grandes Números e variação amostral.

- Comparar o resultado exato e aproximado.

**Hipóteses**

- 365 dias equiprováveis, datas independentes, ignorar bissexto/gêmeos.

**Materiais**

- R (ou Posit Cloud), roteiro com comandos `sample()`, `table()`, `mean()`.

## Exercícios {.unnumbered}

1)  Determinar o menor número de pessoas que deve estar em uma sala para que se possa apostar, com mais de 50% de chance de ganhar, que entre elas existam pelo menos duas com o mesmo aniversário.

2)  Determinar o menor número de outras pessoas que deve estar em uma sala com você para que se possa apostar, com mais de 50% de chance de ganhar, que pelo menos uma delas tenha o mesmo aniversário que o seu.

## Revisão de R para Estatística Computacional

Este capítulo revisa os recursos de `R` que serão utilizados nos capítulos de Estatística Computacional. O objetivo não é cobrir toda a linguagem, mas consolidar a base necessária para implementar simulações, métodos de Monte Carlo, algoritmos iterativos, otimização e reamostragem.

Programar não consiste apenas em memorizar comandos. É necessário transformar um problema em uma sequência de operações executáveis, decompor tarefas complexas em componentes menores e testar sistematicamente o código. @voss2014statistical enfatiza essa distinção entre aprender uma linguagem e aprender a programar e destaca que a proficiência exige prática \[Apêndice B, pp. 271--294\].

A organização da revisão apoia-se principalmente na introdução à linguagem e às estruturas de dados de @rathi2025statistical \[Caps. 1--3\], na apresentação de fundamentos e programação de @thulin2025modern [Caps. 2 e 6] e no Apêndice B de @voss2014statistical [pp. 271--294], dedicado à programação em `R`.

### Objetivos de aprendizagem

Ao final deste capítulo, espera-se que o leitor seja capaz de:

- executar comandos no console e organizar código em scripts;
- criar e inspecionar objetos;
- trabalhar com vetores, matrizes, listas, fatores e `data.frame`;
- usar indexação posicional, nominal e lógica;
- reconhecer coerção, reciclagem e vetorização;
- interpretar `NA`, `NaN`, `Inf` e `NULL`;
- realizar operações matriciais;
- usar condicionais, laços e funções da família `apply`;
- escrever funções reutilizáveis e validar argumentos;
- instalar e carregar pacotes;
- usar o sistema de ajuda;
- testar e depurar código;
- reconhecer o padrão `d/p/q/r` das distribuições de probabilidade em `R`.

### R como linguagem para computação estatística

`R` combina uma linguagem de programação com um ambiente interativo voltado à análise estatística, manipulação de dados e visualização. @thulin2025modern [Capítulo 2, pp. 4--19] apresenta `R` por meio de objetos, funções, vetores, `data.frame` e pacotes. @rathi2025statistical [Capítulos 1--3] desenvolve estruturas de dados, programação e operações matriciais.

::: {.callout-tip title="Interpretação"}
Para Estatística Computacional, é útil pensar em `R` simultaneamente como:

- uma calculadora numérica;
- uma linguagem de programação;
- um ambiente para análise de dados;
- uma plataforma extensível por pacotes.
:::

### Instalação e ambiente de desenvolvimento

@thulin2025modern \[Seção 2.1, pp. 4--5\] e @rathi2025statistical [Seção 1.2] descrevem o procedimento geral de instalação de `R` e de um ambiente integrado, como RStudio.

Um teste mínimo é:

```{r}
1 + 1
version
sessionInfo()
```

### Console e scripts

O console permite executar comandos interativamente:

```{r}
3 + 4
```

Para análises reproduzíveis, os comandos devem ser armazenados em scripts. @thulin2025modern \[Seção 2.3, pp. 6--8\] diferencia execução interativa e scripts, e @rathi2025statistical [Capítulo 2] também apresenta scripts como forma de armazenar comandos.

::: {.callout-note title="Definição"}
Um **script** é um arquivo de texto que contém comandos de `R` destinados a serem executados novamente.
:::

@voss2014statistical [pp. 272--273] mostra que o prompt `>` identifica comandos digitados no console e que comandos incompletos podem continuar na linha seguinte.


### Comentários e legibilidade

Comentários começam com `#`:

```{r}
# média de uma pequena amostra
x <- c(2, 4, 7, 9)
mean(x)
```

@voss2014statistical [Seção B.3.1, p. 286] recomenda nomes descritivos, indentação que torne a estrutura do programa fácil de seguir e comentários quando construções não evidentes exigem explicação.

### Objetos e atribuição

Resultados podem ser armazenados em objetos:

```{r}
x <- 10
y <- 5
z <- x + y

z
```

@thulin2025modern \[Seção 2.4, pp. 8--18\] introduz armazenamento, nomes, vetores e funções. @voss2014statistical [Seção B.2.2, pp. 273--275] utiliza objetos para guardar resultados intermediários.

#### Inspeção

```{r}
x <- c(1, 2, 3)

typeof(x)
class(x)
length(x)
str(x)
attributes(x)
```

::: {.callout-warning title="Tipo e classe"}
`typeof()` e `class()` respondem a perguntas diferentes. O primeiro está relacionado ao tipo interno básico; o segundo, à classe usada pelo sistema de métodos.

Para objetos estatísticos complexos, `str()` é frequentemente a inspeção inicial mais informativa.
:::

### Tipos atômicos

Entre os tipos mais importantes estão:

- `logical`;
- `integer`;
- `double`;
- `complex`;
- `character`.

@rathi2025statistical \[Seção 1.7, pp. 12--14\] apresenta os principais tipos; @voss2014statistical [Seção B.2.3, pp. 275--282] discute números, vetores, matrizes, textos e valores lógicos.

```{r}
typeof(TRUE)
typeof(1L)
typeof(1)
typeof(1 + 2i)
typeof("texto")
```

::: {.callout-important title="Exemplo"}
Em `R`:

```{r}
typeof(1)
typeof(1L)
```

`1` é normalmente representado como `double`, enquanto `1L` é um inteiro.
:::

### Valores especiais

#### Infinito e NaN

```{r}
1 / 0
-1 / 0
0 / 0
```

`Inf` e `-Inf` representam infinitos computacionais; `NaN` significa *not a number*. @voss2014statistical [pp. 275--277] discute esses valores no contexto de aritmética de ponto flutuante.

#### NA

`NA` representa informação ausente:

```{r}
x <- c(1, 2, NA, 4)

is.na(x)
mean(x)
mean(x, na.rm = TRUE)
```

@thulin2025modern [pp. 20--21] apresenta `NA` como marcador de dados não disponíveis.

::: {.callout-warning title="Interpretação"}
`na.rm = TRUE` não “resolve” o problema estatístico de dados ausentes; apenas instrui uma função a ignorá-los naquele cálculo.
:::

#### NULL

```{r}
x <- NULL
length(x)
```

`NULL` é um objeto especial de comprimento zero, frequentemente usado para representar ausência de um componente ou de um resultado. Ele não deve ser confundido com `NA`, que representa um valor ausente armazenado dentro de um objeto.

### Precisão numérica

A representação de números reais no computador tem precisão finita. Assim:

```{r}
x <- 0.1 + 0.2
y <- 0.3

x == y
isTRUE(all.equal(x, y))
```

@voss2014statistical [pp. 275--277] apresenta exemplos de arredondamento e cancelamento numérico.

::: {.callout-tip title="Interpretação"}
`==` testa igualdade entre os valores representados no computador. Em computação numérica, muitas vezes queremos verificar se dois resultados são suficientemente próximos.
:::

### Aritmética

```{r}
14 / 6
14 %/% 6
14 %% 6
2^3
```

- `/`: divisão;
- `%/%`: divisão inteira;
- `%%`: resto;
- `^`: potência.

Esses operadores e as regras usuais de precedência são apresentados por @thulin2025modern \[Seção 2.4.5, pp. 17--18\] e @voss2014statistical [Seção B.2.1, pp. 273--275].

### Vetores

Vetores são estruturas fundamentais de `R`. @rathi2025statistical \[Seções 3.1.1--3.1.4, pp. 63--67\] e @voss2014statistical [Seção B.2.3.2, pp. 276--279] apresentam construção, indexação e operações com vetores.

```{r}
v <- c(2, 4, 6, 8)

length(v)
typeof(v)
```

#### Sequências e repetições

```{r}
1:5

seq(
  from = 0,
  to = 5,
  by = 0.5
)

rep(
  c(-1, 1),
  times = 3
)
```

#### Indexação

```{r}
x <- c(10, 20, 30, 40, 50)

x[3]
x[c(1, 4)]
x[-1]
```

A indexação começa em `1`.

A indexação por posição é apresentada por @rathi2025statistical [Seção 3.1.3, pp. 65--66].

#### Indexação lógica

```{r}
x > 25
x[x > 25]
which(x > 25)
```

#### Nomes

```{r}
x <- c(
  a = 10,
  b = 20,
  c = 30
)

x["c"]
```

### Coerção

Vetores atômicos armazenam um único tipo. Ao misturar tipos, pode ocorrer coerção:

```{r}
c(1, TRUE, "a")
```

@thulin2025modern [Seção 5.1, pp. 158--159] explicita a hierarquia de coerção entre tipos atômicos e mostra que a combinação de tipos distintos em um vetor pode converter todos os elementos para um tipo comum.

::: {.callout-warning title="Observação"}
Coerção automática pode esconder erros. Depois de construir ou importar um objeto, `str()` ajuda a verificar se seus tipos são os esperados.
:::

### Vetorização e reciclagem

Operações podem agir elemento a elemento:

```{r}
x <- 1:5

x^2
sqrt(x)
x + 10
```

@rathi2025statistical [Seção 2.3.5, pp. 37--38] apresenta vetorização como alternativa a laços em operações adequadas.

O vetor menor pode ser reciclado:

```{r}
1:4 + c(10, 20)
```

Mas:

```{r}
1:5 + c(10, 20)
```

deve produzir uma advertência porque o comprimento maior não é múltiplo do menor.

### Matrizes

@rathi2025statistical \[Seção 3.2, pp. 68--75\] apresenta criação, indexação e operações básicas com matrizes; @voss2014statistical [Seção B.2.3.3, pp. 279--281] complementa a discussão com operações de álgebra matricial.

```{r}
A <- matrix(
  c(1, 2, 3, 4, 5, 6),
  nrow = 2,
  ncol = 3
)

A
```

Por padrão, `matrix()` preenche por colunas. Para preencher por linhas:

```{r}
matrix(
  c(1, 2, 3, 4, 5, 6),
  nrow = 2,
  byrow = TRUE
)
```

#### Dimensões e indexação

```{r}
dim(A)
nrow(A)
ncol(A)

A[1, 2]
A[1, ]
A[, 2]
```

Para manter o resultado como matriz:

```{r}
A[, 2, drop = FALSE]
```

::: {.callout-tip title="Observação"}
`drop = FALSE` evita a simplificação automática de uma matriz para vetor quando uma dimensão passa a ter comprimento `1`.
:::

### Operações matriciais

```{r}
A <- matrix(1:4, nrow = 2)
B <- matrix(5:8, nrow = 2)

A + B
A - B
A * B
A %*% B
```

@voss2014statistical [pp. 279--281] destaca que `A * B` é produto elemento a elemento, enquanto `%*%` representa multiplicação matricial.

::: {.callout-warning title="Distinção essencial"}
``` r
A * B
```

e

``` r
A %*% B
```

não representam a mesma operação.
:::

Outras funções úteis:

```{r}
t(A)
diag(3)
rowSums(A)
colSums(A)
rowMeans(A)
colMeans(A)
```

Funções como `t()`, `rowSums()`, `colSums()`, `rowMeans()` e `colMeans()` aparecem em @rathi2025statistical \[Seção 3.2.3, pp. 70--75\] e @voss2014statistical [Seção B.2.3.3, pp. 279--281].

### Sistemas lineares

Para

$$Ax=b,$$

use:

```{r}
A <- matrix(
  c(3, 1,
    4, 2),
  nrow = 2,
  byrow = TRUE
)

b <- c(5, 6)

x <- solve(A, b)
x
```

@voss2014statistical [p. 281] apresenta `solve(A, b)` para resolver sistemas lineares e `solve(A)` para obter a inversa.

A inversa pode ser calculada por:

```{r}
solve(A)
```

::: {.callout-tip title="Interpretação"}
Se o problema é resolver $Ax=b$, a escrita `solve(A, b)` expressa diretamente a tarefa computacional pretendida.
:::

### Listas

Listas podem conter objetos de tipos e estruturas diferentes. @rathi2025statistical [Seção 3.4, pp. 83--88] apresenta listas como estruturas heterogêneas capazes de armazenar, entre outros objetos, vetores, matrizes, valores lógicos e outras listas.

```{r}
L <- list(
  amostra = c(2, 5, 9),
  nome = "grupo A",
  convergiu = TRUE,
  matriz = diag(2)
)

L
```

#### `[`, `[[` e `$`

```{r}
L[1]
L[[1]]
L$amostra
```

::: {.callout-tip title="Interpretação"}
- `L[1]` retorna uma sublista;
- `L[[1]]` extrai o objeto armazenado;
- `L$amostra` extrai um componente nomeado.
:::

### Data frames

Um `data.frame` representa dados tabulares e permite que colunas tenham tipos diferentes, desde que tenham comprimentos compatíveis.

Essa estrutura é apresentada por @rathi2025statistical \[Seção 1.8.5, pp. 17--18\] e, no contexto de manipulação e acesso às colunas, por @thulin2025modern [Seções 2.4.3 e 2.11, pp. 12--15 e 38--42].

```{r}
dados <- data.frame(
  id = 1:4,
  grupo = c("A", "A", "B", "B"),
  resposta = c(10.2, 11.1, 9.5, 12.4)
)

dados
```

#### Inspeção

```{r}
str(dados)
head(dados)
dim(dados)
names(dados)
summary(dados)
```

@thulin2025modern [pp. 20--21] usa `head()`, `tail()`, `dim()`, `str()` e `names()` para explorar um `data.frame`.

#### Seleção

```{r}
dados$resposta

dados[["resposta"]]

dados[
  dados$resposta > 10,
]
```

### Fatores

Fatores representam variáveis categóricas por meio de níveis. @rathi2025statistical [Seção 1.8.6, pp. 19--20] apresenta `factor()` e sua utilização para armazenar categorias.

```{r}
grupo <- factor(
  c("controle", "tratamento", "controle")
)

levels(grupo)
```

#### Fatores ordenados

```{r}
tamanho <- factor(
  c("pequeno", "grande", "regular"),
  levels = c(
    "pequeno",
    "regular",
    "grande"
  ),
  ordered = TRUE
)

tamanho
```

::: {.callout-tip title="Interpretação"}
Fatores são relevantes em modelagem estatística porque os níveis de uma variável categórica participam da codificação usada nos modelos.
:::

### Estruturas condicionais

@rathi2025statistical \[Seção 2.2, pp. 29--33\] e @thulin2025modern [Seção 6.3, pp. 222--227] apresentam estruturas condicionais.

#### `if` e `else`

```{r}
x <- -2

if (x >= 0) {
  sinal <- "não negativo"
} else {
  sinal <- "negativo"
}

sinal
```

#### Operadores lógicos

```{r}
x <- 3

x > 0 && x < 10
x < 0 || x > 10
```

`&` e `|` operam elemento a elemento, enquanto `&&` e `||` são apropriados a condições escalares.

A distinção entre operadores vetorizados (`&`, `|`) e operadores de curto-circuito adequados a condições escalares (`&&`, `||`) é discutida por @thulin2025modern [Seção 6.3.2, pp. 223--224].

#### `ifelse()`

```{r}
x <- c(-3, 0, 4)

ifelse(
  x < 0,
  "negativo",
  "não negativo"
)
```

O uso vetorizado de `ifelse()` é apresentado por @thulin2025modern [Seção 6.3.3, p. 224].

### Laços

@rathi2025statistical [Seção 2.3, pp. 33--38] apresenta `for`, `while`, `repeat`, `break` e `next`. @thulin2025modern [Seção 6.4, pp. 227--234] trata de iteração por laços.

#### `for`

```{r}
for (i in 1:5) {
  print(i^2)
}
```

#### `while`

```{r}
x <- 1

while (x < 100) {
  x <- 2 * x
}

x
```

#### `repeat`

```{r}
x <- 1

repeat {
  x <- 2 * x

  if (x >= 100) {
    break
  }
}

x
```

#### `break` e `next`

```{r}
for (i in 1:10) {
  if (i == 5) {
    next
  }

  if (i == 9) {
    break
  }

  print(i)
}
```

### Laços e vetorização são complementares

A afirmação “laços devem sempre ser evitados” é forte demais.

::: {.callout-important title="Interpretação revisada"}
Use vetorização quando a operação é naturalmente vetorial. Use laços quando há dependência entre iterações ou quando o algoritmo fica mais claro dessa forma.

@thulin2025modern [Seções 6.4--6.5, pp. 227--241] apresenta laços, vetorização e *functionals*. A preferência por uma solução vetorizada é especialmente natural quando existe uma operação vetorial direta e equivalente; laços continuam apropriados em algoritmos sequenciais ou quando as iterações dependem de resultados anteriores.
:::

### Família apply

@thulin2025modern [Seções 6.5.1--6.5.2, pp. 236--237] apresenta `apply()` e variantes como `lapply()`, `sapply()`, `vapply()` e `tapply()`. @rathi2025statistical [Cap. 3] também utiliza a família `apply` em operações sobre estruturas de dados.

#### `apply()`

```{r}
A <- matrix(
  1:12,
  nrow = 3
)

apply(A, 1, mean)
apply(A, 2, mean)
```

#### `lapply()`

```{r}
L <- list(
  a = 1:5,
  b = 6:10
)

lapply(L, mean)
```

#### `sapply()`

```{r}
sapply(L, mean)
```

#### `vapply()`

```{r}
vapply(
  L,
  mean,
  numeric(1)
)
```

### Escrevendo funções

@voss2014statistical \[Seção B.3.2, pp. 286--290\] relaciona funções ao princípio de decompor problemas em partes menores; @rathi2025statistical [Seção 2.5.2, pp. 47--50] apresenta sintaxe, argumentos e valores retornados por funções definidas pelo usuário.

```{r}
media_aritmetica <- function(x) {
  sum(x) / length(x)
}
```

```{r}
media_aritmetica(
  c(3, 3, 4, 5, 5)
)
```

#### Argumentos com valor padrão

```{r}
potencia <- function(
    x,
    expoente = 2
) {
  x^expoente
}

potencia(3)
potencia(3, expoente = 3)
```

#### Escopo local

@voss2014statistical [pp. 287--289] mostra que objetos internos de uma função ficam isolados do chamador em seu exemplo de Fibonacci.

```{r}
x <- 10

fibonacci <- function(n) {
x <- c()
x[1] <- 1
x[2] <- 1

for (k in 3:n){
  x[k] <- x[k-1] + x[k-2]
    }

  return(x[n])

}

fibonacci(5)

x
```

### Validação de argumentos

@thulin2025modern [Seção 6.3.5, pp. 225--227] apresenta condicionais e `stop()` para produzir mensagens de erro informativas.

```{r}
media_segura <- function(x) {
  if (!is.numeric(x)) {
    stop(
      "x deve ser um vetor numérico."
    )
  }

  if (length(x) == 0) {
    stop(
      "x não pode ser vazio."
    )
  }

  mean(x)
}
```

::: {.callout-tip title="Interpretação"}
Uma função robusta deve declarar ou verificar as condições que seus argumentos precisam satisfazer.
:::

### Exemplo: mediana programada manualmente

```{r}
mediana_manual <- function(x) {
  if (!is.numeric(x)) {
    stop("x deve ser um vetor numérico.")
  }

  if (length(x) == 0) {
    stop("x não pode ser vazio.")
  }

  if (anyNA(x)) {
    stop(
      "x não pode conter NA neste exemplo."
    )
  }

  x <- sort(x)
  n <- length(x)

  if (n %% 2 == 1) {
    x[(n + 1) / 2]
  } else {
    (
      x[n / 2] +
        x[n / 2 + 1]
    ) / 2
  }
}
```

::: {.callout-tip title="Interpretação"}
O objetivo não é substituir `median()`, mas praticar validação, ordenação, indexação, módulo, condicionais e funções. A implementação acima rejeita `NA` explicitamente para que o comportamento diante de dados ausentes não fique implícito; uma versão mais geral poderia incorporar um argumento `na.rm`.
:::

### Pacotes

@thulin2025modern \[Seção 2.5, pp. 18--19\] distingue instalação e carregamento de pacotes. @rathi2025statistical [Capítulo 1] também apresenta `install.packages()` e `library()`.

#### Instalação

```{r}
#| eval: false

install.packages(
  "ggplot2"
)
```

#### Carregamento

```{r}
#| eval: false

library(
  ggplot2
)
```

::: {.callout-warning title="Observação"}
Instalar e carregar são operações diferentes. Um pacote instalado continua disponível no computador, mas precisa ser carregado em cada sessão quando suas funções devem entrar no caminho de busca. Para usar uma função sem anexar o pacote ao caminho de busca, também é possível empregar a notação explícita `pacote::funcao`.
:::

### Sistema de ajuda

@voss2014statistical [p. 294] recomenda o sistema interno de ajuda.

```{r}
#| eval: false

help(mean)
?mean

help.search(
  "linear model"
)

args(lm)
example(mean)
```

::: {.callout-tip title="Interpretação"}
Saber consultar documentação é mais importante que memorizar todos os argumentos das funções.
:::

### Diretório de trabalho e projetos

```{r}
getwd()
```

Pode-se alterar o diretório:

```{r}
#| eval: false

setwd(
  "caminho/do/projeto"
)
```

@rathi2025statistical [Seção 2.4.2, p. 40] apresenta `getwd()` e `setwd()`. @thulin2025modern [Seção 2.15.2, pp. 50--51] discute o diretório de trabalho, enquanto @thulin2025modern [Seção 2.17, p. 56] recomenda organizar cada análise em um projeto e usar caminhos relativos para facilitar a portabilidade.

::: {.callout-tip title="Prática recomendada"}
Em projetos reproduzíveis, prefira manter código e dados sob uma pasta de projeto e usar caminhos relativos. Um `setwd()` com caminho absoluto específico de uma máquina tende a dificultar a execução do mesmo código por outra pessoa ou em outro computador.
:::

### Distribuições de probabilidade: padrão d/p/q/r

Para várias distribuições, `R` utiliza um padrão sistemático. @voss2014statistical [Seção B.4, pp. 292--294] descreve:

- `d`: densidade ou função de massa;
- `p`: função de distribuição;
- `q`: quantil;
- `r`: geração aleatória.

#### Normal

```{r}
dnorm(0)

pnorm(1.96)

qnorm(0.975)

rnorm(5)
```

#### Poisson

```{r}
dpois(
  3,
  lambda = 2
)

ppois(
  3,
  lambda = 2
)

qpois(
  0.95,
  lambda = 2
)

rpois(
  5,
  lambda = 2
)
```

::: {.callout-important title="Interpretação"}
O padrão `d/p/q/r` permite passar rapidamente entre densidades, probabilidades, quantis e simulação. Ele será usado repetidamente nos capítulos seguintes.
:::

### Números pseudoaleatórios e semente

```{r}
set.seed(2026)

rnorm(5)
```

A geração pseudoaleatória e o papel de `set.seed()` na reprodutibilidade são apresentados por @voss2014statistical \[Seção B.4, pp. 292--294\] e @thulin2025modern [Seção 7.1.1, pp. 248--249].

::: {.callout-warning title="Observação"}
A semente permite reproduzir a sequência gerada; ela não melhora a qualidade estatística do procedimento.
:::

### Testando e depurando código

@voss2014statistical [Seção B.3.3, pp. 290--292] enfatiza que programas não triviais devem ser testados sistematicamente.

Uma função pode executar sem erro e ainda estar logicamente incorreta:

```{r}
media_errada <- function(x) {
  x / length(x)
}

media_errada(
  c(1, 2, 3)
)
```

::: {.callout-important title="Princípio"}
Ausência de mensagem de erro não significa que o programa está correto.
:::

#### Casos com resposta conhecida

```{r}
media_aritmetica <- function(x) {
  sum(x) / length(x)
}

media_aritmetica(
  c(2, 2, 2)
)
```

O resultado deve ser exatamente `2`.

#### Valores intermediários

```{r}
f <- function(x) {
  n <- length(x)
  s <- sum(x)

  cat(
    "n =", n,
    "s =", s,
    "\n"
  )

  s / n
}
```

@voss2014statistical [pp. 291--292] demonstra `print()` e `cat()` para localizar erros e menciona `debug()` e `undebug()`.

```{r}
#| eval: false

debug(f)
f(c(1, 2, 3))
undebug(f)
```

### DRY e dividir para conquistar

@voss2014statistical [Seções B.3.1--B.3.2, pp. 283--290] destaca dois princípios de organização.

#### DRY

*Don't Repeat Yourself*: código repetido é candidato a virar função.

#### Dividir e conquistar

Um problema complexo pode ser separado em tarefas menores.

::: {.callout-important title="Exemplo em Estatística Computacional"}
Uma simulação pode ser organizada como:

``` r
gerar_dados()
ajustar_modelo()
calcular_estatistica()
uma_repeticao()
resumir_resultados()
```

Isso torna cada componente mais fácil de testar e reutilizar.
:::

### Síntese

::: {.callout-note title="Síntese"}
A base de programação em `R` para Estatística Computacional pode ser organizada em cinco grupos:

**Objetos e estruturas:** vetores, matrizes, listas, fatores e `data.frame`.

**Seleção:** `[`, `[[`, `$` e indexação lógica.

**Controle:** `if`, `for`, `while`, `repeat`, `break` e `next`.

**Abstração:** funções e família `apply`.

**Verificação:** `str()`, mensagens de erro, casos de teste e depuração.

O objetivo não é apenas escrever código que execute, mas código que possa ser compreendido, testado e reutilizado.
:::

### Exercícios

::: {.callout-caution title="Exercício 1 — tipos e valores especiais"}
Execute e interprete:

``` r
typeof(1)
typeof(1L)
typeof(TRUE)
typeof("1")
typeof(1 + 0i)
1 / 0
0 / 0
```

Explique `double`, `integer`, `logical`, `character`, `complex`, `Inf` e `NaN`.
:::

::: {.callout-caution title="Exercício 2 — precisão numérica"}
Compare:

``` r
0.1 + 0.2 == 0.3

all.equal(
  0.1 + 0.2,
  0.3
)
```

Explique o resultado.

*Base de leitura:* @voss2014statistical [pp. 275--277].
:::

::: {.callout-caution title="Exercício 3 — vetores"}
1.  Crie os números de `5` a `15`.
2.  Calcule a média.
3.  Gere $0,0{,}5,1,\ldots,5$.
4.  Use `seq()` para gerar uma sequência iniciada em `5`, com passo `-0.3` e limite inferior `-11`. Verifique qual é o último valor produzido e explique por que `-11` não pertence à sequência quando esse passo é mantido.
5.  Inverta a sequência.
:::

::: {.callout-caution title="Exercício 4 — indexação"}
Considere:

``` r
x <- c(
  a = 4,
  b = 8,
  c = 15,
  d = 16,
  e = 23,
  f = 42
)
```

Obtenha o terceiro elemento, todos menos o primeiro, valores maiores que `15`, posições dos pares e o elemento `"e"`.
:::

::: {.callout-caution title="Exercício 5 — reciclagem"}
Explique:

``` r
1:4 + c(10, 20)

1:5 + c(10, 20)
```
:::

::: {.callout-caution title="Exercício 6 — matrizes"}
Construa uma matriz $4\times2$, preenchida por linhas, com

$$4{,}3,\;3{,}1,\;8{,}2,\;8{,}2,\;
3{,}2,\;0{,}9,\;1{,}6,\;6{,}5.$$

Extraia a segunda coluna preservando a estrutura matricial e ordene essa coluna.
:::

::: {.callout-caution title="Exercício 7 — produto matricial"}
Construa

$$A=
\begin{pmatrix}
1&2\\
3&4
\end{pmatrix},
\qquad
B=
\begin{pmatrix}
5&6\\
7&8
\end{pmatrix}.$$

Compare `A * B` com `A %*% B`.
:::

::: {.callout-caution title="Exercício 8 — sistemas lineares"}
Resolva

$$\begin{pmatrix}
3&1\\
4&2
\end{pmatrix}
\begin{pmatrix}
x_1\\
x_2
\end{pmatrix}
=
\begin{pmatrix}
5\\
6
\end{pmatrix}$$

com `solve(A, b)` e verifique $Ax-b$.
:::

::: {.callout-caution title="Exercício 9 — listas"}
Crie uma lista com vetor, matriz, texto e lógico. Mostre a diferença entre `L[1]` e `L[[1]]`.
:::

::: {.callout-caution title="Exercício 10 — data.frame e NA"}
Crie um `data.frame` com pelo menos um `NA`. Use `str()`, `summary()` e compare uma média com e sem `na.rm = TRUE`.
:::

::: {.callout-caution title="Exercício 11 — condicionais"}
Escreva `classificar(x)` retornando `"negativo"`, `"zero"` ou `"positivo"`. Use `stop()` para entradas inválidas.
:::

::: {.callout-caution title="Exercício 12 — laços"}
Calcule os primeiros 20 números de Fibonacci usando `for` e depois `while`.

*Base de leitura:* @voss2014statistical [pp. 282--289].
:::

::: {.callout-caution title="Exercício 13 — vetorização"}
Para `x <- rnorm(10000)`, substitua valores negativos por zero usando:

1.  um `for`;
2.  indexação lógica.

Verifique que os resultados coincidem.
:::

::: {.callout-caution title="Exercício 14 — apply"}
Crie uma matriz com 100 linhas e 5 colunas. Calcule médias de linhas e colunas com `apply()` e compare as médias das colunas com `colMeans()`.
:::

::: {.callout-caution title="Exercício 15 — funções"}
Escreva funções próprias para média, variância amostral e desvio padrão. Compare com `mean()`, `var()` e `sd()`.
:::

::: {.callout-caution title="Exercício 16 — depuração"}
A função abaixo contém um erro:

``` r
cor_manual <- function(x, y) {
  mx <- mean(x)
  my <- mean(y)

  numerador <-
    sum((x - mx) * (y - my))

  denominador <-
    sqrt(
      sum(x - mx)^2 *
        sum(y - my)^2
    )

  numerador / denominador
}
```

Use `cat()` e compare com `cor()` para localizar o problema.

*Baseado no exercício EB.14 de @voss2014statistical.*
:::

::: {.callout-caution title="Exercício 17 — d/p/q/r"}
Para $X\sim N(0,1)$, calcule densidade em zero, $P(X\leq1{,}96)$, quantil $0{,}975$ e uma amostra de tamanho 1000. Identifique os prefixos `d`, `p`, `q` e `r`.

*Base de leitura:* @voss2014statistical [Seção B.4, pp. 292--294].
:::

## Referências {.unnumbered}
