# Geração de Números Pseudoaleatórios

A geração de números pseudoaleatórios é um dos componentes fundamentais da Estatística Computacional. Métodos de Monte Carlo, procedimentos de reamostragem, algoritmos estocásticos e grande parte das rotinas de simulação dependem, em última instância, de uma fonte computacional de números que se comporte de modo suficientemente semelhante a uma sequência de variáveis aleatórias independentes com distribuição uniforme.

Neste capítulo, o foco será exclusivamente a **geração pseudoaleatória uniforme**. Métodos destinados a transformar números uniformes em observações de outras distribuições — como transformação inversa, aceitação-rejeição e métodos especializados — devem ser tratados em um capítulo posterior sobre geração de variáveis aleatórias.

> Ver @voss2014statistical \[Capítulo 1, especialmente Seção 1.1, pp. 1--8\], @kroese2011handbook [Capítulo 1, pp. 1--21] e @rubinstein2008simulation [Capítulo 2, Seção 2.2, pp. 49--51].

## Objetivos de aprendizagem

Ao final deste capítulo, espera-se que o leitor seja capaz de:

- explicar por que uma sequência uniforme é o bloco básico de construção de uma simulação;
- distinguir números aleatórios físicos de números pseudoaleatórios;
- definir estado, semente, função de transição, função de saída e período de um gerador;
- implementar e interpretar um gerador congruencial linear;
- explicar por que a escolha dos parâmetros de um gerador congruencial é crítica;
- verificar condições de período completo para um gerador congruencial linear misto;
- distinguir período longo de boa qualidade estatística;
- avaliar uniformidade e dependência serial por diagnósticos gráficos e estatísticos;
- interpretar a equidistribuição multidimensional e a estrutura reticular de geradores lineares;
- reconhecer as principais famílias modernas de geradores uniformes;
- usar `set.seed()` e `runif()` de forma reprodutível em R;
- reconhecer as limitações de geradores simples e os cuidados necessários em simulações paralelas.

> A organização didática deste capítulo é baseada em @voss2014statistical \[Seções 1.1.1--1.1.3, pp. 2--8\], @kroese2011handbook [Seções 1.1--1.5, pp. 1--20] e @thulin2025modern [Seções 7.1.1--7.1.2, pp. 248--250].

## A uniformidade como base da simulação

Em grande parte dos métodos de simulação, deseja-se conceitualmente uma sequência

$$U_1,U_2,\ldots
\stackrel{iid}{\sim}
U(0,1).$$

A distribuição uniforme desempenha um papel central porque pode ser utilizada como ponto de partida para construir variáveis aleatórias de outras distribuições. Assim, a geração computacional é frequentemente dividida em duas etapas:

1.  produzir uma sequência que imite observações iid uniformes;
2.  transformar essas observações na distribuição de interesse.

Neste capítulo, tratamos apenas da primeira etapa.

> Ver @voss2014statistical \[Introdução do Capítulo 1 e Seção 1.1, pp. 1--2\], @kroese2011handbook [Capítulo 1, p. 1] e @rubinstein2008simulation [Seção 2.1, p. 49].

::: {.callout-important title="Definição"}
Um **gerador uniforme ideal** produziria uma sequência infinita

$$U_1,U_2,\ldots$$

de variáveis independentes, cada uma com distribuição $U(0,1)$.

Em um computador de estado finito, uma sequência infinita de observações genuinamente independentes é uma abstração matemática. Na prática, busca-se uma sequência cujas propriedades relevantes sejam suficientemente semelhantes às de uma sequência iid uniforme.

Ver @kroese2011handbook [Seção 1.1, pp. 1--2].
:::

::: {.callout-tip title="Interpretação"}
O objetivo prático não é “criar aleatoriedade matemática perfeita”, mas construir uma sequência computacional que, durante o tamanho de simulação utilizado, seja estatisticamente adequada para a finalidade científica em questão.
:::

## Aleatoriedade física e pseudoaleatoriedade

Existem duas estratégias conceitualmente diferentes para produzir números destinados a uma simulação. A primeira utiliza um fenômeno físico considerado aleatório, como ruído eletrônico, processos quânticos ou outros mecanismos físicos. A segunda utiliza um algoritmo determinístico implementado em computador.

Geradores físicos podem fornecer uma fonte de aleatoriedade externa ao algoritmo, mas sua sequência não pode ser reproduzida novamente a menos que tenha sido registrada. Geradores algorítmicos, em contraste, são rápidos, econômicos em memória e permitem reproduzir exatamente uma sequência quando o estado inicial é conhecido.

::: {.callout-note appearance="minimal" title="Observação"}
Fontes físicas de aleatoriedade podem explorar, por exemplo, ruído eletrônico, fenômenos quânticos ou decaimento radioativo. Para simulação computacional, contudo, geradores algorítmicos são particularmente atraentes por serem rápidos e, sobretudo, **reprodutíveis** quando o estado inicial é conhecido [@voss2014statistical, Seção 1.1, p. 2; @rubinstein2008simulation, Seção 2.2, pp. 49--50].
:::

::: {.callout-important title="Definição"}
Um **gerador de números pseudoaleatórios** (*pseudo-random number generator*, PRNG) é um algoritmo determinístico que produz uma sequência numérica destinada a substituir, em uma aplicação computacional, uma sequência de números aleatórios.

Ver @voss2014statistical [Definição 1.1, p. 2].
:::

A expressão “pseudoaleatório” destaca uma diferença fundamental: depois que o algoritmo, seus parâmetros e seu estado inicial são fixados, toda a sequência está determinada.

Isso não é uma desvantagem acidental. A determinização da sequência é precisamente o que permite a reprodutibilidade de experimentos computacionais.

## Estado, semente, transição e saída

Uma descrição mais geral de um gerador permite separar o **estado interno** do valor que é apresentado ao usuário.

Considere:

- um conjunto finito de estados $\mathcal S$;
- uma função de transição $f:\mathcal S\rightarrow\mathcal S$;
- uma função de saída $g:\mathcal S\rightarrow(0,1)$;
- um estado inicial $S_0$, determinado pela semente.

A evolução é

$$S_t=f(S_{t-1}),$$

e a saída é

$$U_t=g(S_t).$$

> Esta formulação determinística é adaptada do gerador genérico apresentado em @kroese2011handbook [Algoritmo 1.1, p. 2].

::: {.callout-tip title="Interpretação"}
O estado interno pode conter muito mais informação do que um único número produzido pelo gerador. Geradores modernos exploram essa distinção para obter períodos muito maiores e melhores propriedades multidimensionais.
:::

## Semente e reprodutibilidade

A **semente** inicializa o estado do gerador. Se o algoritmo e a semente forem mantidos fixos, a sequência resultante também será fixa. Isso é essencial para:

- depuração de código;
- reprodução de resultados científicos;
- comparação de métodos;
- uso de números aleatórios comuns em procedimentos de redução de variância.

> Ver @voss2014statistical \[Seção 1.1.3, p. 8\], @kroese2011handbook [Seção 1.1.1, pp. 2--3] e @thulin2025modern [Seção 7.1.1, pp. 248--249].

::: {.callout-note appearance="minimal" title="Observação"}
A semente não torna o gerador “mais aleatório” nem melhora sua precisão. Ela apenas seleciona um estado inicial e, portanto, uma trajetória determinística dentro do gerador.
:::

### Reprodutibilidade em R

Em R, a função `set.seed()` permite fixar o estado inicial do gerador usado pelas rotinas de geração pseudoaleatória.

```{r}
set.seed(123)
u1 <- runif(5)

set.seed(123)
u2 <- runif(5)

identical(u1, u2)
```

A saída de `identical()` deve ser `TRUE`.

> Ver @thulin2025modern \[Seção 7.1.1, pp. 248--249\] e @voss2014statistical [Apêndice B.4, pp. 292--293].

::: {.callout-note appearance="minimal" title="Observação sobre o estado do R"}
Se `set.seed()` não for executada novamente, chamadas sucessivas a `runif()` continuam a sequência a partir do estado corrente do gerador. A forma exata de inicialização do estado em uma sessão e a lista de geradores disponíveis são detalhes dependentes da versão do R.

Essas informações de software devem ser conferidas na documentação da versão utilizada antes da publicação.
:::

## Da sequência inteira à sequência pseudo-uniforme

Um gerador congruencial produz inicialmente inteiros

$$X_n\in\{0,1,\ldots,m-1\}.$$

É necessário transformá-los em valores utilizados como aproximações de uma distribuição uniforme contínua.

Uma forma direta é

$$U_n=\frac{X_n}{m}.$$

Nesse caso,

$$U_n\in
\left\{
0,\frac1m,\ldots,\frac{m-1}{m}
\right\}
\subset[0,1).$$

Portanto, essa transformação **pode produzir zero**.

Outra transformação apresentada por @voss2014statistical é

$$\boxed{
U_n=
\frac{X_n+1}{m+1}
},$$

para a qual

$$U_n\in
\left\{
\frac1{m+1},
\frac2{m+1},
\ldots,
\frac{m}{m+1}
\right\}
\subset(0,1).$$

> Ver @voss2014statistical [Seção 1.1.3, p. 8].

::: {.callout-tip title="Interpretação"}
Nenhuma dessas sequências é literalmente contínua. Um computador representa apenas um conjunto finito de estados e um conjunto finito de números de ponto flutuante. A distribuição $U(0,1)$ é, portanto, um modelo matemático para o comportamento desejado da saída.
:::

## Gerador Congruencial Linear

O **Gerador Congruencial Linear** (GCL; em inglês, *Linear Congruential Generator*, LCG) é uma das construções mais simples e historicamente importantes de geração pseudoaleatória.

::: {.callout-important title="Definição"}
Dados inteiros

$$m>1,$$

$$a\in\{1,\ldots,m-1\},$$

$$c\in\{0,\ldots,m-1\},$$

e uma semente

$$X_0\in\{0,\ldots,m-1\},$$

o GCL é definido pela recorrência

$$\boxed{
X_n=
(aX_{n-1}+c)\bmod m
},
\qquad
n=1,2,\ldots$$

O parâmetro $m$ é o **módulo**, $a$ é o **multiplicador**, $c$ é o **incremento** e $X_0$ é a **semente**.

Ver @voss2014statistical \[Algoritmo 1.2, pp. 2--3\], @kroese2011handbook [Seção 1.2.1, pp. 4--5] e @rubinstein2008simulation [Seção 2.2, p. 50].
:::

Quando

$$c=0,$$

temos o chamado **gerador congruencial multiplicativo**:

$$X_n=aX_{n-1}\bmod m.$$

> Ver @kroese2011handbook \[Seção 1.2.1, pp. 4--5\] e @rubinstein2008simulation [Seção 2.2, p. 50].

### Algoritmo

Uma representação do GCL é:

1.  escolha $m$, $a$, $c$ e $X_0$;
2.  calcule
    $$X_n=(aX_{n-1}+c)\bmod m;$$
3.  converta o estado inteiro em um pseudo-uniforme;
4.  use $X_n$ como novo estado;
5.  repita.

### Exemplo com período pequeno

Considere

$$m=8,
\qquad
a=5,
\qquad
c=1,
\qquad
X_0=0.$$

A sequência é

$$1,6,7,4,5,2,3,0,1,6,\ldots$$

e retorna ao estado inicial depois de oito atualizações.

> Exemplo retirado de @voss2014statistical [Exemplo 1.3, p. 3].

::: {.callout-tip title="Interpretação"}
Visualmente, os primeiros termos não parecem conter um padrão trivial. Entretanto, a sequência é completamente determinística e, após oito passos, repete-se exatamente. Esse exemplo é útil para separar **aparência de aleatoriedade** de **aleatoriedade matemática**.
:::

## Implementação didática do GCL em R

A função a seguir implementa o GCL e devolve tanto os estados inteiros quanto uma transformação para $(0,1)$.

```{r}
gcl <- function(
    n,
    seed,
    a,
    c,
    m,
    intervalo_aberto = TRUE
) {
  inteiro <- function(z) {
    is.numeric(z) &&
      length(z) == 1L &&
      is.finite(z) &&
      z == floor(z)
  }

  if (!inteiro(n) || n < 1) {
    stop("n deve ser um inteiro positivo.")
  }

  if (!inteiro(m) || m <= 1) {
    stop("m deve ser um inteiro maior que 1.")
  }

  if (!inteiro(a) || a < 1 || a >= m) {
    stop("a deve pertencer a {1, ..., m - 1}.")
  }

  if (!inteiro(c) || c < 0 || c >= m) {
    stop("c deve pertencer a {0, ..., m - 1}.")
  }

  if (!inteiro(seed) || seed < 0 || seed >= m) {
    stop("seed deve pertencer a {0, ..., m - 1}.")
  }

  # Em R, números do tipo double representam exatamente todos os
  # inteiros apenas até 2^53. Acima desse limite, a aritmética
  # modular desta implementação didática pode perder exatidão.
  if (a * (m - 1) + c > 2^53) {
    warning(
      paste(
        "Os produtos intermediários podem exceder 2^53;",
        "use aritmética modular inteira apropriada para este caso."
      )
    )
  }

  x <- numeric(n)
  atual <- seed

  for (i in seq_len(n)) {
    atual <- (a * atual + c) %% m
    x[i] <- atual
  }

  if (intervalo_aberto) {
    u <- (x + 1) / (m + 1)
  } else {
    u <- x / m
  }

  data.frame(
    iteracao = seq_len(n),
    estado = x,
    u = u
  )
}
```

> Algoritmo baseado em @voss2014statistical [Algoritmo 1.2, pp. 2--3].

### Exemplo

```{r}
gcl(
  n = 10,
  seed = 0,
  a = 5,
  c = 1,
  m = 8
)
```

::: {.callout-note appearance="minimal" title="Observação"}
A função acima tem finalidade didática. Para aplicações científicas reais, @voss2014statistical [Seção 1.1.3, p. 8] recomenda utilizar geradores bem estabelecidos fornecidos por bibliotecas ou pacotes confiáveis, em vez de implementar um PRNG próprio.

Além disso, a implementação usa o tipo numérico padrão do R. Para módulos e multiplicadores suficientemente grandes, os produtos intermediários podem ultrapassar a faixa de inteiros representáveis exatamente em ponto flutuante; nesse caso, é necessária uma implementação de aritmética modular apropriada.
:::

## Periodicidade

Como o estado do GCL pertence ao conjunto finito

$$\{0,1,\ldots,m-1\},$$

existem apenas $m$ estados possíveis.

Pelo princípio da casa dos pombos, algum estado deverá se repetir depois de, no máximo, $m$ atualizações. Como a transição é determinística, depois que um estado é repetido toda a trajetória subsequente também se repete. Em um gerador finito geral, pode existir um trecho inicial **transiente** antes da entrada no ciclo; portanto, a propriedade garantida é a **periodicidade eventual**.

::: {.callout-important title="Definição"}
O **período** é o comprimento do ciclo que se repete. Quando a trajetória entra no ciclo já no estado inicial, a sequência é periódica desde o começo; caso contrário, existe um pré-período ou trecho transiente antes do ciclo.

Ver @voss2014statistical \[Seção 1.1.1, pp. 3--4\] e @kroese2011handbook [Seção 1.1, p. 2].
:::

Para um GCL simples, o período não pode exceder $m$.

> Ver @voss2014statistical \[pp. 3--4\] e @rubinstein2008simulation [p. 50].

### Encontrando o período em exemplos pequenos

```{r}
periodo_gcl <- function(
    seed,
    a,
    c,
    m,
    max_iter = m + 1
) {
  visitado <- rep(NA_integer_, m)
  x <- seed

  for (i in 0:max_iter) {
    pos <- x + 1L

    if (!is.na(visitado[pos])) {
      return(
        list(
          primeiro_indice = visitado[pos],
          retorno = i,
          periodo = i - visitado[pos],
          estado_repetido = x
        )
      )
    }

    visitado[pos] <- i
    x <- (a * x + c) %% m
  }

  stop("Nenhum ciclo encontrado no limite informado.")
}

periodo_gcl(
  seed = 0,
  a = 5,
  c = 1,
  m = 8
)
```

A função é adequada apenas para módulos pequenos, pois armazena explicitamente informação sobre todos os estados possíveis.

## Condições para período completo no GCL misto

Para um GCL com incremento possivelmente não nulo,

$$X_n=(aX_{n-1}+c)\bmod m,$$

@voss2014statistical apresenta um critério necessário e suficiente para que o período seja exatamente $m$.

::: {.callout-important title="Resultado: período completo"}
O GCL possui período $m$ se, e somente se:

1.  $m$ e $c$ são coprimos;
2.  $a-1$ é divisível por todo fator primo de $m$;
3.  se $m$ é múltiplo de $4$, então $a-1$ também é múltiplo de $4$.

Ver @voss2014statistical [Teorema 1.4, p. 4].
:::

Esse resultado mostra por que a recomendação “use sempre um módulo primo” é inadequada como regra geral. Por exemplo, o GCL

$$m=8,\qquad
a=5,\qquad
c=1$$

tem período completo:

- $\gcd(8,1)=1$;
- o único fator primo de $8$ é $2$, que divide $a-1=4$;
- como $8$ é múltiplo de $4$, $a-1=4$ também é múltiplo de $4$.

Logo, o período é

$$P=8.$$

## O minimal standard LCG

Um exemplo clássico citado por @kroese2011handbook utiliza

$$m=2^{31}-1=2147483647,$$

$$a=7^5=16807,$$

$$c=0.$$

Esse gerador é apresentado pelos autores como o **minimal standard LCG**. Para sementes não nulas, isto é,

$$X_0\in\{1,\ldots,m-1\},$$

o ciclo possui período

$$2^{31}-2.$$

A semente $X_0=0$ é um caso degenerado: como $c=0$, o estado zero é absorvente e produz a sequência constante $0,0,\ldots$.

> Ver @kroese2011handbook [Exemplo 1.1, p. 5].

::: {.callout-tip title="Interpretação histórica"}
O interesse desse gerador é sobretudo histórico e didático. @kroese2011handbook observa que, apesar de suas boas propriedades para a época, seu período e suas propriedades estatísticas já não satisfazem as exigências de aplicações modernas de Monte Carlo em grande escala.

Portanto, ele é excelente para ensinar o funcionamento de um GCL, mas não deve ser apresentado como recomendação universal para simulações científicas atuais.
:::

### Implementação didática

```{r}
gcl_minimal_standard <- function(
    n,
    seed = 12345
) {
  m <- 2^31 - 1
  a <- 16807
  c <- 0

  if (
    !is.numeric(seed) ||
      length(seed) != 1L ||
      !is.finite(seed) ||
      seed != floor(seed) ||
      seed <= 0 ||
      seed >= m
  ) {
    stop("Para o minimal standard LCG, use uma semente inteira entre 1 e m - 1.")
  }

  gcl(
    n = n,
    seed = seed,
    a = a,
    c = c,
    m = m,
    intervalo_aberto = TRUE
  )
}

gcl_minimal_standard(10)
```

::: {.callout-note title="Convenção de saída"}
A recorrência dos **estados** acima é a do *minimal standard LCG*. A função didática `gcl()` converte esses estados por $U_n=(X_n+1)/(m+1)$ para excluir os extremos $0$ e $1$, seguindo a convenção discutida anteriormente a partir de @voss2014statistical [Seção 1.1.3, p. 8]. Outras implementações podem usar $U_n=X_n/m$. Essa escolha de escala não altera o período dos estados, mas pode fazer com que os valores uniformizados não coincidam numericamente com os de outra implementação do mesmo GCL.
:::

## Período longo não é suficiente

Um erro conceitual frequente é identificar um grande período com um bom gerador. Isso não é suficiente. Um gerador também deve produzir saídas com boa cobertura do espaço, ausência de estruturas sistemáticas relevantes, bom comportamento multidimensional e resultados satisfatórios em baterias de testes.

> Ver @kroese2011handbook [Seções 1.1.1--1.1.2, pp. 2--4].

::: {.callout-note title="Critérios desejáveis"}
Segundo @kroese2011handbook, um bom gerador uniforme deve reunir propriedades como:

- bom desempenho em testes estatísticos;
- suporte teórico;
- reprodutibilidade;
- velocidade e baixo custo de memória;
- período suficientemente grande;
- possibilidade de trabalhar com múltiplos fluxos;
- facilidade de implementação e uso;
- tratamento adequado dos extremos $0$ e $1$ quando esses valores podem causar dificuldades numéricas.

Ver @kroese2011handbook [Seção 1.1.1, pp. 2--3].
:::

::: {.callout-tip title="Interpretação"}
Não existe um único número que resuma completamente a qualidade de um PRNG. O período é apenas um dos critérios.
:::

## Uniformidade marginal

Se uma sequência pretende substituir observações de uma distribuição uniforme, os valores produzidos devem ocupar adequadamente o intervalo.

Para uma sequência discreta de estados

$$X_n\in S,$$

uma condição desejável é que, no longo prazo, subconjuntos de mesmo tamanho recebam aproximadamente a mesma proporção de observações.

> Ver @voss2014statistical [Seção 1.1.2.2, pp. 4--6].

### Histograma

O histograma é um primeiro diagnóstico visual.

```{r}
set.seed(2026)

u <- runif(10000)

hist(
  u,
  breaks = 20,
  probability = TRUE,
  main = NULL,
  xlab = "u"
)

abline(
  h = 1,
  lwd = 2
)
```

Para uma distribuição $U(0,1)$, a densidade teórica é

$$f(u)=1,
\qquad 0<u<1.$$

::: {.callout-note appearance="minimal" title="Observação"}
Um histograma aproximadamente plano é uma condição muito fraca. Sequências determinísticas extremamente regulares podem ter frequências marginais perfeitamente uniformes e ainda assim serem inadequadas para simulação.
:::

## Regularidade excessiva também é um defeito

Considere a sequência

$$X_n=n\bmod m.$$

No longo prazo, todos os estados aparecem com a mesma frequência. Entretanto, a ordem é perfeitamente previsível.

Esse exemplo mostra que a uniformidade marginal não implica independência nem comportamento aleatório adequado.

> Ver @voss2014statistical [Seção 1.1.2.2, pp. 4--6].

Uma consequência interessante discutida por Voss é que, ao testar a saída de um PRNG, valores de uma estatística de aderência **excessivamente pequenos** também podem ser suspeitos, pois podem indicar regularidade artificial.

## Teste qui-quadrado por blocos

Divida o intervalo $(0,1)$ em $k$ subintervalos de mesmo comprimento. Sob uma sequência iid uniforme, o número esperado de observações em cada bloco é

$$E_j=\frac{N}{k}.$$

A estatística é

$$Q
=
\sum_{j=1}^k
\frac{
(O_j-E_j)^2
}{
E_j
}.$$

Sob as condições usuais de aproximação,

$$Q
\approx
\chi^2_{k-1}.$$

> Ver @voss2014statistical [Exemplo 1.6, pp. 5--6].

Voss destaca que, para avaliar um gerador, é informativo considerar desvios nas duas direções: estatísticas excessivamente grandes podem indicar frequências inadequadas, enquanto estatísticas excessivamente pequenas podem indicar regularidade anormal.

No código abaixo, `p_extremos` é uma medida diagnóstica de caudas iguais,

$$2\min\{P(\chi^2_{k-1}\leq Q),\;P(\chi^2_{k-1}\geq Q)\},$$

limitada a $1$. Ela foi adotada neste capítulo para sinalizar valores anormalmente pequenos **ou** grandes de $Q$; não deve ser confundida com o valor-$p$ unilateral usual do teste qui-quadrado de aderência.

### Implementação em R

```{r}
teste_blocos <- function(u, k = 16) {
  if (
    !is.numeric(u) ||
      length(u) == 0L ||
      any(!is.finite(u)) ||
      any(u < 0 | u > 1)
  ) {
    stop("u deve conter valores numéricos finitos no intervalo [0, 1].")
  }

  if (
    !is.numeric(k) ||
      length(k) != 1L ||
      !is.finite(k) ||
      k != floor(k) ||
      k < 2
  ) {
    stop("k deve ser um inteiro maior ou igual a 2.")
  }

  n <- length(u)

  classe <- pmin(
    floor(k * u) + 1L,
    k
  )

  observado <- tabulate(
    classe,
    nbins = k
  )

  esperado <- n / k

  if (esperado < 5) {
    warning(
      paste(
        "A frequência esperada por classe é menor que 5;",
        "a aproximação qui-quadrado pode ser inadequada."
      )
    )
  }

  Q <- sum(
    (observado - esperado)^2 /
      esperado
  )

  gl <- k - 1

  p_inferior <- pchisq(
    Q,
    df = gl
  )

  p_superior <- pchisq(
    Q,
    df = gl,
    lower.tail = FALSE
  )

  p_extremos <- min(
    1,
    2 * min(
      p_inferior,
      p_superior
    )
  )

  c(
    Q = Q,
    gl = gl,
    p_extremos = p_extremos
  )
}

set.seed(2026)

teste_blocos(
  runif(100000),
  k = 16
)
```

::: {.callout-tip title="Interpretação"}
Esse cálculo é um **diagnóstico**, não uma certificação de aleatoriedade. Um bom gerador deve sobreviver a uma bateria de testes que avalie diferentes aspectos de sua saída.

Ver @kroese2011handbook [Seção 1.5.2, pp. 14--20].
:::

## Dependência serial

Mesmo que cada $U_n$ tenha comportamento marginalmente uniforme, pares ou vetores consecutivos podem revelar padrões.

Um diagnóstico simples é construir os pares

$$(U_i,U_{i+1}),
\qquad
i=1,\ldots,N-1.$$

Se os valores se comportassem como observações iid uniformes, esperaríamos um preenchimento visualmente homogêneo do quadrado unitário.

> Ver @voss2014statistical [Seção 1.1.2.3 e Figura 1.1, pp. 6--7].

### Comparação em R

O exemplo abaixo reproduz a ideia da Figura 1.1 de @voss2014statistical.

```{r}
n <- 1000

set.seed(2026)

u_r <- runif(n)

u_ruim <- gcl(
  n = n,
  seed = 0,
  a = 1,
  c = 8,
  m = 81,
  intervalo_aberto = FALSE
)$u

u_intermediario <- gcl(
  n = n,
  seed = 0,
  a = 401,
  c = 101,
  m = 1024,
  intervalo_aberto = FALSE
)$u

par(
  mfrow = c(1, 3)
)

plot(
  u_r[-n],
  u_r[-1],
  pch = 16,
  cex = 0.4,
  xlab = expression(U[i]),
  ylab = expression(U[i+1]),
  main = "runif()"
)

plot(
  u_ruim[-n],
  u_ruim[-1],
  pch = 16,
  cex = 0.4,
  xlab = expression(U[i]),
  ylab = expression(U[i+1]),
  main = "GCL: m = 81"
)

plot(
  u_intermediario[-n],
  u_intermediario[-1],
  pch = 16,
  cex = 0.4,
  xlab = expression(U[i]),
  ylab = expression(U[i+1]),
  main = "GCL: m = 1024"
)

par(
  mfrow = c(1, 1)
)
```

> Valores dos parâmetros e estratégia gráfica retirados de @voss2014statistical [Figura 1.1 e Exercício E1.2, pp. 7 e 37--38]. O código foi reorganizado para o capítulo.

::: {.callout-tip title="Interpretação"}
Para o GCL com $m=81$, a estrutura é facilmente visível. Quando o espaço de estados cresce, a estrutura determinística pode se tornar invisível em um gráfico bidimensional, embora continue existindo matematicamente.

Esse é um dos motivos pelos quais apenas “olhar o gráfico” não é suficiente para validar um gerador.
:::

## Autocorrelação

Outra medida de dependência serial é a autocorrelação de defasagem $h$,

$$\rho(h)
=
\operatorname{Corr}
(U_t,U_{t+h}).$$

Para uma sequência iid,

$$\rho(h)=0$$

para todo

$$h\neq0.$$

A autocorrelação amostral pode ser examinada em R por:

```{r}
set.seed(2026)

u <- runif(5000)

acf(
  u,
  lag.max = 30,
  main = NULL
)
```

::: {.callout-note appearance="minimal" title="Observação"}
Autocorrelações próximas de zero não implicam independência. Dependências não lineares ou estruturas multidimensionais podem permanecer mesmo quando a correlação linear é pequena.

A necessidade de testar independência e estrutura serial é discutida em @voss2014statistical \[Seção 1.1.2.3, pp. 6--7\] e @kroese2011handbook [Seção 1.5, pp. 11--20].
:::

## Equidistribuição multidimensional

Um gerador pode ter boa distribuição marginal e ainda falhar quando examinamos vetores consecutivos. Considere vetores

$$(U_i,U_{i+1},\ldots,U_{i+k-1}).$$

A qualidade multidimensional está associada à capacidade desses vetores de preencher adequadamente regiões de

$$[0,1]^k.$$

@voss2014statistical formaliza essa ideia por meio de **equidistribuição** $k$-dimensional para sequências periódicas.

> Ver @voss2014statistical [Definição 1.7, pp. 7--8].

::: {.callout-tip title="Interpretação"}
A dimensão relevante não é apenas a dimensão explícita do dado simulado. Um algoritmo pode consumir sucessivos números uniformes para construir uma única realização de um objeto complexo. Dessa forma, estruturas entre vários valores consecutivos podem contaminar o experimento mesmo quando histogramas univariados parecem perfeitos.
:::

## Estrutura reticular dos geradores lineares

Geradores baseados em recorrências lineares apresentam uma propriedade geométrica importante: vetores formados por valores sucessivos pertencem a uma estrutura reticular.

Em determinadas dimensões, esses pontos podem se concentrar em um número relativamente pequeno de hiperplanos.

> Ver @kroese2011handbook [Seção 1.5.1, pp. 12--14].

::: {.callout-important title="Definição"}
O **teste espectral** avalia a geometria da estrutura reticular de geradores lineares, medindo quão bem os pontos podem preencher o hipercubo unitário em diferentes dimensões.

Ver @kroese2011handbook [Seção 1.5.1, pp. 12--14].
:::

### O exemplo RANDU

@kroese2011handbook apresenta o clássico RANDU como exemplo de gerador que pode parecer razoável em baixa dimensão e apresentar deficiência estrutural marcante em dimensão três.

> Ver @kroese2011handbook [Seção 1.5.1, p. 14].

::: {.callout-tip title="Interpretação"}
A lição não é memorizar os parâmetros de RANDU, mas compreender que um gerador pode passar em diagnósticos simples e ainda produzir estruturas determinísticas problemáticas em dimensões maiores.
:::

## Testes empíricos e baterias de testes

Uma avaliação séria de um PRNG deve combinar:

- propriedades teóricas do algoritmo;
- estudos da estrutura geométrica;
- testes empíricos de uniformidade;
- testes de dependência;
- avaliações em diferentes dimensões e transformações da sequência.

@kroese2011handbook descreve testes de segunda ordem nos quais um procedimento estatístico é repetido muitas vezes e, posteriormente, a própria distribuição das estatísticas resultantes é avaliada.

> Ver @kroese2011handbook [Seção 1.5.2, pp. 14--20].

::: {.callout-note appearance="minimal" title="Observação"}
“Não rejeitar” a hipótese de uniformidade em um teste não demonstra que o gerador seja aleatório. Testes estatísticos são capazes de detectar alguns tipos de deficiência; não podem provar independência perfeita de uma sequência determinística.
:::

## Famílias de geradores além do GCL

O GCL é uma excelente ferramenta didática, mas geradores modernos utilizam estados mais ricos e estruturas algorítmicas mais sofisticadas. @kroese2011handbook apresenta, entre outras classes:

- geradores recursivos múltiplos (*multiple-recursive generators*, MRG);
- geradores congruenciais matriciais;
- geradores lineares módulo $2$;
- geradores combinados;
- outras construções, como *multiply-with-carry* e *xorshift*.

> Ver @kroese2011handbook [Seções 1.2--1.4, pp. 4--11].

## Geradores recursivos múltiplos

Em um MRG de ordem $k$, o novo estado depende de vários estados anteriores:

$$X_t
=
\left(
a_1X_{t-1}
+
\cdots
+
a_kX_{t-k}
\right)
\bmod m.$$

A ampliação do estado permite alcançar o período máximo

$$m^k-1,$$

sob condições apropriadas: na formulação apresentada por @kroese2011handbook, $m$ deve ser primo e o polinômio característico da recorrência deve ser primitivo módulo $m$ \[Seção 1.2.2, p. 5\].

::: {.callout-tip title="Interpretação"}
A ideia central é aumentar o espaço de estados sem exigir que o módulo isoladamente seja gigantesco.
:::

## Geradores lineares módulo 2 e Mersenne Twister

Outra família utiliza operações binárias e recorrências lineares módulo $2$. O **Mersenne Twister MT19937** é um exemplo importante dessa classe. @kroese2011handbook destaca seu grande período,

$$2^{19937}-1,$$

sua velocidade e suas boas propriedades de equidistribuição.

> Ver @kroese2011handbook [Seção 1.2.4, pp. 6--8].

::: {.callout-note appearance="minimal" title="Observação"}
Período gigantesco não elimina todas as possíveis fraquezas. @kroese2011handbook também discute limitações do MT19937 e menciona desenvolvimentos posteriores destinados a melhorar propriedades específicas.

O princípio geral permanece: **nenhum gerador deve ser avaliado apenas pelo tamanho do período**.
:::

## Geradores combinados

Outra estratégia é combinar a saída ou o estado de dois ou mais geradores. A combinação pode produzir período maior e melhorar propriedades estatísticas que seriam insatisfatórias nos componentes isolados. @kroese2011handbook apresenta geradores combinados e destaca a classe dos **combined multiple-recursive generators**.

> Ver @kroese2011handbook [Seção 1.3, pp. 8--10].

## Múltiplos fluxos e simulação paralela

Simulações modernas frequentemente utilizam vários núcleos de processamento ou executam diferentes cenários simultaneamente.

Nesse contexto, é importante poder dividir a sequência pseudoaleatória em **fluxos** ou **subfluxos** planejados para evitar sobreposição indesejada.

@kroese2011handbook inclui o suporte a múltiplos fluxos entre as propriedades desejáveis de um bom gerador e cita o MRG32k3a como exemplo de classe com suporte apropriado a esse tipo de aplicação.

> Ver @kroese2011handbook [Seção 1.1.1, p. 3, e Seção 1.3, pp. 8--10].

::: {.callout-note appearance="minimal" title="Observação"}
A simples escolha de sementes diferentes — próximas ou não — não constitui, por si só, uma justificativa teórica para tratar as sequências resultantes como fluxos independentes adequados à paralelização. Em aplicações paralelas, deve-se utilizar uma estratégia de fluxos prevista pelo gerador ou pela biblioteca escolhida.

A forma específica de configurar esses fluxos no R depende da versão do software e deve ser conferida na documentação correspondente.
:::

## Geração uniforme em R

Para a prática cotidiana, não é necessário programar um PRNG desde o início. A função:

``` r
runif(n)
```

gera $n$ números pseudoaleatórios uniformes.

Também podemos gerar valores uniformes entre limites $a$ e $b$ por:

``` r
runif(n, min = a, max = b)
```

> Ver @voss2014statistical \[Apêndice B.4, pp. 292--293\], @thulin2025modern [Seções 7.1.1--7.1.2, pp. 248--250] e @dormann2025simulation [Apêndice A.1, p. 409].

### Exemplo

```{r}
set.seed(2026)

u <- runif(
  10000,
  min = 0,
  max = 1
)

summary(u)

mean(u)

var(u)
```

Para uma variável

$$U\sim U(0,1),$$

temos

$$E(U)=\frac12$$

e

$$\operatorname{Var}(U)=\frac1{12}.$$

Portanto, para uma amostra grande, esperamos observar

$$\bar U\approx0{,}5$$

e

$$s^2\approx\frac1{12}.$$

::: {.callout-tip title="Interpretação"}
Essas comparações verificam apenas propriedades marginais simples. Elas são úteis para ensino e depuração, mas são muito fracas como teste de qualidade de um PRNG.
:::

## Inspecionando a documentação do R

Para consultar a ajuda do `R` para verificar os geradores disponíveis, basta:

```{r}
#| eval: false

help("Random")
```

Também é possível consultar a ajuda de funções específicas:

```{r}
#| eval: false

help("set.seed")
help("runif")
```

## Comparando um gerador didático com `runif()`

Um exercício informativo consiste em comparar:

1.  um gerador embutido no R;
2.  um GCL claramente inadequado;
3.  um GCL com espaço de estados maior.

### Função de diagnóstico

```{r}
diagnostico_prng <- function(
    u,
    lag_max = 20
) {
  if (
    !is.numeric(u) ||
      length(u) < 2L ||
      any(!is.finite(u))
  ) {
    stop("u deve conter pelo menos dois valores numéricos finitos.")
  }

  if (
    !is.numeric(lag_max) ||
      length(lag_max) != 1L ||
      !is.finite(lag_max) ||
      lag_max != floor(lag_max) ||
      lag_max < 1
  ) {
    stop("lag_max deve ser um inteiro positivo.")
  }

  n <- length(u)
  lag_max <- min(lag_max, n - 1L)

  old_par <- par(no.readonly = TRUE)
  on.exit(par(old_par), add = TRUE)

  par(
    mfrow = c(2, 2)
  )

  hist(
    u,
    breaks = 20,
    probability = TRUE,
    main = "Histograma",
    xlab = "u"
  )

  abline(
    h = 1,
    lwd = 2
  )

  plot(
    u[-n],
    u[-1],
    pch = 16,
    cex = 0.4,
    xlab = expression(U[i]),
    ylab = expression(U[i+1]),
    main = "Pares consecutivos"
  )

  plot(
    seq_len(n),
    u,
    type = "l",
    xlab = "Índice",
    ylab = "u",
    main = "Sequência"
  )

  acf(
    u,
    lag.max = lag_max,
    main = "Autocorrelação"
  )

}
```

#### `runif()`

```{r}
set.seed(2026)

diagnostico_prng(
  runif(2000)
)
```

#### GCL deliberadamente fraco

```{r}
u_fraco <- gcl(
  n = 2000,
  seed = 0,
  a = 1,
  c = 8,
  m = 81,
  intervalo_aberto = FALSE
)$u

diagnostico_prng(
  u_fraco
)
```

> Comparação inspirada em @voss2014statistical [Figura 1.1, p. 7, e Exercício E1.2, pp. 37--38].

### Um exemplo com parâmetros maiores

@voss2014statistical também compara, entre outros, o GCL

$$m=2^{32},$$

$$a=1664525,$$

$$c=1013904223.$$

Em gráficos bidimensionais, sua estrutura pode ser muito menos evidente do que a de GCLs pequenos.

```{r}
u_grande <- gcl(
  n = 5000,
  seed = 12345,
  a = 1664525,
  c = 1013904223,
  m = 2^32,
  intervalo_aberto = FALSE
)$u

plot(
  u_grande[-length(u_grande)],
  u_grande[-1],
  pch = 16,
  cex = 0.35,
  xlab = expression(U[i]),
  ylab = expression(U[i+1])
)
```

> Parâmetros retirados de @voss2014statistical [Figura 1.1, p. 7].

::: {.callout-note appearance="minimal" title="Observação"}
O desaparecimento visual de um padrão em duas dimensões não transforma um GCL em uma sequência iid. Testes multidimensionais e análise teórica continuam necessários.
:::

## Geradores para simulação não são geradores criptográficos

A finalidade de um PRNG científico é produzir boas propriedades estatísticas para simulação.

Na criptografia, além dessas propriedades, a **imprevisibilidade** é central. Geradores lineares simples podem ser inadequados nesse contexto mesmo quando funcionam razoavelmente para certas simulações.

> Ver @kroese2011handbook [Seções 1.1.2 e 1.4, pp. 3 e 10--11].

::: {.callout-tip title="Interpretação"}
“Bom para Monte Carlo” e “seguro para criptografia” são critérios diferentes. Este capítulo trata apenas da primeira finalidade.
:::

## Recomendações práticas

Para simulação estatística, uma estratégia segura é:

1.  usar o gerador fornecido por uma implementação científica consolidada;
2.  registrar a semente quando a reprodução exata for necessária;
3.  não escolher um gerador apenas pelo período;
4.  evitar a implementação caseira de um PRNG em trabalhos aplicados;
5.  usar múltiplos fluxos planejados em computação paralela;
6.  realizar diagnósticos quando um algoritmo próprio ou um gerador incomum for indispensável;
7.  documentar a versão do software quando a reprodução de uma sequência específica for importante.

> Ver @voss2014statistical \[Seção 1.1.3, p. 8\] e @kroese2011handbook [Seções 1.1.1--1.1.2, pp. 2--4].

## Limitações dos diagnósticos simples

Os três diagnósticos mais comuns — histograma, gráfico de pares e autocorrelação — têm utilidade pedagógica, mas possuem limitações.

### Histograma

Pode detectar grandes desvios de uniformidade, mas não detecta bem dependência.

### Gráfico de pares

Pode revelar padrões bidimensionais, mas não garante bom comportamento em dimensão três, quatro ou superior.

### Autocorrelação

Detecta associação linear serial, mas pode deixar passar dependências não lineares.

::: {.callout-important title="Conclusão diagnóstica"}
Um PRNG não deve ser validado por uma única estatística ou figura. A avaliação robusta combina conhecimento teórico da construção com uma bateria de testes empíricos.

Ver @kroese2011handbook \[Seção 1.5, pp. 11--20\] e @voss2014statistical [Seção 1.1.2, pp. 4--8].
:::

## Síntese do capítulo

::: {.callout-note title="Síntese"}
A simulação computacional utiliza números pseudoaleatórios para substituir uma sequência ideal

$$U_1,U_2,\ldots
\stackrel{iid}{\sim}
U(0,1).$$

Um PRNG algorítmico é determinístico. Seu estado evolui segundo uma função de transição e a semente determina o estado inicial. Como o espaço de estados é finito, a trajetória é eventualmente periódica: após um possível trecho transiente, ela entra em um ciclo de período finito.

O GCL utiliza

$$X_n
=
(aX_{n-1}+c)\bmod m$$

e é uma ferramenta particularmente útil para compreender os conceitos de semente, período, dependência e escolha de parâmetros.

Entretanto, qualidade não significa apenas período longo. Também é necessário examinar uniformidade, dependência, comportamento multidimensional, estrutura reticular, propriedades teóricas e desempenho em baterias de testes.

Na prática, recomenda-se utilizar geradores consolidados das bibliotecas científicas, reservando implementações manuais do GCL para ensino e experimentação.
:::

## Exercícios

::: {.callout-caution title="Exercício 1 — implementação do GCL"}
Implemente um GCL em R com argumentos `n`, `seed`, `a`, `c` e `m`.

Use

$$m=8,
\qquad
a=5,
\qquad
c=1,
\qquad
X_0=0.$$

1.  Gere os primeiros 16 estados.
2.  Identifique o período.
3.  Verifique que os primeiros oito estados formam uma permutação de $\{0,\ldots,7\}$.

*Baseado em @voss2014statistical [Exemplo 1.3 e Exercício E1.1, pp. 3 e 37].*
:::

::: {.callout-caution title="Exercício 2 — transformação para o intervalo unitário"}
Para o GCL do exercício anterior, construa duas sequências:

$$U_n^{(1)}=\frac{X_n}{m}$$

e

$$U_n^{(2)}=\frac{X_n+1}{m+1}.$$

1.  Determine os conjuntos de valores possíveis.
2.  Mostre qual transformação pode produzir zero.
3.  Explique por que nenhuma das duas sequências é literalmente contínua.

*Baseado em @voss2014statistical [Seção 1.1.3, p. 8].*
:::

::: {.callout-caution title="Exercício 3 — período completo"}
Verifique as três condições de período completo para

$$m=16,
\qquad
a=5,
\qquad
c=3.$$

Em seguida, use uma implementação em R para confirmar empiricamente o período.

*Base de leitura:* @voss2014statistical [Teorema 1.4, p. 4].
:::

::: {.callout-caution title="Exercício 4 — parâmetros inadequados"}
Considere

$$m=17,
\qquad
a=5,
\qquad
c=1.$$

1.  Gere 100 valores.
2.  Calcule o período.
3.  Construa um histograma.
4.  Construa o gráfico $(U_i,U_{i+1})$.
5.  Explique por que um histograma aparentemente razoável não garante boa qualidade.
:::

::: {.callout-caution title="Exercício 5 — reprodução do experimento de Voss"}
Compare os gráficos de pares consecutivos para:

1.  `runif(1000)`;
2.  $m=81$, $a=1$, $c=8$;
3.  $m=1024$, $a=401$, $c=101$;
4.  $m=2^{32}$, $a=1664525$, $c=1013904223$.

Explique como a estrutura visual muda com o tamanho do espaço de estados.

*Exercício baseado em @voss2014statistical [Exercício E1.2, pp. 37--38].*
:::

::: {.callout-caution title="Exercício 6 — regularidade excessiva"}
Considere a sequência

$$X_n=n\bmod 1024.$$

1.  Divida os valores em 16 blocos iguais.
2.  Calcule a estatística qui-quadrado de aderência.
3.  Explique por que a estatística pode ser excessivamente pequena.
4.  Discuta por que um teste unilateral tradicional pode deixar de detectar o problema.

*Baseado em @voss2014statistical [Exemplo 1.6, pp. 5--6].*
:::

::: {.callout-caution title="Exercício 7 — autocorrelação"}
Para cada gerador do Exercício 5, estime as autocorrelações para defasagens

$$h=1,\ldots,30.$$

Compare os resultados com os gráficos de pares.

Explique por que autocorrelação próxima de zero não implica independência.
:::

::: {.callout-caution title="Exercício 8 — dimensão maior"}
Construa vetores

$$(U_i,U_{i+1},U_{i+2})$$

para um GCL pequeno.

Use uma visualização tridimensional disponível em R ou examine projeções bidimensionais com `pairs()`.

Discuta a relação entre o experimento e a ideia de equidistribuição multidimensional.

*Base de leitura:* @voss2014statistical \[Definição 1.7, pp. 7--8\] e @kroese2011handbook [Seção 1.5.1, pp. 12--14].
:::

::: {.callout-caution title="Exercício 9 — minimal standard LCG"}
Implemente o gerador

$$m=2^{31}-1,
\qquad
a=16807,
\qquad
c=0,$$

usando uma semente $X_0\in\{1,\ldots,m-1\}$.

1.  Gere $10^4$ números.
2.  Examine histograma, pares e autocorrelação.
3.  Compare com `runif(10000)`.
4.  Explique por que bons resultados nesses três diagnósticos não são suficientes para recomendar o gerador em aplicações modernas de grande escala.

*Base de leitura:* @kroese2011handbook [Exemplo 1.1, p. 5].
:::

::: {.callout-caution title="Exercício 10 — semente e reprodutibilidade"}
Execute:

``` r
set.seed(314)
u1 <- runif(10)

set.seed(314)
u2 <- runif(10)
```

1.  Verifique que `u1` e `u2` são idênticos.
2.  Gere mais cinco valores sem executar novamente `set.seed()`.
3.  Explique a diferença entre **reinicializar** o estado e **continuar** o fluxo.

*Baseado em @thulin2025modern [Seção 7.1.1, pp. 248--249].*
:::

::: {.callout-caution title="Exercício 11 — critérios de qualidade"}
Explique por que cada uma das afirmações seguintes é insuficiente para concluir que um gerador é bom:

1.  “O período é enorme.”
2.  “O histograma é plano.”
3.  “A autocorrelação de primeira ordem é próxima de zero.”
4.  “O teste de uniformidade não rejeitou.”
5.  “O gráfico $(U_i,U_{i+1})$ parece aleatório.”

*Base de leitura:* @kroese2011handbook \[Seções 1.1.1--1.1.2 e 1.5, pp. 2--4 e 11--20\] e @voss2014statistical [Seção 1.1.2, pp. 4--8].
:::

::: {.callout-caution title="Exercício 12 — múltiplos fluxos"}
Explique por que simulações paralelas exigem cuidado adicional com a geração pseudoaleatória.

Em sua resposta, diferencie:

- uma única sequência longa;
- vários fluxos planejados;
- várias execuções inicializadas com sementes arbitrárias.

*Base de leitura:* @kroese2011handbook [Seção 1.1.1, p. 3, e Seção 1.3, pp. 8--10].
:::

# Referências {.unnumbered}
